---
title: "Sesión 8"
author: "Eduardo Martínez"
date: "2025-04-03"
output: html_document
---

# Algunas librerías para reportes automatizado

+ Recuerden que no todo dataset se puede analizar de la misma manera.

+ Ahora les voy a presentar un par de funciones de dos librerías que hacer reportes "automatizados"

+ Aunque a mí me gusta usarlos más como plantillas

```{r}
library(dataMaid) # Reportes automatizados
library(palmerpenguins)
library(magrittr)
library(dlookr) # Reportes automatizados y EDA
library(mice) # Imputación/Completación de NAs
```

+ Como antes, vamos a ocupar un dataset sencillo para empezar, que es el dataset de los pingüinos

```{r}
datos <- palmerpenguins::penguins
```

+ La función makeDataReport hace un reporte de todo un data set y lo genera en formato PDF

```{r}
dataMaid::makeDataReport(datos)
```
dataMaid::makeDataReport(datos, output = "pdf", file = "mi_fabuloso_reporte.pdf")

+ Vamos a hacer un reporte para un dataset un poco más interesante

```{r}
datos2 <- nycflights13::flights
dataMaid::makeDataReport(datos2)
```
+ Tiene algunas otras funciones que ya hemos visto antes

```{r}
datos |> dataMaid::check()
```

+ También le puedo decir que me regrese esto para una columna en particular

```{r}
dataMaid::check(datos$bill_length_mm)
```
+ Lo feo es que utiliza el operador de `$` dentro del argumento de la función pero lo podemos arreglar con el operador `%$%` de la librería magrittr

```{r}
datos %$% dataMaid::check(bill_length_mm)
```
+ También se pueden hacer algunas visualizaciones rápidas

```{r}
datos |> dataMaid::visualize()
```
+ Y se puede hacer sólo para una columna

```{r}
dataMaid::visualize(datos$bill_length_mm)
```

+ O bien con el operador de pipa

```{r}
datos %$% dataMaid::visualize(bill_length_mm)
```

+ También tiene una funcionalidad de resumen

```{r}
dataMaid::summarize(datos$bill_length_mm)
```

```{r}
datos %$% dataMaid::summarize(bill_length_mm)
```
+ Ya que estamos en esto de la generación de reportes, también podemos generar uno con la función diagnose_web_report

```{r}
#datos |> dlookr::diagnose_web_report(subtitle = "Pingüinillos",
#                                     output_file = "mi_reporte.html", theme = "blue")
```

```{r}
#datos |> dlookr::diagnose_paged_report()
```

# Uso de la librería {dlookr} (segunda parta)

+ Es una librería que tiene muchas funcionalidades para EDAs

+ Una función muy útil cuando vamos a hacer modelos supervisados

$$y = g(x_1, x_2, \ldots , x_p)$$
+ $y$ es la variable respuesta o la variable supervisora

+ $x_1,x_2,\ldots,x_p$ son variables explicativas

```{r}
datos_as_clasif <- dlookr::target_by(datos, target = species)
```

+ Aquí le estoy diciendo que mi variable respuesta "y" es la de species

```{r}
datos_as_clasif |> head()
```

+ Luce exactamente como el dataset original, excepto que tiene codificado que se está agrupando los datos mediante la variable `species`

```{r}
datos_as_clasif |> str()
```
+ Ya le dijimos quien es la variable "y" ahora le tenfo que decir quién es la variable "x", voy a utilizar la función relate

```{r}
dlookr::relate(datos_as_clasif, predictor = flipper_length_mm)
```

+ Es decir, le estoy diciendo que me interesa estudiar la variable `species` en función de la variable longitud del ala


```{r}
dlookr::relate(datos_as_clasif, predictor = flipper_length_mm) |> plot()
```

+ En el caso anterior, la variable predictora o explicativa era numérica, pero tmb puede ser categórica

+ La "y" sigue siendo la especie pero ahora la "x" es la isla

```{r}
dlookr::relate(datos_as_clasif, predictor = island)
```
+ Veamos una representación gráfica

```{r}
dlookr::relate(datos_as_clasif, predictor = island) |> plot()
```

+ En todo lo anterior, mi "y" era una variable categórica.

+ También puedo decirle que ahora quiero una "y". numérica. En este caso quiero la longitud del ala

```{r}
datos_as_regres <- dlookr::target_by(datos, target = flipper_length_mm)
```

```{r}
datos_as_regres |> head()
```

```{r}
datos_as_regres |> str()
```

+ Lo quiero hacer es relacionar "y" = longitud del ala con "x" = masa corporal

```{r}
dlookr::relate(datos_as_regres, predictor = body_mass_g)
```
+ Basicamente lo que me hizo es un modelo de regresión lineal simple

$$longitudAla = \beta_0 + \beta_1\cdot MasaCorporal$$
+ También hay una manera de hacer una representación gráfica de esta posible relación

```{r}
dlookr::relate(datos_as_regres, predictor = body_mass_g) |> plot()
```

+ Ahora lo que quiero es que mi "x" sea la isla ("y" = longitud del ala)

```{r}
dlookr::relate(datos_as_regres, predictor = island)
```
+ Lo que me devuelve es una tabla ANOVA

+ Podemos ver una representación gráfica

```{r}
dlookr::relate(datos_as_regres, predictor = island) |> plot()
```

# Imputación de NAs y no-outliers con la librería {dlookr}

+ Con librería dlookr me parece mucho más natural, la manera de inputar/rellenar datos faltantes

+ Veamos...

```{r}
datos <- airquality
head(datos)
```

+ Este dataset ya la habíamos revisado anteriormente, y nuestro objetivo era imputar/rellenar los NAs de la columna Ozone

+ Ocuparemos la función imputate_na

```{r}
# xvar es la variable que quiero rellenar
# yvar es la variable que usaré para rellenar a la xvar
# method es el algoritmo que usará para rellenar, en este caso un árbol de decisión
dlookr::imputate_na(datos, xvar = Ozone, yvar = Temp, method = "rpart")
```

+ Los métodos de inputación que tiene son

predictor is numerical variable.

"mean" : arithmetic mean.

"median" : median.

"mode" : mode.

"knn" : K-nearest neighbors.

"rpart" : Recursive Partitioning and Regression Trees.

"mice" : Multivariate Imputation by Chained Equations.

predictor is categorical variable.

"mode" : mode.

"rpart" : Recursive Partitioning and Regression Trees.

"mice" : Multivariate Imputation by Chained Equations.

+ Vamos a asignar esta inputación a un objeto para analizarlo

```{r}
variable_inputada <- dlookr::imputate_na(datos, xvar = Ozone, yvar = Temp,
                                         method = "rpart")
```

```{r}
variable_inputada |> str()
```
+ Veamos un resumen de la inputación

```{r}
variable_inputada |> summary()
```

+ Veamos que tan bien hizo la inputación

```{r}
variable_inputada |> plot()
```

+ Vamos a intentar otro método

```{r}
variable_inputada <- dlookr::imputate_na(datos, xvar = Ozone, yvar = Temp,
                                         method = "median")
variable_inputada |> plot()
```

+ Una más

```{r}
variable_inputada <- dlookr::imputate_na(datos, xvar = Ozone, yvar = Temp,
                                         method = "mice")
variable_inputada |> plot()
```

+ Como no nos decidimos... Tomaré los dos

```{r}
datos_extendida <- datos |> dplyr::mutate(ozono_arbol = dlookr::imputate_na(datos,
                                                                            xvar = Ozone,
                                                                            yvar = Temp,
                                                                            method = "rpart"),
                       ozono_mice = dlookr::imputate_na(datos, xvar = Ozone, yvar = Temp,
                                                         method = "mice"))
```

+ Podemos ocupar más de una variable para inputar/rellenar la variable ozono, en este caso ocuparé la temperatura y el viento

```{r}
variable_inputada <- dlookr::imputate_na(datos, xvar = Ozone, yvar = c(Temp, Wind),
                                         method = "rpart")
```

```{r}
variable_inputada |> str()
```

```{r}
variable_inputada |> summary()
```
+ Veamos la representación gráfica

```{r}
variable_inputada |> plot()
```

+ Hice algunas más, sólo por curiosidad

```{r}
variable_inputada <- dlookr::imputate_na(datos, xvar = Ozone, yvar = Temp,
                                         method = "mice", print_flag = FALSE)
```

```{r}
variable_inputada |> str()
```

```{r}
variable_inputada |> summary()
```

```{r}
variable_inputada |> plot()
```

+ Un ejemplo más en nuestro dataset de los pingüinitos

+ En este caso voy a inputar una variable categórica

```{r}
datos <- palmerpenguins::penguins
head(datos)
```

+ Voy a rellenar la variable sexo apoyándome de la variable masa corporal

```{r}
variable_inputada <- dlookr::imputate_na(datos, xvar = sex, yvar = body_mass_g,
                                         method = "mice", print_flag = FALSE)
```

```{r}
variable_inputada |> str()
```

```{r}
variable_inputada |> summary()
```
+ Veamos una representación gráfica de la inputación

```{r}
variable_inputada |> plot()
```

+ También podemos identificar los outliers y sustituirlos por algún valor... 

+ Lo más común es sustituirlos por cuantiles al 5% y al 95%

```{r}
datos <- ggplot2movies::movies
head(datos)
```

```{r}
summary(datos$length)
```
+ La función que vamos a ocupar es `imputate_outlier`

```{r}
variable_sin_outliers <- dlookr::imputate_outlier(datos, xvar = length,
                                                  method = "capping")
```

Hay otros métodos

method : method of missing value imputation.

predictor is numerical variable

"mean" : arithmetic mean

"median" : median

"mode" : mode

"capping" : Impute the upper outliers with 95 percentile, and Impute the lower outliers with 5 percentile.

```{r}
variable_sin_outliers |> str()
```

```{r}
variable_sin_outliers |> summary()
```

+ Veamos una representación gráfica

```{r}
variable_sin_outliers |> plot()
```

```{r}
datos_cortados <- datos |> dplyr::filter(length <= 500)
```

```{r}
variable_sin_outliers <- dlookr::imputate_outlier(datos_cortados, xvar = length,
                                                  method = "capping")
```

```{r}
variable_sin_outliers |> plot()
```

+ Veamos otro método

```{r}
variable_sin_outliers <- dlookr::imputate_outlier(datos, xvar = length,
                                                  method = "median")
variable_sin_outliers |> plot()
```

```{r}
variable_sin_outliers <- dlookr::imputate_outlier(datos_cortados, xvar = length,
                                                  method = "median")
variable_sin_outliers |> plot()
```