---
title: "Resumen - Sesi칩n 01"
output: html_document
---

# Resumen de funciones y librer칤as utilizadas en la Sesi칩n 01

Este documento resume los elementos m치s importantes utilizados durante la primera sesi칩n del diplomado, incluyendo librer칤as, funciones clave y su prop칩sito dentro del an치lisis exploratorio de datos.

---

## 游닍 Librer칤as utilizadas

```{r}
library(ggplot2)       # Para crear visualizaciones complejas y elegantes con gram치tica de gr치ficos.
library(ggExtra)       # Permite a침adir gr치ficos marginales (como histogramas o boxplots) a gr치ficos de dispersi칩n hechos con ggplot2.
library(corrplot)      # Se usa para visualizar gr치ficamente matrices de correlaci칩n.
library(dplyr)         # Ofrece una gram치tica intuitiva para manipular y transformar data frames (filtrar, agrupar, resumir, etc.).
library(magrittr)      # Introduce operadores como %>% (pipe) y %$% para mejorar la legibilidad del c칩digo.
library(palmerpenguins)# Proporciona un dataset amigable y moderno sobre especies de ping칲inos como alternativa al cl치sico 'iris'.
library(visdat)        # Sirve para visualizar tipos de variables y datos faltantes dentro de un dataset.
library(skimr)         # Produce res칰menes estad칤sticos detallados y bien organizados.
library(janitor)       # Proporciona funciones para limpiar nombres de columnas, tablas y datos.
library(moments)       # Permite calcular medidas estad칤sticas como la asimetr칤a (skewness) y curtosis (kurtosis).
library(hexbin)        # Permite crear gr치ficos de dispersi칩n con celdas hexagonales para representar densidad.
```

---

## 游늵 Dataset utilizado

Durante esta sesi칩n se utiliz칩 el dataset `msleep`, incluido en el paquete `ggplot2`. Contiene informaci칩n sobre patrones de sue침o y caracter칤sticas de varios mam칤feros. Se asign칩 a un objeto llamado `datos`.

```{r}
datos <- ggplot2::msleep
```

---

## 游댌 Exploraci칩n de datos

### Funciones de inspecci칩n inicial

- `head(datos)`: Muestra las primeras filas del dataset para obtener una vista preliminar.
- `skim(datos)`: Genera un resumen detallado con estad칤sticas como media, mediana, valores 칰nicos, cantidad de NAs, etc.
- `vis_dat(datos)`: Crea una visualizaci칩n de los tipos de datos y muestra valores faltantes.

---

## 游늳 Estad칤sticas descriptivas

### Medidas de tendencia central

- `mean(x)`: Calcula la **media aritm칠tica** de la variable `x`.
- `median(x)`: Devuelve la **mediana**, 칰til para distribuciones asim칠tricas.

```{r}
mean(datos$sleep_total)
datos %$% mean(sleep_total)
median(datos$sleep_total)
```

### Medidas de dispersi칩n

- `var(x)`: Calcula la **varianza**.
- `sd(x)`: Devuelve la **desviaci칩n est치ndar**, que mide la dispersi칩n con respecto a la media.
- `IQR(x)`: Calcula el **rango intercuartil** (Q3 - Q1), 칰til para detectar valores at칤picos.
- `range(x)`: Entrega el valor m칤nimo y m치ximo.

```{r}
sd(datos$sleep_total)
IQR(datos$sleep_total)
range(datos$sleep_total)
```

### Medidas de forma

- `skewness(x)`: Eval칰a la **asimetr칤a** de la distribuci칩n.
- `kurtosis(x)`: Mide la **curtosis** o concentraci칩n de los datos en torno a la media.

---

## 游늴 Visualizaci칩n de datos

### Visualizaci칩n univariada

- `ggplot(datos, aes(x = variable)) + geom_histogram()`: Histograma para ver la distribuci칩n de una variable num칠rica.
- `geom_boxplot()`: Boxplot para identificar valores extremos y ver la dispersi칩n de los datos.

### Visualizaci칩n bivariada

- `geom_point()`: Gr치fico de dispersi칩n entre dos variables num칠ricas.
- `geom_hex()`: Alternativa a `geom_point()` para grandes vol칰menes de datos; agrupa puntos en celdas hexagonales.
- `ggMarginal()`: Agrega gr치ficos marginales (como histogramas o densidades) a un scatterplot principal.
- `corrplot(cor(...))`: Visualiza gr치ficamente la matriz de correlaci칩n entre variables num칠ricas.

---

Este resumen integra las herramientas fundamentales vistas en la sesi칩n 01 para el an치lisis exploratorio de datos (EDA), desde la inspecci칩n inicial hasta visualizaciones y medidas estad칤sticas m치s avanzadas.
