---
title: "Resumen - Sesi贸n 02"
output: html_document
---

# Resumen de funciones y conceptos: Sesi贸n 02

Este documento resume los conceptos clave y funciones utilizadas durante la segunda sesi贸n, enfocada en **t茅cnicas de muestreo**.

---

##  Librer铆as utilizadas

```{r}
library(dplyr)  # Manipulaci贸n de datos y creaci贸n de data frames ordenados
```

---

##  Conceptos de Muestreo

### 驴Qu茅 es una muestra?

- Una muestra es un subconjunto de una poblaci贸n.
- En an谩lisis de datos, incluso un `data.frame` puede verse como una muestra de una poblaci贸n m谩s grande.
- Las t茅cnicas de muestreo permiten simular o entender c贸mo se podr铆an comportar diferentes subconjuntos de datos.

---

##  T茅cnicas de Muestreo vistas

### 1. Muestreo Aleatorio Simple

- Cada elemento de la poblaci贸n tiene la **misma probabilidad** de ser seleccionado.
- Se usa la funci贸n `sample()`:

```{r}
IDs <- 18:75
muestra_aleatoria <- sample(x = IDs, size = 10)
```

- Cada ejecuci贸n devuelve un conjunto distinto.

---

### 2. Muestreo con Reemplazo

- Un elemento seleccionado puede volver a ser elegido.
- Se a帽ade el argumento `replace = TRUE` en `sample()`:

```{r}
tipo_escritura <- c("zurdo", "diestro", "ambos")
sample(x = tipo_escritura, size = 10, replace = TRUE)
```

---

### 3. Muestreo Ponderado

- A cada elemento se le asigna una **probabilidad diferente** de ser seleccionado.
- Se utiliza el argumento `prob = ...`:

```{r}
ponderaciones <- c(0.2, 0.7, 0.1)
sample(tipo_escritura, size = 8, prob = ponderaciones, replace = TRUE)
```

- Tambi茅n se puede aplicar para grandes muestras y verificar proporciones emp铆ricas:

```{r}
muestra_ponderada <- sample(tipo_escritura, size = 10000, prob = ponderaciones, replace = TRUE)
table(muestra_ponderada)
```

---

### 4. Muestreo con Data Frames

- Se pueden usar combinaciones con `tibble()` y `mutate()` para asignar etiquetas o simulaciones dentro de un data frame:

```{r}
tibble(IDs = 18:75) |>
  group_by(IDs) |>
  mutate(escritura = sample(tipo_escritura, size = 1, prob = ponderaciones)) |>
  ungroup()
```

---

### 5. Muestreo Estratificado

- La poblaci贸n est谩 dividida en grupos o "estratos".
- Se toma una muestra de cada estrato usando la funci贸n `by()`:

```{r}
datos <- data.frame(
  grupo = c("1o", "1o", "1o", "1o", "2o", "2o", "2o", "3o", "3o"),
  estudiante = c("Ariel", "Enrique", "Elena", "Fenando", "Julian",
                 "Eugenia", "Rocio", "David", "Felipe"),
  calificacion = c(85, 90, 78, 88, 92, 95, 75, 68, 100)
)

by(data = datos, INDICES = datos$grupo, FUN = function(df) mean(df$calificacion))
```

- `by()` aplica una funci贸n a subconjuntos definidos por un factor, 煤til para calcular estad铆sticas por grupo.

---

Este resumen abarca las principales formas de muestreo presentadas en la sesi贸n 2, utilizando `sample()`, `replace`, `prob`, `by()` y operadores de `dplyr` para enriquecer la simulaci贸n y an谩lisis de subconjuntos poblacionales.
