---
title: "Sesión 0X"
author: "Eduardo Martínez"
date: "2025-02-XX"
output: html_document
---

# Introducción a funciones definidas por lxs usuarixs

```
nombre_de_la_funcion <- function(variables, parametros){
  cuerpo_de_la_funcion
}
```

```{r}
funcion_perim_circulo <- function(r){
  2*pi*r
}
```

```{r}
funcion_perim_circulo(r=2)
```

```{r}
funcion_perim_circulo(2)
```

```{r}
numerillo <- 2
funcion_perim_circulo(numerillo)
```

```{r}
varios_radios <- c(2,4,7,8)
funcion_perim_circulo(varios_radios)
```

```{r}
perimetros <- funcion_perim_circulo(varios_radios)
perimetros
```


```{r}
funcion_perim_circulo_chafa <- function(r){
  pi_chafa <- 3.1416
  2*pi_chafa*r
}
```

```{r}
varios_radios <- c(2,4,7,8)
funcion_perim_circulo_chafa(varios_radios)
```
¿Cuánto vale pi_chafa?

```{r}
pi_chafa
```

```{r}
funcion_perim_circulo_chafa2 <- function(r){
  pi_chafa <<- 3.1416
  2*pi_chafa*r
}
```

```{r}
varios_radios <- c(2,4,7,8)
funcion_perim_circulo_chafa2(varios_radios)
```
```{r}
pi_chafa
```

```{r}
funcion_hola_mundo <- function(){
    'Hola mundo!!!'
}
```

```{r}
funcion_hola_mundo()
```

```{r}
funcion_muy_sencilla <- function(x) x^2*4+x/3
```

```{r}
funcion_muy_sencilla(2)
```
```{r}
funcion_muy_sencilla <- function(x){
  4*(x^2) + x/3
}
```

```{r}
funcion_muy_sencilla(2)
```
## La famosa lazy evaluation de R

En R, las funciones se ejecutan de forma lazy. Esto significa que si algunos argumento faltan, la función se sigue ejecutando siempre y cuando la ejecución no necesite esos parámetros

```{r}
mi_funcion_lazy <- function(nombre, pais = "México"){
  paste("Mi nombre es", nombre, "y soy de", pais)
}
```

```{r}
mi_funcion_lazy("Eduardo")
```

```{r}
mi_funcion_lazy("Eduardo", "España")
```

```{r}
mi_funcion_lazy(nombre = "Eduardo", pais = "España")
```

```{r}
fn_conteo_NAs_dos_vectores <- function(x,y){
  n_x <- is.na(x) |> sum()
  n_y <- is.na(y) |> sum()
  n_x + n_y
}
```

```{r}
primer_vector <- c(1:3, NA, NA, 7, 9, 6)
segundo_vector <- c(NA, NA, 4:8, NA, NA, NA)
fn_conteo_NAs_dos_vectores(primer_vector, segundo_vector)
```

```{r}
fn_conteo_NAs_dos_vectores2 <- function(x,y){
  n_x <- is.na(x) |> sum()
  n_y <- is.na(y) |> sum()
  c(n_x,n_y)
}
```

```{r}
primer_vector <- c(1:3, NA, NA, 7, 9, 6)
segundo_vector <- c(NA, NA, 4:8, NA, NA, NA)
fn_conteo_NAs_dos_vectores2(primer_vector, segundo_vector)
```

```{r}
fn_rectangulo <- function(b,h){
  area <- b*h
  perim <- 2*(b+h)
  resultado <- list("Area" = area, "Perimetro" = perim)
  return(resultado)
}
```

```{r}
fn_rectangulo(b = 5, h = 2)
```

```{r}
funcion_area_circulo <- function(r){
  pi*(r^2)
}
```

```{r}
funcion_volumen_cilindro <- function(r,h){
  area_base <- funcion_area_circulo(r)
  volumen <- area_base*h
  return(volumen)
}
```

```{r}
funcion_volumen_cilindro(4,5)
```

```{r}
funcion_volumen_cilindro(r = 4, h = 5)
```


```{r}
funcion_volumen_anillo <- function(radio_mayor, radio_menor, h){
  vol_mayor <- funcion_volumen_cilindro(r = radio_mayor, h)
  vol_menor <- funcion_volumen_cilindro(r = radio_menor, h)
  vol_total <- vol_mayor - vol_menor
  return(vol_total)
}
```

```{r}
funcion_volumen_anillo(10,5,20)
```

```{r}
funcion_volumen_anillo(radio_mayor = 10, radio_menor = 5,h = 20)
```

```{r}
funcion_paridad <- function(x){
  if(x %% 2 == 0)
    return("par")
  else
    return("impar")
}
```

```{r}
funcion_paridad(5)
```

```{r}
funcion_paridad(1:5)
```

```{r}
funcion_paridad <- function(x){
  condicion_par <- x %% 2 == 0
  resultado <- dplyr::case_when(
    condicion_par ~ "par",
    .default = "impar")
  return(resultado)
}
```

```{r}
funcion_paridad(1:5)
```

+ En general, hay que pensar que las funciones se utilizarán varias veces y a veces las utilizarán otras personas diferentes a la que escribieron la función...

+ Recuérdese que el promedio ponderado de un conjunto de números $x_1,x_2,\ldots,x_n$ con ponderaciones $w_1,w_2,\ldots,w_n$ es

$$\frac{w_1x_1 + w_2x_2+\ldots + w_nx_n}{w_1+w_2+ \ldots +w_n}$$
+ Escribamos una función para esto

```{r}
promedio_ponderado <- function(x, w){
  sum(x * w) / sum(w)
  }
```

```{r}
promedio_ponderado(c(2,3,4), c(7,8,9))
```
```{r}
promedio_ponderado(x = c(2,3,4), w = c(7,8,9))
```


```{r}
promedio_ponderado(x = c(2,4,6,7,8,9), w = c(1,2,3))
```

```{r}
c(2,4,6,7,8,9) * c(1,2,3)
```

```{r}
promedio_ponderado(x = c(2,4,6,7,8,9), w = c(1,2,3,4))
```
```{r}
promedio_ponderado <- function(x, w) {
  if (length(x) != length(w)) {
    stop("`x` y `w` deben tener la misma longitud", call. = FALSE)
  }
  sum(w * x) / sum(w)
}
```

```{r}
promedio_ponderado(x = c(2,4,6,7,8,9), w = c(1,2,3,4))
```

```{r}
promedio_ponderado(c(2,NA,4), c(7,8,9))
```

```{r}
promedio_ponderado <- function(x, w, quita_na = FALSE) {
  if (length(x) != length(w)) {
    stop("`x` y `w` deben tener la misma longitud", call. = FALSE)
  }
  if (quita_na) {
    faltantes <- is.na(x) | is.na(w)
    x <- x[!faltantes]
    w <- w[!faltantes]
  }
  sum(w * x) / sum(w)
}
```

```{r}
promedio_ponderado(x = c(2,NA,4), w = c(7,8,9), quita_na = TRUE)
```

```{r}
promedio_ponderado(x = c(2,NA,4), w = c(7,8,9), quita_na = "YES")
```

```{r}
promedio_ponderado <- function(x, w, quita_na = FALSE) {
  if(length(x) != length(w)){
    stop("`x` y `w` deben tener la misma longitud", call. = FALSE)
  }
  if(!is.logical(quita_na)){
    stop("`quita_na` debe ser TRUE o FALSE sin comillas")
  }
  if(quita_na){
    faltantes <- is.na(x) | is.na(w)
    x <- x[!faltantes]
    w <- w[!faltantes]
  }
  sum(w * x) / sum(w)
}
```

```{r}
promedio_ponderado(x = c(2,NA,4), w = c(7,8,9), quita_na = "YES")
```

```{r}
promedio_ponderado(x = c(2,NA,4), w = c(7,8,9), quita_na = "TRUE")
```

```{r}
promedio_ponderado(x = c(2,NA,4), w = c(7,8,9), quita_na = TRUE)
```

```{r}
obten_moda <- function(x){
   return(names(which.max(table(x))))
}
```

```{r}
obten_moda(c("hola", "hola", "adios"))
```

```{r}
obten_moda <- function(x){
  moda = x |> table() |> which.max() |> names()
  return(moda)
}
```

```{r}
library(palmerpenguins)
library(dplyr)
```


```{r}
datos <- palmerpenguins::penguins
head(datos)
```



