---
title: "Sesion 06 - Segunda parte"
author: "Eduardo Martínez"
date: "2025-03-13"
output: html_document
---

```{r}
#install.packages("jsonlite")
```

# Introducción a datos en formato JSON

JSON (JavaScript Object Notation) es un formato de datos ligero que generalmente se utiliza para almacenar e intercambiar información entre sistemas.

Es "fácil" de leer y escribir para los humanos y sencillo de analizar y generar para las computadoras.

JSON se usa frecuentemente en aplicaciones web para transmitir datos entre un servidor y un cliente.

## Características principales de JSON

Usa parejas clave-valor (llave-valor): Los datos se almacenan en pares de clave y valor (similar a los diccionarios en Python).

Ligero y legible: Es "fácil" de entender y adecuado para la transmisión de datos.

Independiente del lenguaje de programación: Aunque se basa en la sintaxis de JavaScript, JSON se puede utilizar con muchos lenguajes de programación (como R, Python, Java, C#, etc.).

Soporta estructuras anidadas: JSON puede representar datos complejos con arreglos y objetos.

Puede llevarte al infierno: Las ventajas de flexibilidad, eventualmente se convierten en su mayor desventaja, al tener datos almacenados sin ninguna estructura

Llevan a entender los elementos básicos de MongoDB (o DocumentDB) que es un framework de bases de datos NoSQL que almacena datos en documentos similares a JSON (en formato BSON).

Así se puede ver un registro ("renglón") en formato JSON

```
{
  "nombre": "Juan Pérez",
  "edad": 30,
  "es_estudiante": false,
  "cursos": ["Matemáticas", "Biología", "Historia"],
  "direccion": {
    "calle": "Calle Principal 123",
    "ciudad": "CDMX",
    "codigo_postal": "10001"
  }
}
```

Otro registro, que está relacionado con el anterior, puede ser

```
{
  "nombre": "Selena Gómez",
  "edad": 19,
  "es_estudiante": true,
  "cursos": ["Matemáticas", "Ciencias", "Literatura", "Inglés"],
  "direccion": {
    "ciudad": "NYC",
  }
}
```

+ La idea es trabajar con este formato en R


```{r}
library(dplyr)
library(ggplot2)
library(jsonlite)
```

La librería {jsonlite} tiene funciones que actúan como parsers (o generadores) de JSON, optimizadas.

Su principal ventaja es que implementa un mapeo bidireccional entre los datos JSON y los tipos de datos más importantes en R.

Es decir, se podrá convertir entre objetos de R y JSON sin pérdida de tipo o información, y sin necesidad de TANTA manipulación manual de datos.

Esto es ideal para interactuar con APIs web o para construir pipelines donde las estructuras de datos fluyen hacia y desde R utilizando JSON.

Su principal ventaja es que implementa un mapeo bidireccional entrre los datos Json y los tipos de datos mas importantes en R, dataframe, vectores y matrices

Es el precio que debemos de pagar por tan poca estructura (i.e. mucha flexibilidad) en los datos

Es ideal para interactuar con APIs 

```{r}
json <-
'[
  {"Nombre" : "Mario", "Edad" : 32, "Ocupacion" : "Plumber"}, 
  {"Nombre" : "Peach", "Edad" : 21, "Ocupacion" : "Princess"},
  {},
  {"Nombre" : "Bowser", "Ocupacion" : "Koopa"}
]'
```

```{r}
df <- json |> jsonlite::fromJSON()

df
```

Observemos que mapea los renglones como renglones, i.e. como estamos acostumbrados en formato tabla

Por supuesto podemos pasar de DF a JSON

```{r}
df |> jsonlite::toJSON(pretty=TRUE) #Poninedo este parametro
```

Nuestra matriz

```{r}
json <- '[
  [1, 2, 3, 4],
  [5, 6, 7, 8],
  [9, 10, 11, 12]
]'
```


  De nuevo con nuestra funcion JSON

```{r}
formato_matriz <- fromJSON(json)
formato_matriz
```
El tipo de objeto que es formato matriz


```{r}
formato_matriz |> class()
```

Si quieresmo regresar de R a Json 


```{r}
formato_matriz |> jsonlite::toJSON(pretty=TRUE)
```

### Para resumir de alguna manera:

Arreglo de primitivos

```{r}
'["Amsterdam", "Rotterdam", "Utrecht", "Den Haag"]' |> fromJSON(simplifyVector = TRUE)
```

fromJSON lo lleva a un vector atómico de R con el argumento `simplifyVector = TRUE`

Arreglo de objetos i.e. aqui si hay llaves-valor

```{r}
'[{"name":"Erik", "age":43}, {"name":"Anna", "age":32}]'
```

fromJSON lo lleva a un Dataframe de R con el argumento `simplifyDataFrame = TRUE`
 
fromJSON lo lleva hacia una matriz, i.e. no hay llaves, solo arreglos

```{r}
'[ [1, 2, 3], [4, 5, 6]]' |> fromJSON(simplifyMatrix = TRUE)
```

Como me falta una entrada en el tercer renglo no alcanza a ponerlo en tipo matriz, solo en tipo lista

```{r}
'[ [1, 2, 3], [4, 5, 6], [5, 6]]' |> fromJSON(simplifyMatrix = TRUE)
```

Con que un elemento tenga un tipo string, va a convertir nuestra matriz a tipo string en las entradas

```{r}
'[ [1, 2, 3], [4, "5", 6]]' |> fromJSON(simplifyMatrix = TRUE)
```

#### Otro ejemplo muy comun que viene en un formato diferente, basicamente en un formato arreglo

fromJSON lo lleva a una matriz de R con el argumento `simplifyMatrix = TRUE`


Este es un formato diferente que no suguire 6 columas diferentes, ID, Name, Salary, StartDate, Dep, Hand
```{r}
json <-
'{ 
   "ID":["1","2","3","4","5"],
   "Name":["Alejandra","Esteban","Susana","Julian","Karina"],
   "Salary":["722.5","815.2","1611","2829","843.25"],
   "StartDate":["6/17/2014","1/1/2012","11/15/2014","9/23/2013","5/21/2013"],
   "Dept":["IT","IT","HR","Operations","Finance"],
   "Hand":["left","right","right","left", "both"]
}'
```

```{r}
json |> jsonlite::fromJSON()
```
Me regreso una lista, ahora me hace falta convertirlo en un dataframe

```{r}
json |> jsonlite::fromJSON() |> as.data.frame()
```


## Pasemos a un ejemplo mas complicado 

la funcion JSON, tambien admite una URL, para obtener los datos de algun sitio web, en formato tipo JSON

```{r}
url <- "https://data.ny.gov/api/views/9a8c-vfzj/rows.json?accessType=DOWNLOAD"
datos_descargados <- fromJSON(url)
```


Esta data esta un poco fea ya que son Jsons, dentro de JSON y debemos chambear, para para transformarlos en una tabla o df


```{r}
head(datos_descargados)
```


Viendo el panel de datos en R, estudidio, vemos que es una lista grande de (16.9 mb) y dos elementos

Estos datos vienen en la paguina

https://data.ny.gov/Economic-Development/Retail-Food-Stores/9a8c-vfzj/about_data

```{r}
datos_descargados |> class()
```

Veamos de nuevo sus entradas

```{r}
datos_descargados |> head(n=2)
```

Ni siquiera me atrevo a intentar entender el primer elemento de la lista (que son metados), pues JSON con Jsons, dentro de JSONs

centrare mi antencion en el segundo elemento, este ya tiene todos los datos

```{r}
datos_descargados[2]
```


Este ya tiene elementos reales y no metadatos

```{r}
datos_descargados[['data']] |> str()
```

Es decir, una matriz de string de 24,221 renglones y 24 columnas


```{r}
subcjto <- datos_descargados[['data']]
```

```{r}
subcjto |> class()
```
```{r}
subcjto |> names()
```

Si es una matriz me interese ver su columna 14

```{r}
subcjto[,14] |> class()
```

Vamos a convertir esta matriz en un dataframe de R

```{r}
subcjto |> as.data.frame()
```




```{r}
df_negocios <- subcjto |> as.data.frame() |> dplyr::select(V1, V9:V14, V16, V19, V20)
```

Manera en la podemos ir viendo que tiene nuestra columnas, para ver si las podemos quitar o no 

```{r}
df_negocios |> dplyr::select(V20) |> unique()
```

```{r}
df_negocios |> dplyr::select(V9) |> unique()
```

```{r}
df_negocios |> dplyr::select(V19) |> unique()
```

Variable basura

```{r}
df_negocios |> dplyr::select(V11) |> unique()
```

```{r}
df_negocios |> dplyr::select(V12) |> unique()
```

Vamos a grupar y contar por los counties

```{r}
df_negocios |> dplyr::group_by(V9) |> summarise(conteo = n()) |> ungroup() |>
  dplyr::arrange(desc(conteo))
```

```{r}
df_negocios |> dplyr::group_by(V9, V19) |> summarise(conteo = n()) |> ungroup() |>
  dplyr::arrange(desc(conteo))
```

```{r}
df_negocios |> dplyr::select(V9, V19) |> dplyr::group_by(V9) |> summarise(conteo = n()) |> ungroup() |> dplyr::arrange(desc(conteo))
```


```{r}
datos <- read_json("datos_prueba.json")
```

```{r}
datos |> class()
```

```{r}
datos |> str()
```

```{r}
datos |> dim()
```

```{r}
datos |> head(n = 2)
```

```{r}
datos_df <- read_json("datos_prueba.json", simplifyVector = TRUE)
```

```{r}
datos_df |> class()
```

```{r}
datos_df |> str()
```

```{r}
datos_df |> head()
```

```{r}
datos_df |> dim()
```

```{r}
datos_df |> dplyr::select(where(is.list))
```

```{r}
datos_df$F_liv[1]
```

```{r}
datos_df |> head(n=1) |> jsonlite::toJSON(pretty=TRUE)
```

