---
title: "Sesión 4"
author: "Eduardo Martínez"
date: "2025-02-13"
output: 
  html_document:
    theme: journal
    toc: yes
    toc_float:
      collapsed: true
---

# Estructuras de control en R

+ Las estructuras de control en R permiten controlar el flujo de ejecución de una serie de expresiones en R.

+ Las estructuras de control permiten incorporar cierta "lógica" en tu código de R, en vez de ejecutar siempre el mismo código cada vez.

+ Estas estructuras te permiten responder a entradas o características de los datos y ejecutar diferentes expresiones de R en consecuencia.

+ Las estructuras de control más comúnmente utilizadas son:

+ if y else: Evalúa una condición y actua de acuerdo a dicha condición.

+ for: Ejecutar un ciclo/bucle un número fijo (establecido) de veces.

+ while: Ejecuta un ciclo/bucle mientras una condición sea verdadera.

+ repeat: Ejecutar un ciclo/bucle infinito (se debe interrumpirlo para detenerlo).

+ break: Interrumpe la ejecución de un ciclo/bucle.

+ next: Omite una iteración de un ciclo/bucle.

## Empecemos con el if y else

```{r}
# genero un número aleatorio entre el 0 y el 10
x <- runif(n = 1, min=0, max=10)  
x

if(x > 3) {
        y <- 10
} else {
        y <- 0
}

y
```

## Vamos con el for

+ El for permite iterar sobre vectores numéricos

```{r}
for(i in 1:10) {
  print(i)
  }
```
+ Veamos otro ejemplo:

```{r}
x <- c("a", "b", "c", "d")

for(i in 1:4) {
  print(x[i]) # Imprime la entrada i del vector x
  }
```
+ Por supuesto, podemos cambiar el orden natural de las iteraciones

```{r}
x <- c("a", "b", "c", "d")

for(i in 4:1) { #cambiamos el orden
  print(x[i]) # Imprime la entrada i del vector x
  }
```
```{r}
x <- c("a", "b", "c", "d")

for(i in c(3,2,1,4,2,2,2,2,2)) { #cambiamos el orden
  print(x[i]) # Imprime la entrada i del vector x
  }
```

+ Pero también permite iterar sobre vectores de caracteres

```{r}
palabras <- c("ciencia", "datos", "estadística", "probabilidad", "flujo")

for(palabra in palabras) {
  print(palabra)
  }
```
+ También podemos iterar sobre listas

Con la lista que trabajamos la sesión pasada:

```{r}
# Creo un vector de números
ID_estudiantes <- c(123, 456, 789, 369)

# Creo un vector de strings
nombres_estudiantes <- c("Julianna", "Felipe", "Verónica", "Federico")

# Creo simplemente un número
mi_numero_fav <- 7

lista_estudiantes <- list(ID_estudiantes, nombres_estudiantes, mi_numero_fav)
lista_estudiantes
```

```{r}
for(componente in lista_estudiantes){
  print(componente)
}
```
+ Una función que se suele utilizar mucho con el for, es la función `seq_along()`

+ Se utiliza cuadno no sabemos a priori la longitud del iterable

+ Me devuelve una secuencia numérica desde el 1 hasta la longitud del objeto `x`
```{r}
x <- c("a", "b", "c", "d")
seq_along(x)
```
```{r}
for(i in seq_along(x)) {
  print(x[i])
}
```

+ También se utilizan mucho los for junto con la función `seq_len()`

+ Me genera una secuencia numérica desde el 1 hasta el argumento

```{r}
seq_len(7)
```
```{r}
x <- matrix(data = 1:6, nrow = 2, ncol = 3)
x
```

+ Vamos a iterar sobre esta matriz


```{r}
for(i in seq_len(nrow(x))) { # desde 1 hasta el número de renglones de x
        for(j in seq_len(ncol(x))) { # desde 1 hasta el número de columnas de x
                print(x[i, j])
        }   
}
```
## Ciclo while

+ Se ejecuta la instrucción MIENTRAS la condición sea verdadera

```{r}
count <- 0

while(count < 10) { # MIENTRAS la variable count sea menor que 10 
  print(count) # imprímela
  count <- count + 2 # acrtualiza su valo
  }
```

```{r}
z <- 6

while(z >= 3 && z <= 10) { # MIENTRAS z valga al menos 3 PERO no más de 10
  coin <- rbinom(n = 1, size = 1, prob = 0.5) # simulo un volado justo
  print(paste("El valor del volado fue", coin, "!!!!!", pi))
  if(coin == 1) {
    z <- z + 1
    print(z)} else {
    z <- z - 1
    print(z)} 
  }
```
## La sentencia next

+ Sirve para saltarse unas iteraciones basándose en una condicional

```{r}
for(i in 1:10){
  if(i <= 4) {
    next}
  print(i)
}
```
# Sentencia break

+ Sirve para detener un ciclo/loop basándose en una condicional

```{r}
for(i in 1:100){ # Quiero iterar desde el 1 hasta el 100
  print(i)
  if(i > 13){ # Pero si i es más grande que 13, para el ciclo for
    break}     
}
```

# Algunas funciones para operaciones iterativas con la librería {purrr}

+ En general, ejecutar for's es costoso computacionalmente

+ La líbrería {purrr} tiene una serie de funciones para que sea más sencillo hacer iteraciones sin necesidad de usar el for

```{r}
library(purrr)
```

+ La primera función que veremos es la función map

+ Esta función, permite aplicar una función a un vector

```{r}
numeros <- c(6, 2, 3, 8, 9)
purrr::map(numeros, function(x) x^2) # aplico el cuadrado a cada uno de los números
```

+ Vemos que nos lo regresa en forma de lista

+ Veamos otro ejemplo

```{r}
mi_vector <- c("Julianna", "Felipe", "Verónica", "Federico")
purrr::map(mi_vector, toupper)
# La función toupper ya existe y sirve para convertir en mayúsculas
# a un string
```
+ Veamos qué tipo son lo que nos devuelve

```{r}
numeros <- c(6, 2, 3, 8, 9)
resultado <- purrr::map(numeros, function(x) x^2)
class(numeros)
class(resultado)
```
+ También recibe listas de dataframes

```{r}
# Esta es una lista de dataframes
# Esta es una lista de tablas
lista_de_dfs <- list(
  data.frame(a = c(1, 2, 3), b = c(4, 5, 6)),
  data.frame(a = c(7, 8, 9), b = c(10, 11, 12)),
  data.frame(a = c(13, 14, 15), b = c(16, 17, 18))
)
lista_de_dfs
```

```{r}
lista_de_dfs |> str()
```
+ Lo que quiero hacer es un resumen de cada dataframe sin correr un for

```{r}
purrr::map(lista_de_dfs, function(x) summary(x))
# La función summary es una función que ya existe
# y te devuelve un resumen de un dataframe
```

+ No abusemos de la función map, pues en R muchas de las funciones ya están vectorizadas

```{r}
x <- 3:8
x
```
```{r}
x^3
```
```{r}
sqrt(x)
```
```{r}
sin(x)
```

```{r}
x <- c("Hola", "Mundo", "FELIZ")
toupper(x)
```

+ Pero es muy útil cuando utilizamos funciones adhoc (i.e. diseñadas por nosotros mismos)

+ Ejemplo. Primero crearé una función adhoc

```{r}
mi_funcion <- function(x){
  y <- paste(x,"jajaja") # pega al argumento de la función con el strin "jajaja"
  return(y)
}
```

+ ¿Qué tipo de objeto es `mi_función`?

```{r}
mi_funcion |> class()
```

+ Ya definí la función, pero no la he aplicado a ningun objeto

```{r}
mi_funcion(7)
```
```{r}
mi_funcion(1:6)
```
```{r}
mi_funcion("Eduardo")
```
+ Supongmos que le quiero aplicar esta función adhoc a un vector

```{r}
x <- c(TRUE, TRUE, FALSE)
purrr::map(x, mi_funcion)
```

+ Una desventaja de la función map, es que regresa una lista y a veces queremos que nos regrese un tipo de objeto diferente

+ `map_dbl()`: Esta función es análoga a `map()`, pero en lugar de devolver una lista, produce un vector numérico. Lo hace aplicando una función específica a cada elemento de una lista y luego devolviendo un vector con la misma longitud que la lista de entrada, que contiene los resultados de dicha operación.

```{r}
x <- c(3,5,7,pi)
w <- purrr::map_dbl(x, function(y) y^5)
w
class(w)
```
+ {purrr} también tiene una función para aplicar función tras función i.e. una composición de funciones

+ Esta función es la función compose

```{r}
# defino una función compuesta
mi_funcion_compuesta <- purrr::compose(sqrt, function(x) x^5)
# primero calcula la potencia 5 y luego saca la raíz cuadrada
class(mi_funcion_compuesta)
```

Vamos a aplicar esta función compuesta a algo

```{r}
purrr::map_dbl(5, mi_funcion_compuesta)
```
Es lo mismo que esto

```{r}
sqrt(5^5)
```
+ Pero lo interesante es aplicarlo a un vector de varias entradas

```{r}
purrr::map_dbl(1:8, mi_funcion_compuesta)
```
+ Otro ejemplo:

```{r}
otra_funcion_compuesta <- purrr::compose(abs, sqrt)
# primero calculo la raíz cuadrada y luego el valor absoluto
```

```{r}
purrr::map_dbl(c(9, 25, 81, -100, -144), otra_funcion_compuesta)
```
+ El orden de las funciones es importante

```{r}
otra_funcion_compuesta <- purrr::compose(sqrt, abs)
# Ahora primero vamos a sacar el valor absoluto y luego la raíz cuadrada
```

```{r}
purrr::map_dbl(c(9, 25, 81, -100, -144), otra_funcion_compuesta)
```

```{r}
otra_funcion_compuesta <- purrr::compose(function(x){x^3},sqrt, abs)
# Primero saco el valor absoluto
# Luego la raíz cuadrada
# luego aplico el cubo
```

```{r}
purrr::map_dbl(c(9, 25, 81, -100, -144), otra_funcion_compuesta)
```
# Librerías para visualización

+ [R Base](https://rstudio-pubs-static.s3.amazonaws.com/7953_4e3efd5b9415444ca065b1167862c349.html)
+ [ggplot2](https://ggplot2.tidyverse.org/)
+ [plotly](https://plot.ly/r/)
+ [lattice](http://lattice.r-forge.r-project.org/Vignettes/src/lattice-intro/lattice-intro.pdf)
+ [rCharts](https://ramnathv.github.io/rCharts/)
+ [corrplot](https://cran.r-project.org/web/packages/corrplot/vignettes/corrplot-intro.html)
+ [rbokeh](http://hafen.github.io/rbokeh/index.html)
+ [leaflet](https://rstudio.github.io/leaflet/)
+ [highcharter](http://jkunst.com/highcharter/)
+ [ggiraph](https://davidgohel.github.io/ggiraph/index.html)
+ [gganimate](https://github.com/thomasp85/gganimate)
+ [gghighlight](https://cran.r-project.org/web/packages/gghighlight/vignettes/gghighlight.html)
+ [dygraphs](https://rstudio.github.io/dygraphs/index.html)
+ [trelliscopejs](https://github.com/hafen/trelliscopejs)
+ [esquisse](https://github.com/dreamRs/esquisse)

# La interacción siempre vende

+ [Shiny](https://shiny.rstudio.com/gallery/)
+ [Shiny](https://shiny.rstudio.com/gallery/see-more.html)
+ [Shiny dashboards](https://rstudio.github.io/shinydashboard/index.html)
+ [Flexdashboard](https://rmarkdown.rstudio.com/flexdashboard/examples.html)

# Empecemos {.tabset .tabset-pills}

## Las librerías iniciales

```{r message=FALSE, warning=FALSE}
library(ggplot2)
library(readr)
library(dplyr)
library(palmerpenguins)
```

```{r}
head(penguins)
```

```{r}
datos <- penguins
```

```{r}
summary(datos)
```


```{r}
datos %>% ggplot(aes(x = body_mass_g, y = flipper_length_mm))
```


```{r}
datos %>% ggplot(aes(x = body_mass_g, y = flipper_length_mm)) +
  geom_point()
```


```{r}
datos %>% ggplot(aes(x = body_mass_g, y = flipper_length_mm)) +
  geom_line()
```

```{r}
datos %>% ggplot(aes(x = body_mass_g, y = flipper_length_mm)) +
  geom_line() + geom_point()
```


```{r}
datos %>% ggplot(aes(x = body_mass_g, y = flipper_length_mm)) +
  geom_point(color = "pink", shape = "diamond", size = 2)
```


```{r}
datos %>% ggplot(aes(x = body_mass_g, y = flipper_length_mm)) +
  geom_point(color = "red", shape = "diamond", size = 2) +
  geom_line(color = "blue", linetype = "dotted", lwd = .3)
```


```{r}
datos %>% ggplot(aes(x = body_mass_g, y = flipper_length_mm)) +
  geom_point(color = "red", shape = "diamond", size = 2) +
  geom_line(color = "blue", linetype = "dotted", lwd = .3) +
  theme_bw()
```


```{r}
datos %>% ggplot(aes(x = body_mass_g, y = flipper_length_mm)) +
  geom_point(color = "red", shape = "diamond", size = 2) +
  geom_line(color = "blue", linetype = "dotted", lwd = .3) +
  labs(x = "Masa corporal (g)", y = "Longitud de la ala (mm)") +
  theme_dark()
```


```{r}
datos %>% ggplot(aes(x = body_mass_g, y = flipper_length_mm)) +
  geom_point(color = "red", shape = "diamond", size = 2) +
  geom_line(color = "blue", linetype = "dotted", lwd = .3) +
  labs(x = "Masa corporal (g)", y = "Longitud de la ala (mm)") +
  theme_light() +
  theme(axis.title = element_text(size = 15,
                                  color = "purple", face = "italic"))
```

```{r}
datos %>% ggplot(aes(x = body_mass_g, y = flipper_length_mm)) +
  geom_point(color = "red", shape = "diamond", size = 2) +
  geom_line(color = "blue", linetype = "dotted", lwd = .3) +
  labs(x = "Masa corporal (g)", y = "Longitud de la ala (mm)") +
  theme_light() +
  theme(axis.title.x = element_text(color = "sienna", size = 15, face = "italic"),
        axis.title.y = element_text(color = "orangered", size = 15))
```


```{r}
datos %>% ggplot(aes(x = body_mass_g, y = flipper_length_mm)) +
  geom_point(color = "red", shape = "diamond", size = 2) +
  geom_line(color = "blue", linetype = "dotted", lwd = .3) +
  labs(x = "Masa corporal (g)", y = "Longitud de la ala (mm)") +
  theme_light() +
  theme(axis.title.x = element_text(color = "sienna", size = 15, face = "italic"),
        axis.title.y = element_text(color = "orangered", size = 15),
        axis.text = element_text(color = "dodgerblue", size = 12),
        axis.text.x = element_text(face = "italic")
        )
```


```{r}
datos %>% ggplot(aes(x = body_mass_g, y = flipper_length_mm)) +
  geom_point(color = "red", shape = "diamond", size = 2) +
  geom_line(color = "blue", linetype = "dotted", lwd = .3) +
  labs(x = "Masa corporal (g)", y = "Longitud de la ala (mm)") +
  theme_light() +
  theme(axis.title.x = element_text(color = "sienna", size = 15, face = "italic"),
        axis.title.y = element_text(color = "orangered", size = 15),
        axis.text = element_text(color = "dodgerblue", size = 12),
        axis.text.x = element_text(angle = 50, vjust = 1, hjust = 1, size = 12)
        )
```

## Juntemos gráficas

```{r}
graf1 <- datos %>% ggplot(aes(x = body_mass_g, y = flipper_length_mm)) +
  geom_point(color = "red", shape = "diamond", size = 2) +
  geom_line(color = "blue", linetype = "dotted", lwd = .3) +
  labs(x = "Masa corporal (g)", y = "Longitud de la ala (mm)") +
  theme_light()

graf2 <- datos %>% ggplot(aes(x = body_mass_g, y = flipper_length_mm)) +
  geom_point(color = "purple", shape = "diamond", size = 2) +
  labs(x = "Masa corporal (g)", y = "Longitud de la ala (mm)") +
  theme_gray()
```

```{r}
library(patchwork)
```

```{r}
graf1 + graf2
```

```{r}
graf3 <- datos %>% ggplot(aes(x = body_mass_g, y = flipper_length_mm)) +
  geom_line(color = "orange") +
  labs(x = "Masa corporal (g)", y = "Longitud de la ala (mm)") +
  theme_minimal()

(graf1 | graf2 ) / graf3
```


```{r}
datos %>% ggplot(aes(x = body_mass_g, y = flipper_length_mm, color = species)) +
  geom_point() +
  labs(x = "Masa corporal (g)", y = "Longitud de la ala (mm)") +
  theme_minimal()
```
```{r}
datos %>% ggplot() +
  geom_point(aes(x = body_mass_g, y = flipper_length_mm, color = island)) +
  labs(x = "Masa corporal (g)", y = "Longitud de la ala (mm)") +
  theme_minimal()
```

```{r}
datos %>% ggplot() +
  geom_point(aes(x = body_mass_g, y = flipper_length_mm, color = island)) +
  labs(x = "Masa corporal (g)", y = "Longitud de la ala (mm)") +
  theme_minimal() +
  theme(legend.position = "none")
```
```{r}
datos %>% ggplot() +
  geom_point(aes(x = body_mass_g, y = flipper_length_mm, color = island)) +
  labs(x = "Masa corporal (g)", y = "Longitud de la ala (mm)") +
  theme_minimal() +
  theme(legend.position = "none")
```

```{r}
datos %>% ggplot() +
  geom_point(aes(x = body_mass_g, y = flipper_length_mm,
                 color = island, shape = species)) +
  labs(x = "Año", y = "Temperatura (°F)") +
  theme_minimal() +
  theme(legend.position = "none")
```

```{r}
datos %>% ggplot() +
  geom_point(aes(x = body_mass_g, y = flipper_length_mm, color = island)) +
  labs(x = "Masa corporal (g)", y = "Longitud de la ala (mm)") +
  theme_minimal() +
  theme(legend.title = element_blank())
```

```{r}
datos %>% ggplot() +
  geom_point(aes(x = body_mass_g, y = flipper_length_mm, color = island)) +
  labs(x = "Masa corporal (g)", y = "Longitud de la ala (mm)") +
  theme_minimal() +
  theme(legend.position = "top")
```


```{r}
datos %>% ggplot() +
  geom_point(aes(x = body_mass_g, y = flipper_length_mm, color = island)) +
  labs(x = "Masa corporal (g)", y = "Longitud de la ala (mm)") +
  theme_minimal() +
  theme(legend.position = c(.15, .15),
        legend.background = element_rect(fill = "transparent"))
```

```{r}
datos %>% ggplot() +
  geom_point(aes(x = body_mass_g, y = flipper_length_mm, color = island)) +
  labs(x = "Masa corporal (g)", y = "Longitud de la ala (mm)") +
  theme_minimal() +
  theme(legend.position = c(.15, .15),
        legend.background = element_rect(fill = "transparent"))
```


```{r}
datos %>% ggplot() +
  geom_point(aes(x = body_mass_g, y = flipper_length_mm, color = island)) +
  labs(x = "Masa corporal (g)", y = "Longitud de la ala (mm)") +
  theme_minimal() +
  theme(legend.title = element_text(family = "sans", color = "red",
                                    size = 14, face = "bold"))
```
```{r}
datos %>% ggplot() +
  geom_point(aes(x = body_mass_g, y = flipper_length_mm, color = sex)) +
  labs(x = "Masa corporal (g)", y = "Longitud de la ala (mm)") +
  theme_minimal()
```


```{r}
datos %>% ggplot() +
  geom_point(aes(x = body_mass_g, y = flipper_length_mm, color = sex)) +
  labs(x = "Masa corporal (g)", y = "Longitud de la ala (mm)") +
  scale_color_discrete(
    name = "Género:",
    labels = c("Hembra", "Macho")
  ) + theme_minimal()
```


```{r}
datos %>% ggplot(aes(x = body_mass_g, y = flipper_length_mm, color = species)) +
  geom_point() +
  geom_rug() +
  theme_minimal()
```

datos %>% ggplot() +
  geom_point() +
   +

```{r}
datos %>% ggplot(aes(x = body_mass_g, y = flipper_length_mm, color = species)) +
  geom_point() +
  labs(x = "Masa corporal (g)", y = "Longitud de la ala (mm)") +
  facet_wrap(~ island) +
  theme_minimal()
```


```{r}
datos %>% ggplot(aes(x = body_mass_g, y = flipper_length_mm, color = species)) +
  geom_point() +
  labs(x = "Masa corporal (g)", y = "Longitud de la ala (mm)") +
  facet_wrap(~ island, nrow = 2) +
  theme_minimal()
```


```{r}
datos %>% ggplot(aes(x = body_mass_g, y = flipper_length_mm, color = species)) +
  geom_point() +
  labs(x = "Masa corporal (g)", y = "Longitud de la ala (mm)") +
  facet_wrap(~ island, nrow = 2, scales = "free") +
  theme_minimal()
```


```{r}
datos %>% ggplot(aes(x = body_mass_g, y = flipper_length_mm, color = species)) +
  geom_point() +
  labs(x = "Masa corporal (g)", y = "Longitud de la ala (mm)") +
  facet_wrap(sex ~ island) +
  theme_minimal()
```


```{r}
datos %>% ggplot(aes(x = body_mass_g, y = flipper_length_mm, color = species)) +
  geom_point() +
  labs(x = "Masa corporal (g)", y = "Longitud de la ala (mm)") +
  facet_wrap(sex ~ island, scales = "free_x") +
  theme_minimal()
```
```{r}
datos |>
  dplyr::group_by(species) |>
  dplyr::summarize(body_mass_g = median(body_mass_g)) |>
  ggplot(aes(x = species, y = body_mass_g)) +
    geom_col(aes(fill = species), color = NA) +
    labs(x = "", y = "Masa corporal mediana") +
    coord_polar() +
  theme_light() +
    guides(fill = "none")
```

```{r}
datos |>
  dplyr::group_by(species) |>
  dplyr::summarize(body_mass_g = median(body_mass_g, na.rm = TRUE)) |>
  ggplot(aes(x = species, y = body_mass_g)) +
    geom_col(aes(fill = species), color = NA) +
    labs(x = "", y = "Masa corporal mediana") +
    coord_polar() +
  theme_light() +
    guides(fill = "none")
```
```{r}
set.seed(2025)

subconjunto <- datos |>
  dplyr::group_by(species) |>
  dplyr::sample_frac(0.05)

subconjunto %>% head(n=5)
```

subconjunto %>% ggplot(aes(x = date, y = temp, color = season)) +
  geom_point() +
  geom_label(aes(label = season), hjust = .5, vjust = -.5) +
  labs(x = "Año", y = "Temperatura (°F)") +
  xlim(as.Date(c('1997-01-01', '2000-12-31'))) +
  ylim(c(0, 90)) + theme_light() + theme(legend.position = "none")
  
```{r}
subconjunto %>% ggplot(aes(x = body_mass_g,
                           y = flipper_length_mm,
                           color = species)) +
  geom_point() +
  geom_label(aes(label = island), hjust = .5, vjust = -.5) +
  labs(x = "Masa corporal (g)", y = "Longitud de la ala (mm)") +
  theme_light()
```

```{r}
library(ggrepel)
```


```{r}
subconjunto %>% ggplot(aes(x = body_mass_g,
                           y = flipper_length_mm,
                           color = species)) +
  geom_point() +
  geom_label_repel(aes(label = island), fontface = "bold") +
  labs(x = "Masa corporal (g)", y = "Longitud de la ala (mm)") +
  labs(title = "Las etiquetas ayudan mucho", subtitle = "Pero no abusemos...") +
  theme_light()
```

```{r}
subconjunto %>% ggplot(aes(x = body_mass_g, y = flipper_length_mm)) +
  geom_point(data = datos, size = .5) +
  geom_point(aes(color = island), size = 1.5) +
  geom_label_repel(aes(label = species, fill = island),
                   color = "white", fontface = "bold",
                   segment.color = "grey30") +
  labs(x = "Masa corporal (g)", y = "Longitud de la ala (mm)") +
  labs(title = "Las etiquetas ayudan mucho", subtitle = "Pero no abusemos...") +
  theme_light()
```

```{r}
subconjunto %>% ggplot(aes(x = body_mass_g, y = flipper_length_mm)) +
  geom_point(data = datos, size = .5) +
  geom_point(aes(color = island), size = 1.5) +
  geom_label_repel(aes(label = species, fill = island),
                   color = "white", fontface = "bold",
                   segment.color = "grey30") +
  annotate(geom = "text", x = 5500, y = 180,
           fontface = "bold", label = "Un mensaje importante") +
  labs(x = "Masa corporal (g)", y = "Longitud de la ala (mm)") +
  labs(title = "Las etiquetas ayudan mucho", subtitle = "Pero no abusemos...") +
  theme_light()
```

```{r}
subconjunto %>% ggplot(aes(x = body_mass_g, y = flipper_length_mm)) +
  geom_point(data = datos, size = .5) +
  geom_point(aes(color = island), size = 1.5) +
  geom_label_repel(aes(label = species, fill = island),
                   color = "white", fontface = "bold",
                   segment.color = "grey30") +
  geom_text(aes(x = 5500, y = 180, label = "Mensaje importante"),
            stat = "unique", family = "sans",
            size = 7, color = "darkcyan") +
  labs(x = "Masa corporal (g)", y = "Longitud de la ala (mm)") +
  labs(title = "Las etiquetas ayudan mucho", subtitle = "Pero no abusemos...") +
  theme_light()
```
```{r}
library(ggtext)
```

```{r}
subconjunto %>% ggplot(aes(x = body_mass_g, y = flipper_length_mm)) +
  geom_point(data = datos, size = .5) +
  geom_point(aes(color = island), size = 1.5) +
  geom_label_repel(aes(label = species, fill = island),
                   color = "white", fontface = "bold",
                   segment.color = "grey30") +
  geom_richtext(aes(x = 4000, y = 200, label = "Mensaje aún más importante"),
                stat = "unique", angle = 30,
                color = "white", fill = "magenta",
                label.color = NA, hjust = 0, vjust = 0, family = "sans") +
  labs(x = "Masa corporal (g)", y = "Longitud de la ala (mm)") +
  labs(title = "Las etiquetas ayudan mucho", subtitle = "Pero no abusemos...") +
  theme_light()
```
```{r}
subconjunto %>% ggplot(aes(x = body_mass_g,
                           y = flipper_length_mm, color = island), size = 1.5) +
  geom_point(data = datos, size = .5) +
  geom_label_repel(aes(label = species, fill = island),
                   color = "white", fontface = "bold",
                   segment.color = "grey30") +
  scale_color_manual(values=c("yellow", "orange", "violet")) +
  labs(x = "Masa corporal (g)", y = "Longitud de la ala (mm)") +
  labs(title = "Los colores ayudan mucho", subtitle = "Pero no abusemos...") +
  theme_light()
```

```{r}
subconjunto %>% ggplot(aes(x = body_mass_g,
                           y = flipper_length_mm, color = island), size = 1.5) +
  geom_point(data = datos, size = .5) +
  geom_label_repel(aes(label = species, fill = island),
                   color = "white", fontface = "bold",
                   segment.color = "grey30") +
  scale_color_manual(values=c("yellow", "orange", "violet")) +
  scale_fill_manual(values=c("aquamarine", "royalblue", "chocolate")) +
  labs(x = "Masa corporal (g)", y = "Longitud de la ala (mm)") +
  labs(title = "Los colores ayudan mucho", subtitle = "Pero no abusemos...") +
  theme_light()
```

```{r}
library(RColorBrewer)
```

```{r}
subconjunto %>% ggplot(aes(x = body_mass_g,
                           y = flipper_length_mm, color = island), size = 1.5) +
  geom_point(data = datos, size = .5) +
  geom_label_repel(aes(label = species, fill = island),
                   color = "white", fontface = "bold",
                   segment.color = "grey30") +
  scale_color_brewer(palette = "Dark2") +
  labs(x = "Masa corporal (g)", y = "Longitud de la ala (mm)") +
  labs(title = "Los colores ayudan mucho", subtitle = "Pero no abusemos...") +
  theme_light()
```

```{r}
subconjunto %>% ggplot(aes(x = body_mass_g,
                           y = flipper_length_mm, color = island), size = 1.5) +
  geom_point(data = datos, size = .5) +
  geom_label_repel(aes(label = species, fill = island),
                   color = "white", fontface = "bold",
                   segment.color = "grey30") +
  scale_color_brewer(palette = "Greys") +
  labs(x = "Masa corporal (g)", y = "Longitud de la ala (mm)") +
  labs(title = "Los colores ayudan mucho", subtitle = "Pero no abusemos...") +
  theme_light()
```

```{r}
subconjunto %>% ggplot(aes(x = body_mass_g,
                           y = flipper_length_mm, color = island), size = 1.5) +
  geom_point(data = datos, size = .5) +
  geom_label_repel(aes(label = species, fill = island),
                   color = "white", fontface = "bold",
                   segment.color = "grey30") +
  scale_color_brewer(palette = "Greys") +
  scale_fill_brewer(palette = "Pastel1") +
  labs(x = "Masa corporal (g)", y = "Longitud de la ala (mm)") +
  labs(title = "Los colores ayudan mucho", subtitle = "Pero no abusemos...") +
  theme_light()
```

```{r}
subconjunto %>% ggplot(aes(x = body_mass_g,
                           y = flipper_length_mm, color = island), size = 1.5) +
  geom_point(data = datos, size = .5) +
  geom_label_repel(aes(label = species, fill = island),
                   color = "blue", fontface = "bold",
                   segment.color = "grey30") +
  scale_color_brewer(palette = "PiYG") +
  scale_fill_brewer(palette = "Greys") +
  labs(x = "Masa corporal (g)", y = "Longitud de la ala (mm)") +
  labs(title = "Los colores ayudan mucho", subtitle = "Pero no abusemos...") +
  theme_light()
```

## Tareita

+ Explorar la tabla `Batting` de la librería `{Lahman}`

+ Ejecuta los siguientes chunks de código:

```{r}
library(Lahman)
```
```{r}
Batting |> head()
```

¿Pero y de qué son los datos?

```{r}
Batting |> str()
```


```{r}
help(Batting)
```

```{r}
datos <- Batting
```

```{r}
datos %>% dplyr::group_by(playerID) %>% 
  summarise(conteo = n()) %>%
  top_n(20, wt = conteo) %>%
  arrange(desc(conteo))
```

```{r}
datos <- datos |> dplyr::filter(playerID == "mcguide01")
```

Ahora sólo tenemos datos del jugador con ID "mcguide01"

```{r}
datos %>% ggplot() +
  geom_point(aes(x = yearID, y = R))
```

Empieza a mejorar esta gráfica. Hint: Intenta entender las variables `teamID`, `lgID`, `G`, `AB` y `R`

