---
title: "Mi primer cuaderno"
author: "Eduardo Martínez"
date: "2025-02-07"
output:
  html_document: default
---

A partir de aquí, uno empieza a escribir como si estuviera en un bloc de notas especial.

Lo que yo quiero escribir esta tarde es un poco de matemáticas.

La ecuación cuadrática es $$ax^2 + bx + c = 0$$

Podemos observar que en este tipo de archivos puedo escribir matemáticas como en LaTeX.

¿Porqué me gustan estos cuadernos?

En este tipo de documentos, hay español, matemáticas y código. Son muy útiles.

Las matemáticas son como en LaTeX, sólo que acá son cosas más sencillas:

Expresiones matemáticas dentro del mismo renglón $x^1 + 8 -5x  = 0$ es la ecuación favorita de todos.

O bien expresiones matemáticas en su propio renglón con dos signos de pesitos

$$\sin^2(x) + \cos^2(x) = 1$$

es una identidad pitagórica.

Hasta aquí sólo he escrito español y un poquito de matemáticas.

Podríamos incluir títulos, subtítulos, etc... con el símbolo de gatito (ó numeral)

# Título de primer nivel con un gatito

Sigo escribiendo...

## Título de segundo nivel con dos gatitos

Sigo escribiendo más...

### Título de tercer nivel con tres gatitos

Me estoy cansando de escribir

#### y así sucesivamente

También puedo hacer enumeraciones. Esto se hace con la ayuda del símbolo + ¿Cómo?

+ Primer fulano de la lista
+ Segunda mengana de la lista
+ Tercer sutano de la lista
  + Le dí un tabulador y soy el primer subpunto del tercer sutano
  + Otro item de la sublista
+ Sigo en mi lista principal
+ Soy el cuarto chivito...

También también puedo hacer enumeraciones... simplemente con números:

1. Soy el número uno
2. Soy el número dos
3. Soy el número tres
4. y así sucesivamente...

También se vale con letras

a. Soy el número uno
b. Soy el número dos
c. Soy el número tres
d. y así sucesivamente...

Hasta aquí todo bien??

Pero la gracia de este tipo de documentos, en realidad es que podemos incluir código. ¿Cómo? A partir de lo que se conoce como CHUNKs

```{r}
x <- 6
x
```

¿Cómo inserto estos chunks?

Tantito más a la derecha del botón de tejer... hay un cuadrito con una letra C

```{r}
# El gatito dentro del código de R
# es para comentarios

print("Hola mundo")
```

¿Qué pasa si ya me cansé del Posit Cloud y me quiero ir a RStudio de escritorio o visceversa?

```{r}
iris
```
¿Cómo instalo librerias?

```{r}
# Para instalarla, sólo se hace una vez
# install.packages("ggplot2")
```

```{r}
# Para mandar llamar las funciones de esa librería
library(ggplot2)
```

La otra manera de instalar paqueter es en la pestañita de Packages y en la cajita de Install... seguir las instrucciones.

```{r}
# Para mandar llamar las librerías que acabo de descargar
library(dplyr)
library(readr)
library(readxl)
```

Si yo intentara llamar a una librería que no tengo descargada, me va a mandar al diablo

```{r}
# library(formatable)
```

