---
title: "Sesion 10"
author: "Eduardo Martínez"
date: "2025-04-26"
output:
  html_document: default
---

# Técnicas descriptivas: gráficas, tendencias y variación estacional en forma de serie de tiempo

```{r}
library(zoo)
library(xts)
library(timeSeriesDataSets)
library(forecast)
library(TSA)
```
+ Se empezará con algunas funcionalidades de R Base

```{r}
datos <- c(123, 150, 170, 190, 210, 240, 260, 300)
obj_ts <- ts(datos,
             start = c(2022, 1),
             frequency = 4)  # datos trimestrales que empiezan 2022
obj_ts
```

```{r}
plot(obj_ts, main = "Resultados trimestrales", ylab = "Ventas", xlab = "Tiempo")
```
```{r}
palmerpenguins::penguins
```

```{r}
data(oilfilters)
datos <- oilfilters
```

```{r}
plot(datos, type = "o", ylab = "Ventas", xlab = "Tiempo", main = "Ventas Mesuales ")
```


```{r}
plot(datos, type = "l", ylab = "Ventas", xlab = "Tiempo",
                 main = "Ventas Mensuales de Filtro de Aceite",
                 sub = "Símbolos Especiales")
points(y = oilfilters, x = time(oilfilters), pch = as.vector(season(oilfilters)))
```

```{r}
data(AirPassengers)
datos <- AirPassengers
datos
```

```{r}
class(datos)
```

```{r}
start(datos)
```
```{r}
end(datos)
```

```{r}
frequency(datos)
```
```{r}
summary(datos)
```


```{r}
plot(datos, ylab = "Pasajeros (1000's)", xlab = "Tiempo", 
     main = "Reserva de pasajeros aéreos internacionales", 
     sub = "Estados Unidos en el periodo 1949-1960")
```

```{r}
plot(aggregate(datos), xlab = "Tiempo",
     main = "Reserva de pasajeros aéreos internacionales", 
     sub = "Estados Unidos en el periodo 1949-1960")
```

```{r}
boxplot(datos ~ cycle(datos),
        xlab = "Boxplot de valores estacionales",
        sub = "Estados Unidos en el periodo 1949-1960",
        main = "Reserva de pasajeros aéreos internacionales")
```

```{r}
CBE <- read.csv("cbe.csv", header = TRUE)
str(CBE)
```

```{r}
CBE[1:4,]
```

```{r}
class(CBE)
```

Este datafrane no tiene indicador de fecha, que es lo que nos interesa. Se lo vamos a poner. Para esto ocuparemos la función ts 

```{r}
Elec.ts <- ts(CBE[, 3], start = 1958, freq = 12)
Beer.ts <- ts(CBE[, 2], start = 1958, freq = 12)
Choc.ts <- ts(CBE[, 1], start = 1958, freq = 12)

```

```{r}
str(Beer.ts)
```

```{r}
plot(cbind(Elec.ts, Beer.ts, Choc.ts), 
     main = "Producción de Chocolate, Cerveza y Electricidad", 
     xlab = "Tiempo",
     sub = "Enero de 1958 - Diciembre de 1990")
```

# Serie de temperaturas globales, expresadas como anomalías de las medias mensuales

```{r}
Global <- scan("global.txt")
```
```{r}
str(Global)
```

Vamos a convertirlo en objeto serie de tiempo

```{r}
Global.ts <- ts(Global, start = c(1856, 1), end = c(2005, 12), freq = 12)
```

```{r}
str(Global.ts)
```

```{r}
Global.annual <- aggregate(Global.ts, FUN = mean)
plot(Global.ts, xlab = "Tiempo", ylab = "Temperatura en Â°C", 
     main = "Serie de Temperatura Global",
     sub = "Serie mensual: Enero de 1856 a Diciembre de 2005")
plot(Global.annual, xlab = "Tiempo", ylab = "Temperatura en Â°C", 
     main = "Serie de Temperatura Global",
     sub = "Serie anual de temperaturas medias: 1856 a 2005")

```

```{r}
# Me quedaré con un subcjto de la serie original
New.series <- window(Global.ts, start = c(1970, 1), end = c(2005, 12)) 
str(New.series)
```

```{r}
New.time <- time(New.series)
New.time
```


```{r}
plot(New.series, xlab = "Tiempo", ylab = "Temperatura en Â°C", 
     main = "Serie de Temperatura Global",
     sub = "Serie mensual: Enero de 1970 a Diciembre de 2005")
# Agregamos una recta de regresión como función del tiempo
abline(reg = lm(New.series ~ New.time))
```

#### Descomposición de series

# Modelo Aditivo

# Se debe elegir entre el modelo aditivo o el modelo multiplicativo cuando sea razonable suponer la descomposición

```{r}
Elec.decom.A <- decompose(Elec.ts)
str(Elec.decom.A)
```

```{r}
plot(Elec.decom.A, xlab = "Tiempo", 
     sub = "Descomposición de los datos de producción de electricidad")
```

# Componentes

```{r}
Tendencia <- Elec.decom.A$trend
Estacionalidad <- Elec.decom.A$seasonal
Aleatorio <- Elec.decom.A$random
```

```{r}
ts.plot(cbind(Tendencia, Tendencia + Estacionalidad), 
        xlab = "Tiempo", main = "Datos de Producción de Electricidad", 
        ylab = "Producción de electricidad", lty = 1:2,
        sub = "Tendencia con efectos estacionales aditivos sobrepuestos")
```



```{r}
# por ejemplo la obs 20
Tendencia[20] + Estacionalidad[20] + Aleatorio[20]
Elec.ts[20]
```

```{r}
# por ejemplo la obs 12
Tendencia[12] + Estacionalidad[12] + Aleatorio[12]
Elec.ts[12]
```

###

# Modelo Multiplicativo

```{r}
Elec.decom.M <- decompose(Elec.ts, type = "mult")
str(Elec.decom.M)
```

```{r}
plot(Elec.decom.M, xlab = "Tiempo", 
     sub = "Descomposición de los datos de producción de electricidad")
```

# Componentes

```{r}
Trend <- Elec.decom.M$trend
Seasonal <- Elec.decom.M$seasonal
Random <- Elec.decom.M$random

ts.plot(cbind(Trend, Trend*Seasonal), xlab = "Tiempo", main = "Datos de Producción de Electricidad", 
        ylab = "Producción de electricidad", lty = 1:2,
        sub = "Tendencia con efectos estacionales multiplicativos sobrepuestos")
```


```{r}
Trend[7]*Seasonal[7]*Random[7]
Elec.ts[7]
```
```{r}
Trend[100]*Seasonal[100]*Random[100]
Elec.ts[100]
```

Hay una clase de objeto que se suele usar para trabajar con series de tiempo en R

xts: eXtensible Time series

Básicamente está compuesto por un índice de tiempo (time index) y una matriz de datos

Como su nombre lo dice, el índice de tiempo debe ser un objeto tipo fecha: Date, POSIX Time, timeDate, chron, etc.

```{r}
x <- c(3, 4, 1, 4, 8)
dt <- seq(as.Date("2018-01-01"), as.Date("2018-01-05"), by = "days")
```

```{r}
ts <- zoo(x, dt)
```

```{r}
ts <- xts(x, dt)
```

```{r}
valores <- c(132.45, 130.85, 130.00, 129.55, 130.85)
fechas <- as.Date(c("2010-01-04", "2010-01-05", "2010-01-06", "2010-01-07", "2010-01-08"))
serie_tiempo <- zoo(valores, fechas)
```

```{r}
fechas <- as.Date("2022-01-01") + seq(from = 0, by = 30, length.out = 8)
fechas
```

```{r}
datos <- c(123, 150, 170, 190, 210, 240, 260, 300)
datos_zoo <- zoo(x = datos, order.by = fechas)
datos_zoo
```



```{r}
valores <- c(131.18, 131.20, 131.17, 131.15, 131.17)
segundos <- c(9.5, 9.500278, 9.500556, 9.500833, 9.501111)
serie_tiempo <- zoo(valores, segundos)
```

```{r}
coredata(serie_tiempo)
```

```{r}
index(serie_tiempo)
```

```{r}
datos <- timeSeriesDataSets::marathon_ts
```

```{r}
datos
```

```{r}
plot(datos)
```

```{r}
datos |> head()
```

```{r}
datos |> xts::first()
```

```{r}
datos |> xts::last()
```

```{r}
datos <- timeSeriesDataSets::h02_ts
```

```{r}
datos |> plot()
```

# Modelos estocásticos básicos, modelos estacionarios y predicción

## Ruido Blanco y simulación en R

```{r}
set.seed(1)
w <- rnorm(100)
plot(w, type = "l", xlab = "")
title(main = "Ruido Blanco Gaussiano", xlab = "Tiempo")
```

Para ilustrar mediante simulación como las muestras pueden diferir de sus poblaciones subyacentes considere lo siguiente

```{r}
x <- seq(-3, 3, length = 1000)
hist(w, prob = T, ylab = "", xlab = "", main = "") 
points(x, dnorm(x), type = "l")
title(ylab = "Densidad", xlab = "Valores simulados de la distribución normal estandar",
      main = "Comparación de una muestra con su población subyacente")
```


Función de autocorrelación

```{r}
set.seed(2)
acf(rnorm(100), main = "")
title(main = "Función de Autocorrelación Muestral", 
      sub = "Valores simulados de la distribución normal estandar")
```

```{r}
x <- w <- rnorm(1000)
```

```{r}
str(x)
```
```{r}
str(w)
```

```{r}
for(t in 2:1000){
  x[t] <- x[t-1] + w[t]
  }
```

```{r}
str(x)
```

```{r}
plot(x, type = "l", main = "Caminata Aleatoria Simulada", 
     xlab = "t", ylab = expression(x[t]), 
     sub = expression(x[t]==x[t-1]+w[t]))
```


```{r}
acf(x, main = "")
title(main = "Correlograma para la caminata aleatoria simulada", 
      sub = expression(x[t]==x[t-1]+w[t]))
```

El correlograma de las series de diferencias puede usarse para evaluar si una serie dada
puede modelarse como una caminata aleatoria

```{r}
plot(diff(x), type = "l", main = "Diferencias de la Caminata Aleatoria Simulada", 
     xlab = "t", ylab = expression(x[t]), 
     sub = expression(x[t]==x[t-1]+w[t]))
```

```{r}
acf(diff(x), main = "")
title(main = "Correlograma de la serie de diferencias", 
      sub = expression(nabla*x[t]==x[t]-x[t-1]))
```

# Introducción muuuuuy por encima a los modelos AR(p), MA(q) y ARMA(p, q)

Modelos AR(p) Auto-regresivo de orden p

Correlograma de un proceso AR(1)

```{r}
rho <- function(k, alpha)
  {alpha^k}
```

```{r}
rho(k=2, alpha = 3) # nos regresa 3^2 = 9
```

```{r}
plot(0:10, rho(0:10, 0.7), type = "h", ylab = "", xlab = "")
title(main = "Correlograma para un proceso AR(1)",
      ylab = expression(rho[k] == alpha^k),
      xlab = "lag k",
      sub = expression(x[t]==0.7*x[t-1]+w[t]))
```


```{r}
plot(0:10, rho(0:10, -0.7), type = "h", ylab = "", xlab = "")
title(main = "Correlograma para un proceso AR(1)",
      ylab = expression(rho[k] == alpha^k),
      xlab = "lag k",
      sub = expression(x[t]==-0.7*x[t-1]+w[t]))
abline(h = 0)
```

Un proceso AR(1) puede ser simulado en R como sigue:

$$X_t = a\cdot X_{t-1} + w_t$$

```{r}
set.seed(1)
x <- w <- rnorm(100)
```

```{r}
for(t in 2:100){
  x[t] <- 0.7 * x[t-1] + w[t]
}
```

```{r}
str(x)
```

```{r}
str(w)
```



```{r}
plot(x, type = "l", xlab = "", ylab = "")
title(main = "Proceso AR(1) simulado",
      xlab = "Tiempo",
      ylab = expression(x[t]),
      sub = expression(x[t]==0.7*x[t-1]+w[t]))

```

Dibujemos la función de auto-correlaciòn

```{r}
acf(x, main = "")
title(main = "Correlograma del proceso AR(1) simulado", 
      sub = expression(x[t]==0.7*x[t-1]+w[t]))
```


```{r}
pacf(x, main = "")
title(main = "Correlograma Parcial del proceso AR(1) simulado", 
      sub = expression(x[t]==0.7*x[t-1]+w[t]))
```

# Modelos Ajustados

# Ajuste de modelos a series simuladas

```{r}
x.ar <- ar(x, method = "mle")
x.ar
```

¿Cómo extraemos las características de este objeto?

```{r}
str(x.ar)
```

```{r}
x.ar$order
```
 Efectivamente es un AR(1)

¿Cuál es el coeficiente?

```{r}
x.ar$ar
```

$$X_t = 0.6009559\cdot X_{t-1} + w_t$$

```{r}
x.ar$asy.var
```


```{r}
# intervalo de confianza para el coeficiente
x.ar$ar + c(-2, 2)*sqrt(x.ar$asy.var)
```

Serie de temperaturas globales, expresadas como anomalías de las medias mensuales: Ajuste de un modelo AR

```{r}
Global <- scan("global.txt")
```

```{r}
str(Global)
```


```{r}
# Lo convertimos en serie de tiempo mensual
Global.ts <- ts(Global, st = c(1856, 1), end = c(2005, 12), fr = 12)
Global.ts
```

```{r}
# Obtenemos los promedios anuales
Global.annual <- aggregate(Global.ts, FUN = mean)
Global.annual
```

```{r}
plot(Global.ts, xlab = "Tiempo", ylab = "Temperatura en Â°C", 
     main = "Serie de Temperatura Global",
     sub = "Serie mensual: Enero de 1856 a Diciembre de 2005")
```


```{r}
plot(Global.annual, xlab = "Tiempo", ylab = "Temperatura en Â°C", 
     main = "Serie de Temperatura Global",
     sub = "Serie anual de temperaturas medias: 1856 a 2005")
```


Ajustemos un modelo AR a esta serie

```{r}
mean(Global.annual)
```

```{r}
Global.ar <- ar(Global.annual, method = "mle")
Global.ar$order
Global.ar$ar
```
```{r}
Global.ar$order # 4
```

```{r}
(1:Global.ar$order)
```

```{r}
# le quitamos las primeras 4 entradas al vector de residuales
acf(Global.ar$res[-(1:Global.ar$order)], lag = 50, main = "")
title(main = "Correlograma de la serie de residuales",
      sub = "Modelo AR(4) ajustado a la serie de temperaturas globales anuales")
```

# Modelos MA(q)

Función en R para calcular la Función de Autocorrelación

```{r}
rho <- function(k, beta){
  q <- length(beta) - 1
  if(k > q) ACF <- 0 else {
    s1 <- 0; s2 <- 0
    for(i in 1:(q-k+1)) s1 <- s1 + beta[i]*beta[i + k]
    for(i in 1:(q+1)) s2 <- s2 + beta[i]^2
    ACF <- s1/s2}
  ACF}
```



# Correlograma para un proceso MA(3)

```{r}
beta <- c(1, 0.7, 0.5, 0.2)
rho.k <- rep(1, 10)
for(k in 1:10) rho.k[k] <- rho(k, beta)
plot(0:10, c(1, rho.k), ylab = expression(rho[k]), xlab = "lag k", type = "h",
     sub = expression(x[t] == w[t] + 0.7*w[t-1] + 0.5*w[t-2] + 0.2*w[t-3]),
     main = "Función de autocorrelación para un proceso MA(3)")
abline(0, 0)
```

# Correlograma para otro proceso MA(3)

```{r}
beta <- c(1, -0.7, 0.5, -0.2)
rho.k <- rep(1, 10)
for(k in 1:10) rho.k[k] <- rho(k, beta)
plot(0:10, c(1, rho.k), ylab = expression(rho[k]), xlab = "lag k", type = "h",
     sub = expression(x[t] == w[t] - 0.7*w[t-1] + 0.5*w[t-2] - 0.2*w[t-3]),
     main = "Función de autocorrelación para un proceso MA(3)")
abline(0, 0)
```

# Simulación de un proceso MA(3)

```{r}
set.seed(1)
b <- c(0.8, 0.6, 0.4)
x <- w <- rnorm(1000)
```

```{r}
for(t in 4:1000){
  for(j in 1:3) x[t] <- x[t] + b[j]*w[t-j]
}
```

```{r}
w[1:10]
```

```{r}
x[1:10]
```

```{r}
plot(x, type = "l", ylab = expression(x[t]), xlab = "Tiempo t",
     sub = expression(x[t] == w[t] + 0.8*w[t-1] + 0.6*w[t-2] + 0.4*w[t-3]),
     main = "Serie de tiempo simulada de un proceso MA(3)")
```


```{r}
acf(x, main = "")
title(main = "Correlograma para un proceso MA(3) simulado", 
      sub = expression(x[t] == w[t] + 0.8*w[t-1] + 0.6*w[t-2] + 0.4*w[t-3]))
```

# Ajuste de modelos MA

```{r}
x.ma <- arima(x, order = c(0, 0, 3)) # (p=0,d=0,q=3) i,e un MA(3)
x.ma
```

$$X_t = -0.0322 + 0.78w_{t-1} + 0.56w_{t-2} + 0.39w_{t-3} $$

```{r}
str(x.ma)
```

# Modelos ARMA(p, q)


# Simulación y Ajuste

```{r}
set.seed(1)
x <- arima.sim(n = 10000, list(ar = -0.6, ma = 0.5))
plot(x[1:100], type = "l", xlab = "")
title(main = "Serie simulada", xlab = "Tiempo", 
      sub = expression(x[t] == -0.6*x[t-1] + w[t] + 0.5*w[t-1]))
```

¿Còmo se hace la estimación de los parámetros?

```{r}
arima(x, order = c(1, 0, 1)) # p = 1, d = 0, q = 1 ARMA(1,1)
```

```{r}
coef(arima(x, order = c(1, 0, 1)))
```

#### Predicción

# Serie de producción de electricidad

```{r}
CBE <- read.csv("cbe.csv", header = TRUE)
Elec.ts <- ts(CBE[, 3], start = 1958, freq = 12)
plot(Elec.ts, xlab = "", ylab = "")
title(main = "Serie de Producción de Electricidad",
      xlab = "Tiempo",
      ylab = "Producción de electricidad")
```


```{r}
plot(log(Elec.ts), xlab = "", ylab = "")
title(main = "Serie-log de Producción de Electricidad",
      xlab = "Tiempo",
      ylab = "Log de Producción de electricidad")
```


# El siguiente modelo que se ajustará no será un buen modelo, porque en los residuales aún quedarán autocorrelaciones estadísticamente diferentes de cero

```{r}
Time <- 1:length(Elec.ts)
Imth <- cycle(Elec.ts) # componente estacional
Imth
```

```{r}
Elec.lm <- lm(log(Elec.ts) ~ Time + I(Time^2) + factor(Imth))
Elec.lm 
```

```{r}
acf(resid(Elec.lm), main = "")
title(main = "Correlograma de la serie de residuales del modelo de regresión",
      sub = "Serie de producción de electricidad")
```

:( ... en realidad es mal modelo


```{r}
plot(resid(Elec.lm), type = "l", main = "", xlab = "", ylab = "")
title(main = "Serie de residuales del modelo de regresión ajustado",
      sub = "Serie de producción de electricidad",
      xlab = "Tiempo",
      ylab = "Residuales")
```

 UPSSS!! Los residuales no parecen normales


###

# Código para encontrar el mejor modelo ARMA(p, q) considerando el AIC 
# (Akaike Information Criterion). El ajuste se lleva a cabo para los residuales del ajuste anterior.

```{r}
best.order <- c(0, 0, 0)
best.aic <- Inf
for(i in 0:2)for(j in 0:2){
  model <- arima(resid(Elec.lm), order = c(i, 0, j))
  fit.aic <- AIC(model)
  if(fit.aic < best.aic){
    best.order <- c(i, 0, j)
    best.arma <- arima(resid(Elec.lm), order = best.order)
    best.aic <- fit.aic
  }
}
```


```{r}
best.order
```

p=2, d = 0 q =0

i.e. es un AR(2)
#

```{r}
acf(resid(best.arma), main = "")
title(main = "Serie de residuales del modelo ARMA(2, 0) ajustado",
      sub = "Serie de residuales del modelo de regresión ajustado a los datos de electricidad")
```

#### Las siguientes predicciones aún pueden ser mejoradas con un modelo "más adecuado"

```{r}
new.time <- seq(length(Elec.ts)+1, length = 36)
new.data <- data.frame(Time = new.time, Imth = rep(1:12, 3))
predict.lm <- predict(Elec.lm, new.data)
predict.lm
```

```{r}
predict.arma <- predict(best.arma, n.ahead = 36)
predict.arma
```


```{r}
elec.pred <- ts(exp(predict.lm + predict.arma$pred), start = 1991, freq = 12)
```

```{r}
ts.plot(cbind(Elec.ts, elec.pred), lty = 1:2, 
        col = c("blue", "red"), xlab = "Tiempo", 
        ylab = "Producción de electricidad",
        main = "Predicción de los datos de producción de electricidad",
        sub = "Predicción de 36 meses")
```


```{r}
ts_data <- AirPassengers
plot(ts_data)
```


```{r}
summary(ts_data)
```

```{r}
modelo <- forecast::auto.arima(ts_data)
forecast(modelo, h = 12) |> autoplot()
```

