---
title: "Sesión 7"
author: "Eduardo Martínez"
date: "2025-04-01"
output: html_document
---

```{r}
library(funModeling)
library(SmartEDA)
library(Hmisc)
library(dplyr)
library(magrittr)
library(ggplot2)
library(ggplot2movies)
library(palmerpenguins)
```

# Continuacion de EDA

+ La secion de hoy revisaremos dos librerias mas {funModeling}  y {SmartEDA} que nos ayudaran a realizar un analisis exploratorio de datos de una manera mas rapida y eficiente.

+ Ni estas dos librerias, ni la de {dlook} tiene todas la funciones que nos gustarian, para hacer el analisis mas rapido 

+ Vamos a trabajar con varios conuntos de datos empecemos simples con el de los pinguinos 

```{r}
datos <- palmerpenguins::penguins
```


```{r}
df_aerolineas <- nycflights13::airlines
df_aeropuertos <- nycflights13::airports
df_aviones <- nycflights13::planes
df_clima <- nycflights13::weather
df_vuelos <- nycflights13::flights
```


```{r}
funModeling::status(datos)
```

+ Estan funcion incluye una columna de infinitos, que las anteriores librerias no incluian, los infinitos son un tipo de dato en R, numero muy grandes  

```{r}
datos |> funModeling::data_integrity()
```

+ Esta funciion de puede asignar a un objeto y se navega atrvez de este objeto



```{r}
metadatos <- datos |> funModeling::data_integrity()
metadatos$results
```

+ Obtengamos el de alguno de los datasets de vuelos

```{r}
df_aerolineas <- funModeling::data_integrity(df_vuelos)
df_aerolineas$results
```


+ Se me hace que este dataset es 0 interesante

```{r}
df_aerolineas |> head()
```
+ Veamos otro un poco mas interesante

```{r}
df_aeropuertos |> funModeling::data_integrity()
```
```{r}
df_vuelos |> head()
```
+ Veamos si efectivamente solo tiene datos de 1 año 

```{r}
df_vuelos |> dplyr::select(year) |> unique()
```
 
 Si solo tenemos 1 año, por lo que la podriamos quitar 
 
 
 + me aprece que este resumen esta muy chafa y me parece que el objeto integrity tiene mas informacion
 
```{r}
datos |> funModeling::data_integrity() |> summary()
```

+ Podriamos obtener todos los histogramas de las varaibles   

```{r}
datos |> plot_num()
```

Podemos obtener estadisticas descriptivas de todas las variables numericas, con la funcion `profiling_num`

```{r}
datos |> profiling_num()
```

+ Este tipo de resumenes, ya lo habiamos echo con otras funciones

+ Podemos analizar solo nuestras variavles categotcas

```{r}
datos |> funModeling::freq()
```
+ Vamoas a aplicar esta fucion a las variables categoritcas de nuestro dataset de vuelos

```{r}
df_vuelos |> funModeling::freq()
```
+ Notemos que para las variables categoricas de alta cardinalidad, ni siquiera intento hacer una visualizacion, no todas las catogiriass son buenas para visualizarse 

+ Una funcion que nos parece util, es la de `correlation_table` que nos da una tabla de correlacion de todas las variables numericas

```{r}
datos |> correlation_table("body_mass_g")
```

+ Esta funcion es particularmente util, cuando ya traemos en mente hacer algun tipo de analisis supervisdado (regresion, arboles, GLM)

+ Recuerden que: (la correlacion es un tipo particular de relacion entre variables, es una relacion lineal)
    + Correlacion no implica causalidad
    + Correlacion no implica relacion lineal
    + Correlacion no implica relacion monotona
    + Correlacion no implica relacion funcional
    + Correlacion no implica relacion estable
    + Correlacion no implica relacion entre las variables
    
+ Existen otras medidas/metricas de asociacion     

+ La función `var_rank_info` genera un dataframe que tiene varias métricas relacionadas con la teoría de la información. Las métricas son: entropía (en), información mutua (mi), ganancia de información (ig) y razón de ganancia (gr).

Genera un dataframe que tiene varias métricas relacionadas con la teoría de la información. Las métricas son: entropía (en), información mutua (mi), ganancia de información (ig) y razón de ganancia (gr).

```{r}
datos |> var_rank_info("body_mass_g")
```
+ Y de echo las podemos visualizar de una manera sencilla 
 
```{r}
datos |> var_rank_info("body_mass_g") |>
  ggplot(aes(x = reorder(var, gr), y = gr, fill = var)) +
  geom_bar(stat = "identity") + 
  coord_flip() + 
  theme_bw() + 
  xlab("") + 
  ylab("Importancia de variables (basada en Information Gain)") +
  guides(fill = FALSE)
```
+ Esta libreria tiene un par de funciones muy utiles para varaibles categoricas de cardinalidad 2, es decir, variblaes binarias

```{r}
funModeling::cross_plot(data = datos, input = c("island", "species"), target = "sex")
```

+ En este caso la variable binaria es `sex` y las variables categoricas son `island` y `species`, la funcion nos da un resumen de la variable binaria con respecto a las otras dos variables categoricas

+ En el parametro input se indica con respecto a que otra u otras variables categoricas se quiere analizar la variable binaria

+ Pero tambien esta funcion la podemos usar para analizar una varaibles binaria con respecto a algunas variable continua lo que hace esta funcion es discretizar la varaibles continua

```{r}
funModeling::cross_plot(data = datos, input = "body_mass_g", target = "sex")
```

+ Podemos analizarlo con respecto a otra variable continua, ahora con respecto a la longitud de la aleta

```{r}
cross_plot(data = datos, input = "flipper_length_mm", target = "sex")
```

+ Otra variable continua 

```{r}
cross_plot(data = datos, input = "bill_length_mm", target = "sex")
```

+ Tambien podemos ahacer graficas boxplot de una manera mas facil 

```{r}
plotar(data = datos, input = "bill_length_mm", target = "sex", plot_type = "boxplot")
```

+ Tristemente esta funcion de una sola linea de codigo , solo se puede para varaibles binarias con esta libreria.

+ Una de estas librerias es {SmartEDA} que tiene una serie de funciones para hacer un analisis exploratorio de datos de una manera mas rapida y eficiente



```{r}
SmartEDA::ExpNumViz(datos, target= "species", col = c("red", "green", "blue", "grey"))
```
+ Tambien podeos ver la relacion de una variable continua especifica con respecto a una variable continua

```{r}
SmartEDA::ExpNumViz(datos, target= "body_mass_g")
```

+ Tambien podemos revisar la relacion de una variable categorica especifica con el resto de variables categoricas espacificas.


```{r}
SmartEDA::ExpCatViz(datos, target= "species")
```
+ No solo se puede hacer boxplots, tambien se puede hacer densidades esto se hace modificando el parametro `plot_type = "histdens"`

```{r}
plotar(data = datos, input = "bill_length_mm", target = "sex", plot_type = "histdens")
```

+ Si lo que queremos son los datos de cruces de variables categoricas, no solo las graficasusamos la funcion `categ_analysis`

```{r}
funModeling::categ_analysis(data = datos, input = "species", target = "sex")
```
+ PENDIENTE: Este tabla sólo la devuelve para una categoría pero no sabesmos cual es 

+ Como mencionamos hace un rato, podemos discretizar ciertas columnas numéricas


```{r}
ptos_corte <- funModeling::discretize_get_bins(data = datos,
                                               input = "bill_length_mm", 
                                               n_bins = 5)

ptos_corte
```

```{r}
discretize_df(data = datos, data_bins = ptos_corte, stringsAsFactors=T)
```


+ Podemos discretizar de otra manera

+ La frecuencia igual intenta colocar la misma cantidad de casos por intervalo cuando es posible. 

```{r}
discretizacion <- equal_freq(datos$bill_depth_mm, n_bins = 5)
discretizacion
```

+ Y si queremos ver la frecuencia de cada intervalo


```{r}
Hmisc::describe(discretizacion)
```
+ Tambien podemos normalizar a las variables nuemericas

$$x_{norm} = \frac{x - \text{min}}{\text{max} - \text{min}}$$
Esto hace que $x_{norm}$ este en el intervalo [0,1]. Esto se hace con la funcion range01


```{r}
variable_escalada <- range01(datos$bill_length_mm)

summary(variable_escalada)
```

```{r}
datos %$% range01(bill_length_mm) |> summary()
```


```{r}
SmartEDA::ExpParcoord(datos, Group = "species")
```

```{r}
SmartEDA::ExpParcoord(datos |> dplyr::select(where(is.numeric), species),
                      Group = "species") +
  theme(axis.text.x = element_text(angle = 45, vjust = 1, hjust=1))
```


```{r}
SmartEDA::ExpParcoord(datos,
                      Group = "species",
                      Nvar=c("bill_length_mm","bill_depth_mm",
                             "flipper_length_mm","body_mass_g"))
```

```{r}
SmartEDA::ExpParcoord(datos,
                      Group = "sex",
                      Nvar=c("bill_length_mm","bill_depth_mm",
                             "flipper_length_mm","body_mass_g"))
```

```{r}
SmartEDA::ExpParcoord(datos,
                      Group = "island",
                      Nvar=c("bill_length_mm","bill_depth_mm",
                             "flipper_length_mm","body_mass_g"))
```

```{r}
tukey_outlier(datos$bill_length_mm)

summary(datos$bill_length_mm)
```

```{r}
hampel_outlier(datos$bill_length_mm)

summary(datos$bill_length_mm)
```

```{r}
otros_datos <- ggplot2movies::movies
head(otros_datos)
```

```{r}
tukey_outlier(otros_datos$length)

summary(otros_datos$length)
```

```{r}
otros_datos_sin_outliers <- prep_outliers(data = otros_datos,
                                          input = c('length'),
                                          method = "tukey", type='set_na')

otros_datos_sin_outliers |> head()
```

```{r}
otros_datos |> summary()
```

```{r}
otros_datos_sin_outliers |> summary()
```
