---
title: "Sesión 08"
author: "Eduardo Martínez"
date: "2025-02-22"
output: html_document
---

# Introducción a funciones definidas por lxs usuarixs

+ También se conocen como funciones ad-hoc

+ Funciones creadas por lxs usuarixs para un fin específico

+ Ustedes ya conocen muy funciones de R base y de algunas librerías:

mean(), lenght(), min, max(), mutate()...

+ En muchos casos, para evitar reescribir código y tener más orden... se suele escribir funciones.

+ En general, la estructura de una función es la siguiente

```
nombre_de_la_funcion <- function(variables, parametros){
  cuerpo_de_la_funcion
  return(resultado)
}
```

+ Podemos ver que para crear una función se utiliza la función `function()`

+ Empecemos con una función muy sencilla, que calcula yo le doy el radio de un círculo y me calcula su perímetro

```{r}
funcion_perim_circulo <- function(r){
  2*pi*r
}
```

+ ¿De qué tipo es el objeto `funcion_perim_circulo`?

```{r}
funcion_perim_circulo |> class()
```

¿Cómo aplico esta función?

```
nombre_de_la_funcion(el valor en la que quiero evaluarla)
```

+ Si quiero inputarle el valor `r=2` a mi función, i.e. calcular el perímetro de una circunferencia con radio 2

```{r}
funcion_perim_circulo(r=2)
```
+ R nos permite tener cierta pereza... aunque a mí no me gusta

```{r}
funcion_perim_circulo(2)
```
+ Esta notación no me gusta, porque ahora sólo tenemos una variable, pero en general, las funciones tienen más variables y escribir así es confuso

+ Una sintaxis más limpia

```{r}
numerillo <- 2
funcion_perim_circulo(numerillo)
```
+ Observación importante: Lo más importante de una función es su cuerpo. Si la sintaxis que usamos permite multiples tipos de objetos, nuestra función también lo hará

+ Le puedo aplicar mi función no sólo a un número, sino a un vector de números

```{r}
varios_radios <- c(2,4,7,8)
funcion_perim_circulo(varios_radios)
```
¿Porqué se puede?

+ Por que el cuerpo de nuestra función es `2*pi*r` y la operación `pi*r` puede ser vectorial, por tanto la función `funcion_perim_circulo` también es vectorial


```{r}
varios_radios <- c(2,4,7,8)
perimetros <- funcion_perim_circulo(varios_radios)
perimetros
```
+¿De que clase el objeto `perimetros`?

```{r}
perimetros |> str()
```

+ Supongamos, que nuestro jefe es muy ingeniero y no le gusta el valor de pi tan completo. A él le gusta aproximar pi por 3.1416

+ Vamos a escribir una función que ocupe esta aprox malona de pi


```{r}
funcion_perim_circulo_chafa <- function(r){
  pi_chafa <- 3.1416
  2*pi_chafa*r
}
```

+ Vamos a aplicarla

```{r}
varios_radios <- c(2,4,7,8)
funcion_perim_circulo_chafa(varios_radios)
```
+ Supongamos que despiden a mi jefe y me traen uno nuevo y lo primero que me pregunta es ¿cuánto vale pi_chafa?

+ ¿Cómo lo obtendrían?

+ Inocentemente y me Marca un error

```
pi_chafa
Error: object 'pi_chafa' not found
```

+ Este error ocurre, porque la variable pi_chafa esta definida en el ambiente dentro de la función `funcion_perim_circulo_chafa`, no está definida en el ambiente global de nuestra sesión de R

+ Para definirla en nuestro ambiente global ocupamos el operador de super asignación `<<-`

+ Va de nuevo

```{r}
funcion_perim_circulo_chafa2 <- function(r){
  pi_chafa <<- 3.1416 # ocupé super asignación para definir pi_chafa
  2*pi_chafa*r
}
```

+ Si ahora me pregunto cuánto vale pi_chafa

```{r}
varios_radios <- c(2,4,7,8)
funcion_perim_circulo_chafa2(varios_radios)
```

```{r}
pi_chafa
```
+ En que casos creen que sea útil aplicar esta super asignación

+ Para ocupar dicha variable en alguna otra función, sin necesidad de definirla de nuevo

+ La ventaja es que se genera el objeto `pi_chafa` hasta que se usó la función... no desde siempre.

+ Hay funciones que no requieren variables ni parámetros, i.e. ejecutan el cuerpo de la función aún sin variables/parámetros

```{r}
funcion_hola_mundo <- function(){
    'Hola mundo!!!'
}
```

+ ¿Cómo la aplico?

```{r}
funcion_hola_mundo()
```
+ También se puede escribir funciones "en una sola línea" o con "sintaxis resumida"... pero a mí no me gusta

+ Documentación y comentarios en el código son una carta de amor para mi yo del futuro.

```{r}
funcion_muy_sencilla <- function(x) x^2*4+x/3
```

+ Vamos a aplicarla

```{r}
funcion_muy_sencilla(2)
```
+ Yo creo orden lleva a progreso... Prefiero escribir

```{r}
funcion_muy_sencilla <- function(x){
  4*(x^2) + x/3
}
```

```{r}
funcion_muy_sencilla(2)
```
+ Estas funciones adhoc, se pueden utilizar cuando trabajamos con dataframes

```{r}
datos <- palmerpenguins::penguins
head(datos)
```

+ Podría ocupar la función mutate (crea nuevas columnas) utilizando una función que yo defina

```{r}
library(dplyr)
```

```{r}
datos |> dplyr::select(flipper_length_mm) |> 
  mutate(nueva_col = funcion_muy_sencilla(flipper_length_mm)) |>
  head()
```

+ Hace que la sintaxis sea muy limpia y fácil de leer

## La famosa lazy evaluation de R

+ En R (y en otros lenguajes de programación), las funciones se ejecutan de forma lazy. Esto significa que si algunos argumentos de la función faltan, la función se sigue ejecutando siempre y cuando la ejecución no necesite esos parámetros

+ La siguiente función tomará un `nombre` y un `pais`

+ Si no se le introduce un `pais` por default ocupará el país "México"

```{r}
mi_funcion_lazy <- function(nombre, pais = "México"){
  paste("Mi nombre es", nombre, "y soy de", pais)
}
```

+ En este caso no le incluiré el parámetro `pais`.. veamos qué pasa?

```{r}
mi_funcion_lazy("Eduardo")
```
+ La sintaxis de esta función, dice que para ejecutar `mi_funcion_lazy` yo necesito siempre (i.e. sí o sí) el parámetro `nombre`. El parámetro `pais` no necesariamente lo necesito, en caso de que no esté usaré por default el parámetro `pais = "México"`

+ Pero si yo le pongo los dos parámetros

```{r}
mi_funcion_lazy(nombre = "Eduardo", pais = "España")
```
```{r}
mi_funcion_lazy(pais = "España", nombre = "Eduardo")
```
+ Gente poco diestra escribiría

```{r}
mi_funcion_lazy("España", "Eduardo")
```
+ Es por eso que a mí Lalo, no me gusta gusta la sintaxis posicional

+ Si yo le pongo el `pais` pero no el `nombre` me marcará un error

```
mi_funcion_lazy(pais = "España")
Error in mi_funcion_lazy(pais = "España") :
argument "nombre" is missing, with no default
```
+ ¿Puedo aplicar esta función a un objeto?

```{r}
mi_frase_favorita <- mi_funcion_lazy(pais = "España", nombre = "Eduardo")
mi_frase_favorita
```
```{r}
mi_frase_favorita |> str()
```

+ Veamos otro ejemplo

```{r}
imprime_dim_matriz <- function(x){
  return(dim(x))
}
```

```{r}
mi_matriz <- matrix(1:12, ncol = 4)
mi_matriz
```

```{r}
imprime_dim_matriz(mi_matriz)
```
¿Qué pasa si le aplico esta función a un objeto que no tiene el atributo dimensión?

```{r}
imprime_dim_matriz(c(1,4,5))
```
+ Los dataframes tmn tiene el atrubuto dimensión

```{r}
imprime_dim_matriz(palmerpenguins::penguins)
```

+ Veamos otra función...

+ La siguiente función tomará dos vectores y nos devolverá cuántos NAs hay en esos dos vectores

```{r}
fn_conteo_NAs_dos_vectores <- function(x,y){
  n_x <- is.na(x) |> sum() # numero de NAs del vector x
  n_y <- is.na(y) |> sum() # número de NAs del vector y
  n_x + n_y # sumo los NAs de x e y
}
```

+ Vamos a aplicar nuestra función

```{r}
(primer_vector <- c(1:3, NA, NA, 7, 9, 6))
```

```{r}
(segundo_vector <- c(NA, NA, 4:8, NA, NA, NA))
```

```{r}
fn_conteo_NAs_dos_vectores(primer_vector, segundo_vector)
```
+ ¿Qué pasa si no quisiera los NAs de ambos vector juntos sino separados?

```{r}
fn_conteo_NAs_dos_vectores2 <- function(x,y){
  n_x <- is.na(x) |> sum()
  n_y <- is.na(y) |> sum()
  return(c(n_x,n_y)) # cambié lo que devuelve la función
}
```

```{r}
primer_vector <- c(1:3, NA, NA, 7, 9, 6)
segundo_vector <- c(NA, NA, 4:8, NA, NA, NA)
fn_conteo_NAs_dos_vectores2(primer_vector, segundo_vector)
```
+ ¿Podríamos mejorar lo que nos devuelve?

```{r}
fn_conteo_NAs_dos_vectores3 <- function(x,y){
  n_x <- is.na(x) |> sum()
  n_y <- is.na(y) |> sum()
  resultado <- c(n_x,n_y)
  names(resultado) <- c("primer_vector", "segundo_vector")
  return(resultado) # cambié lo que devuelve la función
}
```

```{r}
primer_vector <- c(1:3, NA, NA, 7, 9, 6)
segundo_vector <- c(NA, NA, 4:8, NA, NA, NA)
fn_conteo_NAs_dos_vectores3(primer_vector, segundo_vector)
```
+ Las funciónes nos pueden devolver diferentes tipos de objetos

+ Esta función toma la base y la altura (de un rectángulo) y te devulve su area y perímetro pero en forma de lista

```{r}
fn_rectangulo <- function(b,h){
  area <- b*h
  perim <- 2*(b+h)
  resultado <- list("Area" = area, "Perimetro" = perim)
  return(resultado)
}
```

```{r}
fn_rectangulo(b = 5, h = 2)
```
+ Por supuesto podemos usar funciones dentro de otras funciones

+ Primero creemos una función que calcula el área de un círculo dado su radio

```{r}
funcion_area_circulo <- function(r){
  pi*(r^2)
}
```

+ Ahora crearemos una función que calcula el volumen de un cilindro dados el radio de su base y su altura

```{r}
funcion_volumen_cilindro <- function(r,h){
  area_base <- funcion_area_circulo(r) # Aplicamos la función que generé antes
  volumen <- area_base*h
  return(volumen)
}
```

+ De esta manera, es más sencillo leer el código de nuestra función

+ Vamos a aplicar esta segunda función para un cilindro con radio 4 y altura 5

```{r}
funcion_volumen_cilindro(4,5)
```
+ Pero como somos procariontes salvajes, preferimos escribir

```{r}
funcion_volumen_cilindro(r = 4, h = 5)
```
+ De hecho, podemos seguir ocupando esas funciones

+ Voy a crear una función que calcula el volumen de un anillo cilíndrico dados su radio menor, su radio mayor y su altura

```{r}
funcion_volumen_anillo <- function(radio_mayor, radio_menor, h){
  # Calculo el volumen del cilindro grande aplicando mi función volumen cilidro
  vol_mayor <- funcion_volumen_cilindro(r = radio_mayor, h)
  # Calculo el volumen del cilindro chico aplicando mi función volumen cilidro
  vol_menor <- funcion_volumen_cilindro(r = radio_menor, h)
  # Resto el volumen grande al volumen chico
  vol_total <- vol_mayor - vol_menor
  return(vol_total)
}
```

+ Vamos a aplicarla

```{r}
funcion_volumen_anillo(10,5,20)
```
+ Pero como no somos procariontes salvajes, prefiero escribir

```{r}
funcion_volumen_anillo(radio_mayor = 10, radio_menor = 5,h = 20)
```
+ También podemos ocupar las estructuras de control (if, for, while) dentro de una función

+ Vamos a crear una función que me diga si un número es par o impar

```{r}
funcion_paridad <- function(x){
  if(x %% 2 == 0) # si el residulo al divir entre 2
    return("par")
  else
    return("impar")
}
```

+ Vamos a aplicarla

```{r}
funcion_paridad(5)
```
+ ¿Qué pasa si le quisiera aplicar esta función a un vector?

+ Inocentemente quisieramos hacer la aplicación al vector (1,2,3,4,5)

+ Nos devolverá un error

```
funcion_paridad(1:5)
Error in if (x%%2 == 0) return("par") else return("impar") : 
  the condition has length > 1
```

+ Hay varias maneras de arreglarlo

```{r}
funcion_paridad_vectorial <- function(x){
  for(i in seq_along(x)){
    print(funcion_paridad(x[i]))
  }
}
```

```{r}
funcion_paridad_vectorial(1:5)
```
+ Pero estos son varios objetos de long 1, ¿Cómo lo meto a un vector?

```{r}
funcion_paridad_vectorial <- function(x){
  resultado <- c() # Defino un vector vacío
  for(i in seq_along(x)){
    #print(funcion_paridad(x[i]))
    resultado_i <- funcion_paridad(x[i])
    resultado <- c(resultado, resultado_i)
  }
  return(resultado)
}
```

```{r}
funcion_paridad_vectorial(1:5)
```
+ Pero recuerden que la recomendación es usar lo menos posible FORs

+ Otra solución

```{r}
funcion_paridad <- function(x){
  condicion_par <- x %% 2 == 0 # TRUE o FALSE
  resultado <- dplyr::case_when(
    condicion_par ~ "par",
    .default = "impar")
  return(resultado)
}
```

```{r}
funcion_paridad(1:5)
```
## El cielo es el infierno de las funciones

+ En general, hay que pensar que las funciones se utilizarán varias veces y a veces las utilizarán otras personas diferentes a la que escribieron la función...

+ Entonces hay que pensar en posibles "usos equivocados" de la función por parte de otro usuario.... Partamos de un ejemplo:

+ Recuérdese que el promedio ponderado de un conjunto de números $x_1,x_2,\ldots,x_n$ con ponderaciones $w_1,w_2,\ldots,w_n$ es

$$\frac{w_1x_1 + w_2x_2+\ldots + w_nx_n}{w_1+w_2+ \ldots +w_n}$$
+ Escribamos una función para calcular esto

```{r}
promedio_ponderado <- function(x, w){
  sum(x * w) / sum(w)
  }
```

+ Vamos a aplicarlo

```{r}
promedio_ponderado(x = c(2,3,4), w = c(7,8,9))
```

+ Un usuario con poca experiencia podría no saber que los vectores x y w deben tener la misma longitud e intentar inocentemente

+ y por supuesto devuelve un error

```
promedio_ponderado(x = c(2,4,6,7,8,9), w = c(1,2,3,4))
Warning: longer object length is not a multiple of shorter object length
```
+ peor aún puede ejecutarse pero no ser lo que el autor de la función quería

```{r}
promedio_ponderado(x = c(2,4,6,7,8,9), w = c(1,2,3))
```
+ Ohh!! se ejecutó aun cuando los vectores x y w no tienen la misma longitud ¿entonces qué paso?

+ Lo que pasa es que la función `*` se quiere pasar de lista

```{r}
c(2,4,6,7,8,9) * c(1,2,3)
```
+ Lo que hace es que copia el segundo vector para que le alcance la multiplicación con el primer vector.

+ Que lo pueda hacer, no significa que este correcto en el contexto de lo que nuestra función quiere

+ Hay que agregarle algunas restricciones a la función en caso de que el usuario no la use bien

+ Tengo que obligar al usuario a que x y w tengan la misma longitud

```{r}
promedio_ponderado <- function(x, w) {
  if (length(x) != length(w)) { # si tienen longitud diferente detente y ayuda al usuario
    stop("`x` y `w` deben tener la misma longitud", call. = FALSE)
  }
  sum(w * x) / sum(w) # si el usuario lo hizo bien, sigue con el cálculo
}
```

+ Ejecutemoslo

```
promedio_ponderado(x = c(2,4,6,7,8,9), w = c(1,2,3,4))
Error: `x` y `w` deben tener la misma longitud
```

```{r}
promedio_ponderado(x = c(2,3,4), w = c(7,8,9))
```
+ Otro posible error inconsciente del usuario es que quiera calcular este promedio en un vector que tiene NAs

```{r}
promedio_ponderado(x = c(2,NA,4), w = c(7,8,9))
```

+ Funciona, pero me devuelve lo que estoy esperando... que es un número

+ Vamos a ponerle un tercer parámetro a nuestra función... le agregaré un booleano que me indique si quiero quitar los NAs

```{r}
promedio_ponderado <- function(x, w, quita_na = FALSE){
  if (length(x) != length(w)) {
    stop("`x` y `w` deben tener la misma longitud", call. = FALSE)
  }
  if(quita_na){ # Si quita_na = TRUE
    faltantes <- is.na(x) | is.na(w) # posiciones de los NAs
    x <- x[!faltantes]
    w <- w[!faltantes]
  }
  sum(w * x) / sum(w)
}
```

+ Vamos a evaluarlo

+ En la siguiente línea, el usuario no me ha autorizado a quitar NAs

```{r}
promedio_ponderado(x = c(2,NA,4), w = c(7,8,9))
```
+ Necesito que el usuario lo autorice explícitamente

```{r}
promedio_ponderado(x = c(2,NA,4), w = c(7,8,9), quita_na = TRUE)
```

+ Ya nos devuelve lo que esperábamos

### Paréntesis

+ Las condicionales reciben un booleano.

+ La mayoría de las veces, le inputamos ese Booleano mediante una condición

```{r}
x <- 8
if(x > 5){
  print(x)
  }
```
Pero en realidad podríamos escribir

```{r}
x <- 8
condicion <- x > 5 # Esto ya es un booleano
if(condicion){
  print(x)
  }
```
```{r}
x <- 8
condicion <- x < 3 # Esto ya es un booleano
if(condicion){
  print(x)
  }
```

No pasó nada en la ejecución de este chunk, porque `condicion` es FALSE

### Termina paréntesis

+ El usuario de la función puede seguir sin saber usarla, por ejemplo puede intentar

+ El siguiente código, me regresa un error

```
promedio_ponderado(x = c(2,NA,4), w = c(7,8,9), quita_na = "YES")
Error in if (quita_na) { : argument is not interpretable as logical
```

+ Vamos a darle ayuda al usuario


```{r}
promedio_ponderado <- function(x, w, quita_na = FALSE) {
  if(length(x) != length(w)){
    stop("`x` y `w` deben tener la misma longitud", call. = FALSE)
  }
  #### Esto es lo nuevo que agregué
  if(!is.logical(quita_na)){ # si me da na cosa que no sea un booleano, páralo
    stop("`quita_na` debe ser TRUE o FALSE sin comillas")
  }
  ####
  if(quita_na){
    faltantes <- is.na(x) | is.na(w)
    x <- x[!faltantes]
    w <- w[!faltantes]
  }
  sum(w * x) / sum(w)
}
```

+ Me sigue marcando error, pero ya le doy cierta guía al usuario

```
promedio_ponderado(x = c(2,NA,4), w = c(7,8,9), quita_na = "YES")
Error in promedio_ponderado(x = c(2, NA, 4), w = c(7, 8, 9), quita_na = "YES") :
`quita_na` debe ser TRUE o FALSE sin comillas
```
+ El usuario sigue sin leer bien mi recomendación

+ Me sigue marcando error...

```
promedio_ponderado(x = c(2,NA,4), w = c(7,8,9), quita_na = "TRUE")
Error in promedio_ponderado(x = c(2, NA, 4), w = c(7, 8, 9), quita_na = "TRUE") :
`quita_na` debe ser TRUE o FALSE sin comillas
```

+ Por fin lo logra el usuario

```{r}
promedio_ponderado(x = c(2,NA,4), w = c(7,8,9), quita_na = TRUE)
```
Por fin lo logró!!!!

+ Otro ejemplo, si yo quisiera calcular la moda de un vector categórico


```{r}
obten_moda <- function(x){
   return(names(which.max(table(x))))
}
```

+ Es un infierno leer lo que hace esta función... aunque por supuesto funciona

```{r}
obten_moda(c("hola", "hola", "adios"))
```
+ Puedo cambiar la sintaxis para que sea más fácil de leer el código

```{r}
obten_moda <- function(x){
  moda = x |> table() |> which.max() |> names()
  return(moda)
}
```

```{r}
obten_moda(c("hola", "hola", "adios", "feliz", "feliz", "feliz"))
```

```{r}
obten_moda(c(1,2,3,4,5,5,5,5,5,5))
```
+ ¿Qué pasa si tengo más de una moda?

```{r}
obten_moda(c("hola", "hola", "hola", "adios", "feliz", "feliz", "feliz"))
```
+ Ups! No me está devolviendo lo que yo quiero... veamos porqué

```{r}
x <- c("hola", "hola", "hola", "adios", "feliz", "feliz", "feliz")
x |> table()
```

```{r}
x <- c("hola", "hola", "hola", "adios", "feliz", "feliz", "feliz")
x |> table() |> which.max()
```
+ Justo en este paso se voló el "hola".. El problema está en el which.max

+ Vamos a help(which.max)

+ Después de ver su documentación, no hay algún parámetro que pueda cambiar y no me elimine a otros factores que también tiene frecuencia máxima.

+ Tengo que usar una función diferente al which.max...

+ Pendiente para la siguiente clase...