---
title: "Sesión 04"
author: "Eduardo Martínez"
date: "2025-03-25"
output: html_document
---

```{r}
library(dplyr)
library(dlookr)
library(ggplot2)
```


+ Esta libreria tiene funciones de diagnostico, descripcion y generacion de reportes para facilitar el EDA de un conjunto de datos

+ Una de sus ventajas es que es compatible con los verbos de la libreria {dpltr}

+ Una alternativa un poco mas estandarizada a la libreria {skrimr}

+ De echo, esta pensada para cientificos usuarios de la estadistica, no necesariamente estadistas

+ Es una manera elegante de decir que la libreria esta obsesionada con la distribucion normal 


```{r}
datos <- palmerpenguins::penguins
head(datos)
```

+ Funcion que nos regesa un resumen del conjuntos de datos


```{r}
datos |> dlookr::diagnose()
```

+ Esta nos ayuda a entender cuantas y cuales varibles tenemos, que tipo son de cada una y cuantos faltantes tneemos, en caso de la categoricas nos dice cuantos nivelces tenemos


+ Podemos ser mas precisos, si hacemos el analisis para numericas y categoricas por separado




+ Puedo diagnosticar solo las numericas



```{r}
datos |> dlookr::diagnose_numeric()
```

+ Aca son importantes las variables `zero` y `minus` nos da el conteo de cuantas observaciones (celdas) tiene el valor de 0 y `minus` cuantas celdas tienen signo negativo 

+ El `minus` nos dice que hay un valor que no deberia aparecer con ese signo, por ejemplo si la variable fuera la edad o el ingreso, tiene que ser positiva

+ El `zero` nos ayuda a entender si quien codifico la tables, cambio los NAs por 0



 Podemos hacer el diagnostico solo para las categoricas

```{r}
datos |> dlookr::diagnose_category()
```


+ Tambien nos ayuda a diagnosticar outliers (Solo en la variables numericas)

```{r}
datos |> dlookr::diagnose_outlier()
```
+ La columna `with_mean` nos de el promedio considenrando los outliers

+ La columna `without_mean` nos da el promedio SIN considerar outliers

+ Una propiedad dees libreria es que funciona con dplyr en especial con group_by


```{r}
datos |> dplyr::group_by(species) |> diagnose()
```


```{r}
datos |> dplyr::group_by(species) |> diagnose_numeric() 
```



+ Tiene una distribucion tipó pareto apra ver como nos afectan los NAs


```{r}
datos |> dlookr::plot_na_pareto(col = "blue")
```

```{r}
datos |> dlookr::plot_na_hclust(main = "Distribución de los valores faltantes")
```


+ Nos devielve las careacteristicas de las variables numericas

+ Nos permite calcular metricas de centro y de dispersion  (desviacion estandar y error estandar, asi como el IQR y min , max) y de localizacion que son los cuantiles, para las variables numericas



```{r}
datos |> dlookr::describe()
```

+ Tambien podemos hacer esta descripcion mas detallada usando las variables categoricas

```{r}
datos |> dplyr::group_by(species) |> dlookr::describe() 
```

+ La variables año puede ser considerada como una variables categoriciaca 

```{r}
datos |> mutate(year =as.factor(year)) |> dplyr::group_by(species) |> dlookr::describe() 
```

+ incluiso lo podemos hacer mas fino 
```{r}
datos |> mutate(year =as.factor(year)) |> dplyr::group_by(species, island) |> dlookr::describe() 
```

+ Verifica si las columnas se distribuyen de forma normal 

+ Esta usa la prueba shapiro*wilk test 

```{r}
datos |> dlookr::normality()
```

Podemos ver su ralacio graficamente con la nromal 
```{r}
datos |> dlookr::plot_normality()
```

+ Con una significancia del 99% poricento, en este caso ninguna columna de distribuye de una forma normal 

```{r}
datos |> dlookr::normality() |> dplyr::filter(p_value <= 0.01)
```

+ Tambien puedo obtener la correlacion en pares con un fromato menos redundante que con la matriz de correlaciones, me regresa un df y no una horrible matriz 


```{r}
datos |> dlookr::correlate()
```


+ Por supuesto tambien puedo obtener la correlacion dondicionaa a los valores d euna varible categorica

```{r}
datos |> dlookr::correlate() |> plot()
```
```{r}
datos |> dplyr::group_by(species) |> dlookr::correlate() |> plot()
```



Datos de un experimento recolecctados por el centro de estadisitca de salud en Eu, sobre el tema salud y nutricion 

```{r}
datos <- NHANES::NHANES
head(datos)
```

```{r}
datos |> dlookr::diagnose()
```

```{r}
datos |> dlookr::diagnose_numeric()
```

```{r}
datos |> dlookr::diagnose_category()
```

```{r}
datos |> dlookr::diagnose_outlier()
```

```{r}
datos |> dlookr::plot_outlier(Height) 
```

+ Un histograma sin outliers y que el sesgo viene de los outliers 


+ No nos arrogo nada interesante

```{r}
datos |> dplyr::group_by(Gender)|> dlookr::describe()
```
  
+ De nuevo veamos como se comportan los faltantes y ya ni siquiera se alcanzan a distinguir 

```{r}
datos |> dlookr::plot_na_pareto(col = "blue")
```
+ Son tantas columnas que le cuestra trabajo sacarlas

```{r}
datos |> plot_na_hclust(main = "Distribución de los valores faltantes")
```



```{r}
datos |> dlookr::normality()
```

+ Filtrando las que de plan no son normales 

```{r}
datos |> dlookr::normality() |> dplyr::filter(p_value <= 0.01)
```

+ Las que si son normales 
```{r}
datos |> dlookr::normality() |> dplyr::filter(p_value > 0.01)
```

```{r}
datos |> dlookr::correlate()
```

```{r}
datos |> dlookr::correlate() |> plot()
```

```{r}
datos |> dlookr::plot_normality()
```
+ ninguna de las que dibujo es normal 



## Uso de la libreria con un dataset, medianon 


```{r}
datos <- nasaweather::glaciers

datos |> head()
```


```{r}
datos |> group_by(country) |> summarise(conteo = n())
```
RB: Bolivia y/o Botswana

```{r}
datos |> dlookr::diagnose()
```

tiene Nas

```{r}
datos |> dplyr::select(area)
```

+ La vamos a converitr a numerica

```{r}
datos <- datos |> dplyr::mutate(area = as.numeric(area))
```

  Ya quye hemos modificado el tipo de variables, ya tiene mas Na
```{r}
datos |> dlookr::diagnose()
```


```{r}
datos |> dlookr::diagnose_numeric()
```

```{r}
datos |> dlookr::diagnose_category()
```

```{r}
datos |> dlookr::describe()
```

```{r}
datos |> dplyr::group_by(country) |> dlookr::describe(area)
```



```{r}
datos <- nasaweather::atmos

datos |> head()
```

```{r}
datos |> ggplot() +
  geom_point(aes(x = long, y = lat))
```

```{r}
subdatos <- datos |> dplyr::select(surftemp:cloudhigh)
head(subdatos)
```


```{r}
subdatos |> diagnose_numeric()
```

```{r}
subdatos |> describe()
```

```{r}
subdatos |> dlookr::plot_na_pareto(col = "blue")
```

```{r}
subdatos |> dlookr::plot_normality()
```

```{r}
subdatos |> dlookr::diagnose_outlier()
```

```{r}
subdatos |> dlookr::plot_outlier()
```

```{r}
subdatos |> dlookr::correlate() |> plot()
```

