---
title: "Sesión 07"
author: "Eduardo Martínez"
date: "2025-02-20"
output: html_document
---

+ La semana pasada, vimos algunas estructuras de control: if, ifelse, for, while, next...

+ Y nos "faltaba" el switch.

+ En realidad, el `switch` de `R` no me gusta mucha... Tiene una idea diferente al que se esperar...

+ Como en el de C o Python, en switch permite que basado casos se ejecute ciertas sentencias

```
switch (
condicion 1 --> codigo 1
condicion 2 --> codigo 2
condicion 3 --> codigo 3
)
```
+ Lo que espeamos es no escribir tantos `if`s

+ En R, la función está muuuuuuy limitida

+ Toma un string y basado en este, una variable puede tomar valores alternativos

```{r}
# El primer parámetro es obligarorio EXPR y es justamente el string que se busca para cambiar
switch(EXPR = "dog", dog = "perrito", cat = "gatito", fish = "pececillo")
```
+ Toma el string "dog" y busca que variable está correspondida con este valor, en este caso "perrito".

+ Otro ejemplo:

```{r}
switch(EXPR = "fish", dog = "perrito", cat = "gatito", fish = "pececillo")
```
+ ¿Qué pasa si el string EXPR no encuentra coincidencias?

```{r}
x <- switch(EXPR = "cow", dog = "perrito", cat = "gatito", fish = "pececillo")
x
```
+ Como no hay con quien corresponer "cow" me devuelve un valor nulo `NULL`

+ Algunos usos populares son el siguiente

```{r}
mi_vector <- 3:17
metrica <- "media"

switch(EXPR = metrica,
       media = mean(mi_vector),
       mediana = median(mi_vector),
       maximo = max(mi_vector))
```
Lo que nos devuelve es:

```{r}
mean(mi_vector)
```
+ Podemos cambiar la métrica y volver a evaluar

```{r}
mi_vector <- 3:17
metrica <- "maximo"

switch(EXPR = metrica,
       media = mean(mi_vector),
       mediana = median(mi_vector),
       maximo = max(mi_vector))
```
+ Otro uso común es

```{r}
x <- 5
y <- 3
operacion <- "producto"  
resultado <- switch(EXPR = operacion,
                   "suma" = paste("Addition =", x+y),
                   "resta" = paste("Subtraction =", x-y),
                   "cociente" = paste("Division = ", x/y),
                   "producto" = paste("Multiplication =", x*y),
                   "residuo" = paste("Modulus =", x%%y),
                   "potencia" = paste("Power =", x^y)
)

resultado
```

+ Otro ejemplo

```{r}
x <- 5
y <- 3
operacion <- "potencia"  
resultado <- switch(EXPR = operacion,
                   "suma" = paste("Addition =", x+y),
                   "resta" = paste("Subtraction =", x-y),
                   "cociente" = paste("Division = ", x/y),
                   "producto" = paste("Multiplication =", x*y),
                   "residuo" = paste("Modulus =", x%%y),
                   "potencia" = paste("Power =", x^y)
)

resultado
```
+ Por supuesto si no encuenta una coincidencia, me regresa un nulo

```{r}
x <- 5
y <- 3
operacion <- "cuadrado"  
resultado <- switch(EXPR = operacion,
                   "suma" = paste("Addition =", x+y),
                   "resta" = paste("Subtraction =", x-y),
                   "cociente" = paste("Division = ", x/y),
                   "producto" = paste("Multiplication =", x*y),
                   "residuo" = paste("Modulus =", x%%y),
                   "potencia" = paste("Power =", x^y)
)

resultado
```

+ La función tmb admite números y lo que te regresa es el caso del número que le inputaste

```{r}
switch(5,
   "El uno soy",
   "El dos soy",
   "El tres soy",
   "El cuatro soy",
   "El cinco soy",
   "El seis soy"
)
```
+ También te puede devolver un nulo

```{r}
x <- switch(10,
   "El uno soy",
   "El dos soy",
   "El tres soy",
   "El cuatro soy",
   "El cinco soy",
   "El seis soy"
)
x
```
+ Nos gustaría que fuera una serie de `if`s y la función `switch` de R, no hace eso que esperamos.

+ ¿Cómo hacemos varios if's?

+ Ocuparemos la función `case_when()` de la librería {dplyr}

```{r}
library(dplyr)
```

```{r}
# Defino un vector con entradas del 1 al 25
x <- 1:25
# Dime que entradas de x son menores a 10
x < 10
```
+ La función case_when se basa en estas condición

```{r}
x <- 1:25
dplyr::case_when(
  x < 10 ~ "menor que 10")
```
+ Como no le dí condición para las otras entradas, me dice que no sabe `NA`

+ Vamos a arreglarlo poquito a poquito

```{r}
x <- 1:25
dplyr::case_when(
  x < 10 ~ "menor que 10",
  x > 20 ~ "mayor que 20") # Ahora le digo qué hacer con los núm mayor a 20
```
+ Como hay entradas que no cumple ninguna de esas dos condicones, me sigue aventando unos NAs

+ Vamos poco a poco

```{r}
x <- 1:25
dplyr::case_when(
  x < 10 ~ "menor que 10",
  x > 20 ~ "mayor que 20",
  x == 23 ~ "exactmente 23"
)
```
+ Es importante el orden de las condiciones

```{r}
x <- 1:25
dplyr::case_when(
  x < 10 ~ "menor que 10",
  x == 23 ~ "exactmente 23",
  x > 20 ~ "mayor que 20"
  )
```
+ Pero seguimos teniendo un montón de NAs

```{r}
# DEfino un vector numérico, que va del 18 al 100
edades <- 18:100
# ¿La entrada es menor que 25?
edades < 25
```

```{r}
#¿La entrada está entre 25 y 80?
dplyr::between(edades, 25, 80)
```

```{r}
edades <- 18:100
dplyr::case_when(
  edades < 25 ~ "joven",
  dplyr::between(edades, 25, 80) ~ "adulto"
)
```

+ Sigue habiendo NAs porque no le dije que hacer con las entradas que no cumplen ninguna de esas dos condiciones

```{r}
edades <- 18:100
dplyr::case_when(
  edades < 25 ~ 20, #cambio los menos a 25 por 20
  dplyr::between(edades, 25, 80) ~ 55 # cambio a los que están entre 25 y 80 por 55
)
```
+ Sigo sin decirle qué hacer en los otros casos

+ Uso por excelencia

```{r}
edades <- 18:100
dplyr::case_when(
  edades > 80 ~ 90,
  .default = as.numeric(edades) # y al resto déjalos con su mismo valor numérico
)
```

+ La aplicación por excelencia para esta función es la recodificación de los valores de una variable

+ Alguien me pasó está información

```{r}
medallas <- c(1,1,1,3,3,3,3,1,2,NA,NA,2,2,1,4)
# 1 = oro
# 2 = plata
# 3 = bronce
```

+ Quiero que en vez de que diga 1, 2 o 3, diga el valor de la medalla

```{r}
dplyr::case_when(
  medallas == 1 ~ "oro",
  medallas == 2 ~ "plata",
  medallas == 3 ~ "bronce"
)
```
+ Ups!! Me regresa unos NAs ¿Porqué?

+ Los primero dos NAs son de origen, i.e. no sabe evaluar las condiciones

+ El último NA es porque no le di condición para evaluar

+ Hay otra manera de hacer esto que acabmos de hacer, pero no me encanta y es con la función case_match

```{r}
dplyr::case_match(medallas,
  1 ~ "oro",
  2 ~ "plata",
  3 ~ "bronce"
)
```
+ Me regresa lo mismo que la instrucción anterior pero con una instrucción más corta.

+ Me gusta esa sintaxis porque cuando uno `medallas == 3` sabe que se está aplicando una condición y cuando uno solo ve un "3" uno no entiende mucho la sintaxis

+ Podemos arreglarle lo de los NAs

```{r}
dplyr::case_match(medallas,
  1 ~ "oro",
  2 ~ "plata",
  3 ~ "bronce",
  NA ~ NA,
  .default = "error de registro"
)
```
+ A mí me gusta más esta sintaxis:

```{r}
dplyr::case_when(
  medallas == 1 ~ "oro",
  medallas == 2 ~ "plata",
  medallas == 3 ~ "bronce",
  medallas > 3 ~ "error de registro"
)
```
+ Si quiero quitarle esos NAs, lo puedo hacer

```{r}
dplyr::case_when(
  medallas == 1 ~ "oro",
  medallas == 2 ~ "plata",
  medallas == 3 ~ "bronce",
  medallas > 3 ~ "error de registro",
  is.na(medallas) ~ "no lo anoté"
)
```
+ De nuevo, el orden es importante

```{r}
dplyr::case_when(
  medallas == 1 ~ "oro",
  medallas == 2 ~ "plata",
  medallas == 3 ~ "bronce",
  is.na(medallas) ~ "no lo anoté",
  .default = "registro incorrecto"
)
```

+ Esta función `case_when` tiene un comportamiento más parecido a lo que esperamos de la función `switch` de python o de C.

+ Ahorita creemos que todas estas consideraciones son un poco obvias porque podemos ver con nuestros ojos los NAs y los errores de captura

+ Vamos a complicarlo un poquito

+ Voy a simular un número muy grande de medallas (1000)

```{r}
medallas <- sample(x = c(1,2,3,4,NA), size = 1000, replace = TRUE)
medallas
```


```{r}
dplyr::case_when(
  medallas == 1 ~ "oro",
  medallas == 2 ~ "plata",
  medallas == 3 ~ "bronce",
  is.na(medallas) ~ "no lo anoté",
  .default = "registro incorrecto"
) |> table()
```
+ Ya que estamos aquí usando la función sample en

```
sample(x = c(1,2,3,4,NA), size = 1000, replace = TRUE)
```
puede tomar con la misma probabilidad los valores 1,2,3,4,NA... Uno esperaría que hubiera pocos errores

```{r}
medallas <- sample(x = c(1,2,3,4,NA), size = 1000, replace = TRUE,
                   prob = c(0.32, 0.32, 0.32, 0.02, 0.02))
```

```{r}
dplyr::case_when(
  medallas == 1 ~ "oro",
  medallas == 2 ~ "plata",
  medallas == 3 ~ "bronce",
  is.na(medallas) ~ "no lo anoté",
  .default = "registro incorrecto"
) |> table()
```
# Nuestro último verbo del {dplyr}: mutate

+ Este verbo sirve para crear nuevas columnas fácilmente

+ Lo tradicional es que se creen nuevas columnas que son transformaciones de las columnas existentes

+ Tomemos nuestro dataset de los pingüinos
  
```{r}
datos <- palmerpenguins::penguins
datos |> head()
```

+ Si yo quisiera una nueva columna con la longitud de ala, pero ahora en cm:

```{r}
datos |> mutate(alita_cm = flipper_length_mm/10) |> #alita_cm será el nombre de nuestra nueva columna
  head()
```

+ Puedo generar varias nuevas columnas al mismo tiempo

```{r}
datos |> mutate(alita_cm = flipper_length_mm/10,
                masa_kg = body_mass_g/1000, # la variable masa_kg tiene al body_mass pero en kilos
                area_pico = bill_length_mm*bill_depth_mm) |>
  head()
```

```{r}
# La manera con R base de crear nuevas columnas
datos$nueva_columna <- rep(6, 344)
```

```{r}
datos |> head()
```

```{r}
datos$nueva_columna2 <- datos$flipper_length_mm/10
```

```{r}
datos |> head()
```



```{r}
datos <- datos |> mutate(alita_cm = flipper_length_mm/10, masa_kg = body_mass_g/1000,
                area_pico = bill_length_mm*bill_depth_mm)
```

```{r}
library(ggplot2)
```


```{r}
datos %>% ggplot(aes(x = masa_kg, y = alita_cm)) +
  geom_point(color = "navyblue", shape = "diamond", size = 2)
```
+ Le puedo crear una columna de ID a cada renglón de este dataset


```{r}
datos |> mutate(ID_pingui = paste0("pingui", 1:n())) |> head()
```

+ También le puedo crear una columna constante

```{r}
datos |> mutate(capturista = "Lalo")
```
+ También puedo usar la función case_when para crear una nueva variable, dependiendo de los valores de otra

```{r}
datos |> mutate(alita = case_when(
  flipper_length_mm < quantile(flipper_length_mm, probs = 0.25, na.rm = TRUE) ~ "chica",
  flipper_length_mm > quantile(flipper_length_mm, probs = 0.75, na.rm = TRUE) ~ "grande",
  is.na(flipper_length_mm) ~ NA,
  .default = "mediana") # es el else
  ) |> head()
```

### Paréntesis

```{r}
is.na(TRUE)
```

```{r}
is.na("Hola")
```

```{r}
is.na(7)
```
```{r}
is.na(NA)
```

### Cierre del paréntesis

+ Podemos ocupar el clásico if_else para generar nuevas columnas

```{r}
datos |> mutate(genero = if_else(sex == "female", "hembra", "macho"))
```

+ Sigamos con nuestro dataset de los pingüinos

```{r}
(datos <- palmerpenguins::penguins)
```

+ ¿Qué hace la sig instrucción?

```{r}
datos |> dplyr::select(species, island, flipper_length_mm, body_mass_g)
```

+ Selecciona las columnas species, island, flipper_length_mm, body_mass_g y me las muestra

+ Hay un operador de pipa muy popular

+ Se encuentra en la librería {magrittr}, que se pronuncia con acento francés

```{r}
library(magrittr)
```

Con la instrucción

```
datos |> dplyr::select(species, island, flipper_length_mm, body_mass_g)
```

Selecciono y muestro en realidad no he definido o actualizado alguna variable.

Hasta el momento hemos hecho lo sig

```
datos <- datos |> dplyr::select(species, island, flipper_length_mm, body_mass_g)
datos
```
i.e. selecciono, asigno y muestro

+ Si yo quisera operar y asignar al mismo tiempo ocupo la pipa  %<>%

```{r}
(datos |> dplyr::select(species, island, flipper_length_mm, body_mass_g))
```
si yo veo que tiene el objeto datos

```{r}
datos
```


```{r}
datos %<>% dplyr::select(species, island, flipper_length_mm, body_mass_g)
```


```{r}
datos
```
En resumen, estas dos operaciones son equivalentes

```
objeto <- objeto |> operacion1 |> operacion2 ...
```

```
objeto %<>% operacion1 |> operacion2 ...
```

+ Hay otra pipa muy popular en esta librería

+ Regresemos a nuestro conjunto de datos completo

```{r}
datos <- palmerpenguins::penguins
head(datos)
```

+ ¿Cómo obtendrían la media de la columna `flipper_length_mm` de sólo los pingüinos de la isla Torgersen?

```{r}
datos |> group_by(island) |> 
  summarise(media = mean(flipper_length_mm, na.rm = TRUE)) |> 
  dplyr::filter(island == "Torgersen") |>
  dplyr::select(media) |>
  as.numeric()
```

```{r}
datos1 <- datos |> dplyr::filter(island == "Torgersen")
datos1$flipper_length_mm |> mean(na.rm = TRUE)
```
+ tuvimos que crear un objeto intermedio llamado datos1

+ Cómo calcularían la correlación entre las variables `flipper_length_mm` y `body_mass_g` sólo de los pingüinos de la isla Torgersen?

```{r}
datos1 <- datos |> dplyr::filter(island == "Torgersen")

# cor(datos1$flipper_length_mm, datos1$body_mass_g, na.rm = TRUE)

#Error in cor(datos1$flipper_length_mm, datos1$body_mass_g, na.rm = TRUE) : 
#  unused argument (na.rm = TRUE)
```

+ El operador que les quiero presentar es el operador %$%

```{r}
datos |> dplyr::filter(island == "Torgersen") |>
  tidyr::drop_na(flipper_length_mm, body_mass_g) %$%
  cor(flipper_length_mm, body_mass_g)
```



# Introducción a funciones definidas por lxs usuarixs

```
nombre_de_la_funcion <- function(variables, parametros){
  cuerpo_de_la_funcion
}
```

```{r}
funcion_perim_circulo <- function(r){
  2*pi*r
}
```

```{r}
funcion_perim_circulo(r=2)
```

```{r}
funcion_perim_circulo(2)
```

```{r}
numerillo <- 2
funcion_perim_circulo(numerillo)
```

```{r}
varios_radios <- c(2,4,7,8)
funcion_perim_circulo(varios_radios)
```

```{r}
perimetros <- funcion_perim_circulo(varios_radios)
perimetros
```


```{r}
funcion_perim_circulo_chafa <- function(r){
  pi_chafa <- 3.1416
  2*pi_chafa*r
}
```

```{r}
varios_radios <- c(2,4,7,8)
funcion_perim_circulo_chafa(varios_radios)
```
¿Cuánto vale pi_chafa?

```{r}
pi_chafa
```

```{r}
funcion_perim_circulo_chafa2 <- function(r){
  pi_chafa <<- 3.1416
  2*pi_chafa*r
}
```

```{r}
varios_radios <- c(2,4,7,8)
funcion_perim_circulo_chafa2(varios_radios)
```
```{r}
pi_chafa
```

```{r}
funcion_hola_mundo <- function(){
    'Hola mundo!!!'
}
```

```{r}
funcion_hola_mundo()
```

```{r}
fn_conteo_NAs_dos_vectores <- function(x,y){
  n_x <- is.na(x) |> sum()
  n_y <- is.na(y) |> sum()
  n_x + n_y
}
```

```{r}
primer_vector <- c(1:3, NA, NA, 7, 9, 6)
segundo_vector <- c(NA, NA, 4:8, NA, NA, NA)
fn_conteo_NAs_dos_vectores(primer_vector, segundo_vector)
```

```{r}
fn_conteo_NAs_dos_vectores2 <- function(x,y){
  n_x <- is.na(x) |> sum()
  n_y <- is.na(y) |> sum()
  c(n_x,n_y)
}
```

```{r}
primer_vector <- c(1:3, NA, NA, 7, 9, 6)
segundo_vector <- c(NA, NA, 4:8, NA, NA, NA)
fn_conteo_NAs_dos_vectores2(primer_vector, segundo_vector)
```

```{r}
funcion_area_circulo <- function(r){
  pi*(r^2)
}
```
```{r}
funcion_volumen_cilindro <- function(r,h){
  area_base <- funcion_area_circulo(r)
  volumen <- area_base*h
  return(volumen)
}
```


```{r}
funcion_volumen_cilindro(4,5)
```

```{r}
funcion_volumen_cilindro(r = 4, h = 5)
```


```{r}
funcion_volumen_anillo <- function(radio_mayor, radio_menor, h){
  vol_mayor <- funcion_volumen_cilindro(r = radio_mayor, h)
  vol_menor <- funcion_volumen_cilindro(r = radio_menor, h)
  vol_total <- vol_mayor - vol_menor
  return(vol_total)
}
```

```{r}
funcion_volumen_anillo(10,5,20)
```

```{r}
funcion_volumen_anillo(radio_mayor = 10, radio_menor = 5,h = 20)
```
