---
title: "Resumen - Sesi贸n 02 (post)"
output: html_document
---

# Resumen de funciones y conceptos: Sesi贸n 02 (post)

En esta sesi贸n se abord贸 el an谩lisis geogr谩fico de datos econ贸micos, espec铆ficamente la creaci贸n de un **mapa de ganancias por estado** en Estados Unidos, utilizando datos cargados desde Excel.

---

##  Librer铆as utilizadas

```{r}
library(readxl)       # Para leer archivos de Excel (.xls, .xlsx)
library(dplyr)        # Manipulaci贸n de datos (select, mutate, summarise, join)
library(ggplot2)      # Visualizaci贸n de datos
library(lubridate)    # Manejo de fechas
library(maps)         # Mapas base de estados de EE.UU.
library(ggrepel)      # A帽adir etiquetas sin que se encimen
```

---

##  Carga del dataset

```{r}
data_superstore <- readxl::read_xls("Sample - Superstore.xls")
head(data_superstore)
```

El archivo contiene ventas, ganancias y otra informaci贸n por estado. Se extrae el total de **ganancias por estado**:

```{r}
data_por_estado <- data_superstore %>%
  select(State, Profit) %>%
  group_by(State) %>%
  summarise(ganancia = sum(Profit)) %>%
  ungroup()
```

---

##  Visualizaci贸n geogr谩fica

### Datos de mapa base

Se usa `map_data("state")` para obtener coordenadas de los estados de EE.UU.:

```{r}
MainStates <- map_data("state")
```

Contiene una columna `region` que representa los nombres de los estados en min煤sculas.

---

### Preparaci贸n de datos para unir

Se convierte la columna `State` de `data_por_estado` a min煤sculas para poder hacer `inner_join()`:

```{r}
data_por_estado <- data_por_estado %>%
  mutate(region = tolower(State)) %>%
  inner_join(MainStates, by = "region")
```

---

##  Mapa de ganancias

### Mapa con `geom_polygon()`

```{r}
data_por_estado %>% ggplot() + 
  geom_polygon(aes(x = long, y = lat, group = group, fill = ganancia),
               color = "white", linewidth = 0.2) +
  scale_fill_gradient2(low = "orange", mid = "lightskyblue3", high = "dodgerblue4", midpoint = 0) +
  theme_light() +
  theme(axis.text = element_blank(), axis.ticks = element_blank(), axis.title = element_blank())
```

- Se usa `fill = ganancia` para pintar por intensidad.
- `midpoint = 0` centra el degradado de colores entre p茅rdidas y ganancias.

---

##  A帽adir etiquetas con `ggrepel`

Primero, se calcula el centro de cada estado:

```{r}
df_para_etiquetas <- MainStates %>%
  group_by(region) %>%
  summarise(long = median(long), lat = median(lat))
```

Se agregan etiquetas:

```{r}
data_por_estado %>% ggplot() + 
  geom_polygon(...) +
  geom_label_repel(data = df_para_etiquetas, aes(x = long, y = lat, label = region),
                   color = "dodgerblue4", size = 2) +
  theme_light()
```

---

Este ejercicio integra **lectura de archivos reales**, transformaci贸n de datos y **visualizaci贸n geogr谩fica** avanzada, siendo 煤til para dashboards o reportes ejecutivos de desempe帽o regional.
