---
title: "Resumen - Sesi贸n 07"
output: html_document
---

# Resumen de funciones y conceptos: Sesi贸n 07

Esta sesi贸n se centr贸 en el trabajo con **datos en formato JSON** utilizando R. JSON (JavaScript Object Notation) es un formato de intercambio de datos ampliamente utilizado por su estructura simple y legible, ideal para aplicaciones web y APIs.

---

##  Librer铆as utilizadas

```{r}
library(dplyr)     # Manipulaci贸n de datos
library(ggplot2)   # Visualizaci贸n de datos
library(jsonlite)  # Lectura y escritura de archivos JSON
```

---

##  Conceptos clave sobre JSON

- JSON almacena informaci贸n en **pares clave-valor**, similar a listas o diccionarios.
- Soporta estructuras **anidadas** como listas y objetos.
- Aunque proviene de JavaScript, es compatible con m煤ltiples lenguajes, incluyendo R.
- Es 煤til para almacenar registros complejos y para transmitir datos entre cliente-servidor.
- JSON es la base de muchas **bases de datos NoSQL**, como MongoDB (que usa BSON, una variante binaria de JSON).

Ejemplo de un objeto JSON:

```json
{
  "nombre": "Juan P茅rez",
  "edad": 30,
  "es_estudiante": false,
  "cursos": ["Matem谩ticas", "Biolog铆a"],
  "direccion": {
    "calle": "Calle Principal 123",
    "ciudad": "CDMX"
  }
}
```

---

##  Funciones clave de `jsonlite`

### `fromJSON()`

Convierte una cadena JSON o archivo `.json` a un objeto R (lista, data frame, etc.).

```{r}
json_text <- '[{"Nombre" : "Mario", "Edad" : 32}, {"Nombre" : "Peach", "Edad" : 30}]'
data <- jsonlite::fromJSON(json_text)
```

### `toJSON()`

Convierte un objeto R a una cadena en formato JSON.

```{r}
toJSON(data, pretty = TRUE)
```

### Otras opciones 煤tiles

- `flatten = TRUE`: Aplana listas anidadas en `fromJSON()` para facilitar su uso como `data.frame`.
- `pretty = TRUE`: En `toJSON()`, genera una salida legible con saltos de l铆nea y sangr铆as.

---

## И Ejemplo pr谩ctico

```{r}
json <- '[{"Nombre" : "Mario", "Edad" : 32, "Ocupacion" : "Plumber"},
          {"Nombre" : "Peach", "Edad" : 30, "Ocupacion" : "Princess"}]'

df <- fromJSON(json)
print(df)

toJSON(df, pretty = TRUE)
```

---

## З Aplicaciones

- Consumo de **APIs REST** que devuelven resultados en formato JSON.
- Interacci贸n con bases de datos **NoSQL** como MongoDB.
- Almacenamiento flexible de informaci贸n estructurada y anidada.
- Exportaci贸n de datos R a formatos legibles por otros lenguajes.

---

Este resumen cubre los fundamentos del trabajo con JSON en R, desde su estructura general hasta su procesamiento usando el paquete `jsonlite`, clave para la interoperabilidad entre sistemas en ciencia de datos moderna.
