---
title: "Resumen - Sesi贸n 06"
output: html_document
---

# Resumen de funciones y conceptos: Sesi贸n 06

En esta sesi贸n se trabaj贸 con la transformaci贸n, limpieza y visualizaci贸n de datos utilizando funciones de `tidyr`, `dplyr`, `lubridate` y `ggplot2`. El an谩lisis se realiz贸 sobre el dataset `billboard`.

---

##  Librer铆as utilizadas

```{r}
library(tidyr)       # Para transformar datos entre formatos ancho y largo
library(ggplot2)     # Para visualizaciones
library(stringr)     # Manipulaci贸n de cadenas de texto
library(quanteda)    # (No se utiliz贸 en los bloques mostrados, relacionada con texto)
library(quanteda.textplots) # (Tambi茅n para texto)
library(dplyr)       # Manipulaci贸n y transformaci贸n de data frames
library(lubridate)   # Manejo y transformaci贸n de fechas
```

---

##  Transformaci贸n del dataset `billboard`

### 1. Cargar y observar el dataset

```{r}
datos <- tidyr::billboard
head(datos)
```

- El dataset contiene rankings semanales de canciones.
- Las columnas `wk1`, `wk2`, ..., representan semanas.

---

### 2. Convertir de formato ancho a largo

- Se utiliza `pivot_longer()` para transformar m煤ltiples columnas en filas.

```{r}
datos_largos <- datos |> tidyr::pivot_longer(
  cols = starts_with("wk"),
  names_to = "week",
  names_prefix = "wk",
  values_to = "rank",
  values_drop_na = TRUE
)
```

- Se eliminan los prefijos `wk` con `names_prefix`.

---

### 3. Conversi贸n de tipos de datos

```{r}
datos_largos <- datos_largos |> dplyr::mutate(week = as.numeric(week))
```

- Convierte la variable `week` (originalmente texto) a num茅rica para an谩lisis posterior.

---

##  Resumen estad铆stico de duraci贸n en el top 100

Se agrupan los datos por canci贸n para encontrar:

- Cu谩ntas semanas estuvo en lista (`max_sem`)
- Mejor posici贸n (`min_ranking`)
- Peor posici贸n (`max_ranking`)

```{r}
datos_resumen <- datos_largos |> 
  group_by(artist, track, date.entered) |>
  summarise(
    max_sem = max(week), 
    min_ranking = min(rank), 
    max_ranking = max(rank)
  ) |>
  ungroup()
```

---

##  Manejo de fechas

```{r}
datos_resumen <- datos_resumen |> mutate(dia_anio = lubridate::yday(date.entered))
```

- Se extrae el **d铆a del a帽o** a partir de la fecha `date.entered`.

---

##  Visualizaci贸n

### Canciones previas al a帽o 2000

```{r}
datos_resumen |> 
  filter(date.entered <= "1999-12-31") |>
  ggplot() +
  geom_bar(aes(x = reorder(track, -dia_anio), y = max_sem), stat = "identity") +
  coord_flip()
```

- Muestra las canciones ordenadas por fecha de entrada, indicando cu谩ntas semanas estuvieron activas.

### Gr谩ficas anotadas

```{r}
datos_resumen |> 
  filter(date.entered > "1999-12-31", date.entered <= "2000-02-28") |> 
  ggplot() +
  geom_bar(aes(x = reorder(track, -dia_anio), y = max_sem), stat = "identity", fill = "lightblue") +
  geom_text(aes(x = track, y = max_sem, label = artist), size = 3) +
  coord_flip() +
  theme_light()
```

- Visualiza la duraci贸n en el chart y etiqueta cada barra con el nombre del artista.

---

Este resumen cubre las transformaciones clave de un dataset con m煤ltiples columnas temporales hacia un formato analizable, la extracci贸n de informaci贸n de fechas, y su representaci贸n visual con `ggplot2`. Se introducen pr谩cticas comunes en la limpieza y an谩lisis de series temporales categorizadas.
