---
title: "Resumen - Clase 1"
output: html_document
---

# Resumen de funciones y conceptos: Clase 1

Esta clase introduce el manejo b치sico de archivos de Excel en R, as칤 como la exploraci칩n inicial de datos y el tratamiento de fechas.

---

## 游닍 Librer칤as utilizadas

```{r}
library(readxl)     # Lectura de archivos .xls y .xlsx
library(dplyr)      # Manipulaci칩n de data frames
library(ggplot2)    # Visualizaci칩n de datos
library(lubridate)  # Manejo de fechas
library(skimr)      # Exploraci칩n estructurada de datasets
```

---

## 游닌 Lectura de archivos Excel

Para leer un archivo Excel se usa `read_xlsx()` especificando el nombre del archivo y la hoja:

```{r}
datos_ventas <- readxl::read_xlsx("./Data/VentasNum2024.xlsx", sheet = "Ventas")
```

Tambi칠n se puede cargar otra hoja (por ejemplo, productos):

```{r}
datos_productos <- readxl::read_xlsx("./Data/VentasNum2024.xlsx", sheet = "Producto")
```

---

## 游댌 Exploraci칩n inicial del dataset

### Estructura general

```{r}
str(datos_ventas)
```

### Exploraci칩n estructurada con `skim()`

```{r}
skim(datos_ventas)
```

Esto entrega un resumen claro con estad칤sticas b치sicas, n칰mero de NA's, tipos de datos, etc.

---

## 游빍 Extracci칩n de metadatos

El objeto devuelto por `skim()` se puede guardar y manipular:

```{r}
mi_metadata <- skim(datos_ventas)
mi_metadata$skim_type  # Tipos de variable
```

---

## 游늰 Manejo de fechas

El archivo contiene columnas como `Fecha Venta` codificadas como texto. Se convierten y se extraen sus componentes:

```{r}
datos_ventas <- datos_ventas %>%
  mutate(`Fecha Venta` = as.Date(`Fecha Venta`, format = "%d/%m/%Y")) %>%
  mutate(
    MesVenta = lubridate::month(`Fecha Venta`),
    DiaVenta = lubridate::day(`Fecha Venta`),
    DiaSemana = lubridate::wday(`Fecha Venta`)
  )
```

Esto agrega tres columnas nuevas con:

- N칰mero de mes (`MesVenta`)
- D칤a del mes (`DiaVenta`)
- D칤a de la semana (`DiaSemana`), donde 1 = domingo, 2 = lunes, etc.

---

Este resumen cubre los primeros pasos esenciales para trabajar con datos reales: importar desde Excel, inspeccionar la estructura del dataset y convertir texto en fechas 칰tiles para an치lisis posteriores.
