---
title: "Sesion 5"
author: "Eduardo Martínez"
date: "2025-02-15"
output: html_document
---

+ Dijimos en sesiones pasadas que hay 4 tipos de objetos fundamentales en R: vectores, listas, matrices y dataframes.

+ Sabiendo cómo funcionan estos 4 tipos de objetos, el mundo en mundo en R es nuestro

+ Hoy revisaremos el último que nos hace falta y son los Dataframes

# Dataframes

+ Los dataframes se muestran en un formato de tabla.

+ Los dataframes pueden contener diferentes tipos de datos en su interior. Por ejemplo, la primera columna puede ser de tipo `character`, la segunda y la tercera pueden ser `numeric` o `logical`.

+ Sin embargo, cada columna debe tener el mismo tipo de datos: es decir, una columna puede tener sólo número, sólo carácteres y incluso puede ser un dataframe que dentro de éste tenga dataframes.

+ ¿Cómo creamos dataframes?

+ Hay varias formas... como siempre

+ Una de las clásicas es con la función `data.frame()`

```{r}
mi_dataframe <- data.frame(
  Paciente = c("Ariel", "Susana", "Oscar", "Alex"),
  Pulso = c(100, 150, 120, 115),
  Edad = c(60, 30, 45, 28)
)

mi_dataframe
```
+ Veamos qué clase de objeto es el objeto `mi_dataframe`

```{r}
class(mi_dataframe)
```
+ También podemos ver qué estructa tiene mi dataframe

```{r}
str(mi_dataframe)
```

+ Atributos clásicos que queremos saber de un dataframe es cuantas columnas tiene y cuantos renglones

```{r}
dim(mi_dataframe)
```
+ Podemos querer sólo el número de renglones

```{r}
nrow(mi_dataframe)
```
+ o sólo el número de columnas

```{r}
ncol(mi_dataframe)
```
+ Podemos saber cuál es el nombre de nuestras columnas

```{r}
names(mi_dataframe)
```
+ R tiene una función para darte un pequeño resumen del contenido de un dataframe

```{r}
summary(mi_dataframe)
```

+ ¿Cómo accedo a las columnas de un dataframe?

+ Primera forma: Por el número de columna

```{r}
# Accedo a la primera columna de mi dataframe
mi_dataframe[1]
```
+ Una propiedad súper agradable de los dataframes es que puedes hacer hacer al NOMBRE de la(s) columna(s)

+ Segunda forma: Mediante el nombre de la columna

```{r}
mi_dataframe["Paciente"]
```
+ si quiero acceder a lo que está dentro de alguna columna ocupo la notación de [[.]]

```{r}
mi_dataframe[["Paciente"]]
```
+ Otra forma de acceder es con el operador `$`

```{r}
mi_dataframe$Paciente
```
+ Por supuesto, podemos acceder a más de una columna:

+ Primera forma:

```{r}
mi_dataframe[c("Paciente","Edad")]
```
+ Otra forma es indicando el número de las columnas que quiero

```{r}
mi_dataframe[c(2,3)] # quiero las columnas, 2 y 3
```
+ También puedo acceder a una celda en particular

```{r}
mi_dataframe[2,3] # quiero la entrada que está en el segundo renglón y tercer columna
```
+ Puedo acceder a subconjuntos de renglones y de columnas

```{r}
mi_dataframe[1:2,1:2] # los renglones de 1 a 2 y las columnas de 1 a 2
```

```{r}
mi_dataframe[c(1,3),c(2,3)] # Los renglones 1 y 3 y a las columnas 2  y 3
```
+ También se puede hacer por nombre

```{r}
mi_dataframe[3,c("Edad", "Pulso")] # renglón 3, de las columnas Edad y Pulso
```

```{r}
mi_dataframe[2:3,c("Edad", "Pulso")] # renglón 2 hasta 3, de las columnas Edad y Pulso
```

```{r}
mi_dataframe[c(1,3),c("Edad", "Pulso")] # renglón 1 y 3, de las columnas Edad y Pulso
```
+ ¿Cómo inserto nuevos renglones a un dataframe existente?

+ Una forma es con la función rbind(), i.e. apilando (poniendo uno encima de otro) por renglones

```{r}
nuevo_renglon <- c("Daniel", 110, 45)
```

```{r}
mi_dataframe <- rbind(mi_dataframe, nuevo_renglon) # Pego en la parte de abajo al nuevo renglón
```

+ Puedo insertar un renglón en una posición que yo quiera? Sí

```{r}
nuevo_renglon2 <- c("Eduardo", 120, 75)
```

```{r}
mi_dataframe
```

+ ¿Cómo creo nuevas columnas en un dataframe existente?

+ Una forma es con la función `cbind()` apilando pero ahora por columnas

```{r}
nueva_columna <- c(2,5,NA,2,1)
```

```{r}
# Aplico la función cbind()
mi_dataframe <- cbind(mi_dataframe, nueva_columna)
```

```{r}
mi_dataframe
```

+ Oye, pero que feo nombre tiene la nueva columna

```{r}
names(mi_dataframe)
```
+ Puedo cambiar el nombre de esa columna a uno que me guste más

```{r}
names(mi_dataframe)[4] <- "NumHijos" # De los nombres de mi dataframe quiero cambiar el 4to
```

```{r}
mi_dataframe
```

+ Ptra manera de crear nuevas columnas es insertándola y bautizándola al mismo tiempo con el operador `$`

```{r}
# Estoy definiendo una nueva columna que se llama Estatura y contiene esos números
mi_dataframe$Estatura <- c(180, 167, 171, 175, 159)
```

```{r}
mi_dataframe
```
+ También puedo convertir una matriz en un dataframe

```{r}
# Esta es la matriz que quiero convertir a dataframe
matriz <- matrix(1:12, ncol = 4)
matriz
```
+ Le aplico la función `as.data.frame`

```{r}
otro_df <- as.data.frame(matriz)
otro_df
```
+ ¿Qué tipo de objeto es este?

```{r}
class(otro_df)
```

+ Hay algunas librerías que además de funciones contienen datasets en forma de dataframes

+ En la librería {ggplot2movies} simplemente hay un dataframe con información de algunas películas

```{r}
library(ggplot2movies)
```

+ El dataframe en esta librería se llama `movies`

+ ¿De qué tipo es el objeto con nombre `movies`?

```{r}
class(movies)
```
+ ¿Cuántas columnas y cuántos renglones tiene este dataframe?

```{r}
dim(movies)
```

+ Tiene 58,788 renglones y 24 columnas

+ ¿Qué estructura tiene este dataframe?

```{r}
str(movies)
```
+ A todo esto... ¿qué información tiene ese dataframe?

```{r}
# Se me hace que tengo que pedir ayuda
help(movies)
```

+ Veamos un extracto de dicho dataframe.. para esto ocuparemos la función `head()`, nos muestra los primero 6 renglones del dataframe

```{r}
movies |> head()
```

+ ¿Qué pasa si quiero que me muestre una cantidad diferente de renglones?

```{r}
movies |> head(n = 10) # Le indico que quiero ver los primeros 10 renglones
```

+ ¿Qué creen que haga esta instrucción?

```{r}
movies |> tail()
```

+ Muestra los últimos 6 renglones del dataframe

+ Vamos a trabajar un poquito con este dataframe

```{r}
datos <- movies
```

```{r}
datos |> head(n = 10)
```

```{r}
datos |> tail(n = 10)
```

Una manera de acceder a un rango de renglones no necesariamente los últimos o los primeros es con la función `slice`

+ Como voy a ocupar un operador de pipa `%>%` (un hermano cercado del operado `|>`) de la librería {dplyr} tengo que mandar llamar a esa librería

```{r}
library(dplyr)
```

```{r}
datos %>% slice(25:42) # los renglones del 25 al 42
```

+ Ya que mencionamos la librería {dplyr}. Esta es una librería muy popular para trabajar con dataframes porque tiene una sintaxis super noble. Aunque tiene muchísimas funciones, las 5 básicas (que se conocen como "verbos del dplyr") son

+ arrange(): Ordena la tabla en función a alguna o algunas de las columnas
+ select(): Selecciona alguna o algunas columnas que el usuario le pida
+ filter(): Filtra los renglones que satisfacen alguna condición dada por el usuario
+ join() (left_join, inner_join, outer_join): Permite unir dataframes
+ group_by(): Agrupa el dataframe mediante algunas variables para poder hacer resumenes. Casi siempre viene acompañada de la función `summarize()`

+ Empecemos con arrange():

```{r}
datos |> head()
```

+ Voy a ordenar el dataframe en función de la columna `length`

```{r}
datos %>% arrange(length)
```
+ Por default ordena de menor a mayor, incluso alfabeticamente

```{r}
datos %>% arrange(title) # La columna title tiene strings dentro de ella
```

+ Podemos decirle que la ordene de mayor a menor, con la función desc()

```{r}
datos |> arrange(desc(length)) |> head()
```

### Paréntesis

+ Como insertar un renglón en una posición que yo quiero

```{r}
df <- data.frame(team=c('A', 'A', 'A', 'A', 'B', 'B', 'B', 'B'),
                 points=c(99, 68, 86, 88, 95, 74, 78, 93),
                 assists=c(22, 28, 31, 35, 34, 45, 28, 31),
                 rebounds=c(30, 28, 24, 24, 30, 36, 30, 29))

df
```
+ Primera forma: Horrible (R base)

```{r}
nuevo_vector <- c("D", 1, 4, 6, 8)
nuevo_vector
```
+ Ocuperemos la función rbind()

```{r}
posicion_favorita <- 3
```

```{r}
rbind(df[1:(posicion_favorita-1),], # todos los renglones antes de la posición
      nuevo_vector, # nuevo renglon
      df[-(1:(posicion_favorita-1)),]) # resto de los renglones
```

+ Forma terrible!!! Tendría ahora que arreglar el tema de los índices de los renglones

+ Forma limpia... Con una función de la librería {dplyr}

```{r}
df %>% dplyr::add_row(team='C', points=90, assists=40, rebounds=20, .before=posicion_favorita)
```

+ Pero honestamente, no sé para qué quisieran insertar un renglón en una posición específica.

### Cerramos paréntesis

+ El segundo verbo es el de seleccionar columnas: select()

```{r}
datos %>% dplyr::select(title, year, length, budget) # selecciono las columnas a partir de su
# nombre
```



```{r}
datos %>% dplyr::select(year:r2) # Selecciono desde la columna year, hasta la columna r2
```
+ También puedo quitar alguna columna, con el operador `-`

```{r}
datos %>% dplyr::select(-title) 
```
```{r}
datos %>% dplyr::select(-title, -budget) 
```

```{r}
datos %>% dplyr::select(-(r1:Short)) # elimino desde la columna r1 hasta la columna Short
```
+ Hay algunas funciones auxiliares que nos ayudan a seleccionar las columnas sin saber explicitamente sus nombre

```{r}
# selecciona las columnas cuyo nombre empiece con "r"
datos %>% select(starts_with("r"))
```

```{r}
# Selecciona las columnas cuyo nombre termina con "on"
datos %>% select(ends_with("on"))
```

```{r}
# Selecciona todas las columnas que en su nombre haya alguna "t"
datos %>% select(contains("t"))
```


```{r}
# crea un vector "r2", "r3",.. "r5"
# luego selecciona esos renglones
datos %>% dplyr::select(num_range("r", 2:5))
```
```{r}
# selecciona la última columna
datos %>% dplyr::select(last_col())
```

+ Una operación es saber qué valores únicos tiene una columna. Para eso ocupamos la función unique

```{r}
datos %>% dplyr::select(year) %>% unique()
```

```{r}
datos %>% dplyr::select(year) %>% 
  unique() %>%
  dplyr::arrange(year)
```



```{r}
datos %>% top_n(10, wt = year) #top 10 con respecto al año
# todos los renglones que tienen los 10 años más grandes
```
Pendiente para la siguiente sesión
 
5<7
!(5 < 7)
5>6
6 <= 6
6 >= 6
!(5 < 7) & (5 > 6)
(!(5 < 7) & (5 > 6)) | (6 <= 6) !(5 < 7) & ((5 > 6) | (6 <= 6))


+ Otro verbo popular es el verbo filter... filta basado en una condición de los datos

```{r}
# Escoge todos renglones que tenga año 2000
datos %>% dplyr::filter(year == 2000)
```

```{r}
# Los renglones del año 2000 Y ADEMÁS
# con duración menor o igual a 120 minutos
datos %>% dplyr::filter(year == 2000 & length <= 120)
```


```{r}
datos %>% dplyr::filter(year == 2005 & length >= 90)
```

```{r}
datos %>% dplyr::filter(title == "Grease")
```


```{r}
datos %>% dplyr::filter(Animation == 1 & year >= 2000)
```

```{r}
datos %>% dplyr::filter(Animation == 1 & year >= 2000 & Short == 1)
```

```{r}
library(babynames)
```

```{r}
str(babynames)
```

```{r}
datos <- babynames
```

```{r}
datos
```

```{r}
glimpse(datos)
```

```{r}
help("babynames")
```


```{r}
datos %>%
  filter(name %in% c("Barack", "Donald", "Mickey", "Minnie", "Taylor"),
    year >= 2000) %>%
  arrange(n)
```
```{r}
library(ggplot2)
```


```{r}
datos %>%
  filter(name %in% c("Barack", "Donald", "Mickey", "Minnie", "Taylor"),
    year >= 2000) %>% ggplot() +
  geom_line(aes(x = year, y = n, group = name, color = name))
```

```{r}
datos %>%
  filter(name %in% c("Taylor"))
```

```{r}
datos %>%
  filter(name %in% c("Barack", "Donald", "Mickey", "Minnie", "Taylor"),
    year >= 2000) %>% ggplot() +
  geom_point(aes(x = year, y = n, color = name))
```

```{r}
datos %>%
  filter(name %in% c("Barack", "Donald", "Mickey", "Minnie", "Taylor"),
    year >= 2000) %>% ggplot() +
  geom_point(aes(x = year, y = n, color = name, shape = sex))
```


```{r}
datos %>%
  filter(name %in% c("Barack", "Donald", "Mickey", "Minnie", "Taylor"),
    year >= 2000) %>% ggplot() +
  geom_point(aes(x = year, y = n, color = name, shape = sex)) +
  facet_wrap(~sex, scales = "free_y") +
  theme_light()
```

```{r}
datos %>% 
  filter(name %in% c('Nick', 'Kevin', 'Brian', 'Howie', "AJ"), year >= 2000) %>% 
  ggplot(aes(x = year, y = n, color = name)) + geom_point() +
  facet_wrap(~sex, scales = "free_y") +
  theme_light()
```


```{r}
datos %>% 
  filter(name %in% c('Ringo', 'John', 'George', 'Paul')) %>% 
  ggplot(aes(x = year, y = prop, color = name)) + geom_line() +
  facet_wrap(~sex, scales = "free_y") +
  theme_light()
```

```{r}
datos %>% 
  filter(name %in% c('Mick', 'Keith', "Celia", "Olivia", "Sandy", "Danny")) %>% 
  ggplot(aes(x = year, y = prop, color = name)) + geom_line() +
  facet_wrap(~sex, scales = "free_y") +
  theme_light()
```

```{r}
datos <- readr::read_csv("NetflixDailyTop10.csv")
```
slice(5000:5100)

```{r}
datos %>% head()
```


```{r}
datos %>% dplyr::filter(Title == "Bridgerton")
```

