---
title: "Resumen - Sesi贸n 03"
output: html_document
---

# Resumen de funciones y conceptos: Sesi贸n 03

Esta sesi贸n introduce el manejo de **matrices en R**, una estructura fundamental para an谩lisis num茅rico, 谩lgebra lineal y manipulaci贸n de datos ordenados.

---

## П 驴Qu茅 es una matriz en R?

- Una matriz es un arreglo bidimensional con **n filas** y **m columnas**.
- Todos sus elementos deben ser del **mismo tipo** (n煤merico, l贸gico o texto).

Para verificar si un objeto es matriz:

```{r}
class(objeto)
str(objeto)
```

---

## М Creaci贸n de matrices

### 1. Matriz identidad

```{r}
identidad <- diag(nrow = 5)
```

Genera una matriz de 5x5 con unos en la diagonal.

---

### 2. Usar `dim()` sobre un vector

```{r}
a <- rep(0, 10)       # Vector de 10 ceros
dim(a) <- c(2, 5)     # Convertirlo en matriz 2x5
```

---

### 3. Usar `matrix()`

```{r}
m1 <- matrix(data = 1, nrow = 2, ncol = 2)              # Matriz 2x2 con todos unos
m2 <- matrix(c(2, 6, 7, 8), nrow = 2, ncol = 2)         # Matriz con datos personalizados
```

---

##  Acceso y modificaci贸n de elementos

- `a[i, j]`: accede al elemento en la fila `i`, columna `j`.

```{r}
a[2, 3] <- 8           # Modifica posici贸n (2,3)
a[, 5] <- c(2, 2)      # Modifica toda la columna 5
```

- Para acceder a toda una fila: `a[1, ]`
- Para acceder a toda una columna: `a[, 2]`

---

##  Matrices con strings

```{r}
b <- matrix(c("Hola", "mundo", "feliz", "a veces"), nrow = 2, ncol = 2)
```

Si hay una mezcla de tipos (por ejemplo, texto y booleanos), R **forzar谩 todos los elementos al tipo string**:

```{r}
d <- matrix(c("Hola", TRUE, "feliz", FALSE), nrow = 2, ncol = 2)
```

---

## 锔 Consideraciones

- R convierte todo al tipo m谩s general dentro de la matriz (por jerarqu铆a: `character` > `numeric` > `logical`).
- Las matrices son diferentes de los data frames: no permiten columnas de tipos diferentes.

---

Este resumen explica c贸mo se construyen y manipulan matrices en R, incluyendo operaciones b谩sicas, acceso por 铆ndice y manejo de tipos.
