---
title: "Resumen - Sesi贸n 06 (post)"
output: html_document
---

# Resumen de funciones y conceptos: Sesi贸n 06 (post)

Esta sesi贸n utiliza el paquete `{Lahman}`, que contiene datos hist贸ricos del b茅isbol, para practicar manipulaci贸n de datos, filtrado condicional y visualizaci贸n en R.

---

##  Librer铆as utilizadas

```{r}
library(ggplot2movies)  # (No se us贸 directamente, pero fue cargado)
library(ggplot2)        # Visualizaci贸n
library(dplyr)          # Manipulaci贸n de datos
library(palmerpenguins) # Dataset alternativo (no usado aqu铆)
library(Lahman)         # Base de datos de b茅isbol
```

---

##  Exploraci贸n del dataset `Batting`

```{r}
datos <- Lahman::Batting
str(datos)
help(Batting)
```

Se estudia cu谩ntas veces aparece cada jugador en la base:

```{r}
datos %>% group_by(playerID) %>%
  summarise(conteo = n()) %>%
  top_n(20, wt = conteo) %>%
  arrange(desc(conteo))
```

---

##  Filtrado por jugador y visualizaci贸n

Se filtran los datos del jugador `"mcguide01"`:

```{r}
datos <- datos %>% filter(playerID == "mcguide01")
```

Se crea una gr谩fica b谩sica de n煤mero de carreras por a帽o (`R` vs `yearID`):

```{r}
ggplot(datos) + geom_point(aes(x = yearID, y = R))
```

Tambi茅n se examina si en ciertos a帽os aparece m谩s de una vez (por jugar en varios equipos).

---

##  Uso de operadores l贸gicos

R permite combinar condiciones l贸gicas:

```{r}
5 < 7             # TRUE
!(5 < 7)          # FALSE
6 <= 6            # TRUE
(5 < 7) & (5 > 6) # FALSE
```

S铆mbolos l贸gicos comunes:

- `&`: Y l贸gico (AND)
- `|`: O l贸gico (OR)
- `!`: Negaci贸n (NOT)

---

##  Otras tablas del paquete `Lahman`

```{r}
datos_personas <- Lahman::People
datos_pitching <- Lahman::Pitching
datos_fielding <- Lahman::Fielding
```

Confirmaci贸n de IDs 煤nicos en la tabla `People`:

```{r}
datos_personas %>% select(playerID) %>% unique()
```

---

## И Pr谩ctica con `dplyr`

- `filter()`: filtrar filas por condici贸n.
- `select()`: seleccionar columnas.
- `mutate()`: crear nuevas columnas.
- `group_by()` + `summarise()`: agrupamiento y resumen.
- `arrange()`: ordenar filas.

---

Esta sesi贸n reforz贸 el uso de operadores l贸gicos, gr谩ficos con `ggplot2` y manipulaci贸n con `dplyr`, todo en el contexto de una base de datos relacional rica como `{Lahman}`.
