---
title: "Sesion 2"
author: "Eduardo Martínez"
date: "2025-03-20"
output: html_document
---

```{r}
library(dplyr)
```


## Un centavo de muestreo...

### Muestreo aleatorio simple


+ Eb general una muestra es un subconjunto de una poblacion de interes

+ Formalmente, cada que consultamos un dataset es una muestra de la poblacion de interes 

+ Aunque generalmente, tomamos dicho dataset como la poblacion completa

+ lo que sigue es ver como se obtienen algunas muestra de diferentes tipos


+ Usaremos la funcion somple() y modificaciones de esta

### Muestreo aleatorio simple 

+ se puede ver como ir sacando pelotitas de una urma y la sacamoe

+ Cada una de la pelotitas tiene la misma probabilidad de ser sacada


```{r}
IDs <- 18:75 # Vector numerico que ve del 18 al 75
#Quiero obtener una muestra aleatoria de tamaño 10 de este vector
muestra_aleatoria <- sample(x = IDs, size = 10)
muestra_aleatoria
```
+ Con cada ejecucion obtengo una muestra diferente 

### Muestreo con reemplazo


+ En este caso se saca una pelotita se ve que color es y se regresa a la urna, con lo que cada pelotita tiene la misma pobabilidad de ser sacada

```{r}
tipo_escritura <- c("zurdo", "diestro", "ambos")
muestra_con_reemplazo <- sample(x = tipo_escritura, size = 10, replace = TRUE)
muestra_con_reemplazo
```
### Muestreo con ponderaciones

+ Hay veces que, sabesmos a priori que hay una (o algunas) pelotitas que debiesen tener mayor probabilidad de ser sacadas

```{r}
tipo_escritura <- c("zurdo", "diestro", "ambos")
ponderaciones <- c(0.2, 0.7, 0.1)  #Agregando los pesos a nuestras extracciones 
muestra_ponderada <- sample(tipo_escritura, size = 2, prob = ponderaciones)
muestra_ponderada
```
```{r}
muestra_ponderada <- sample(tipo_escritura, size = 8, prob = ponderaciones, replace = TRUE)
muestra_ponderada
```
+ Empiricamente, me tendria que salir aprox 20% de zurdos, 70% de diestros y 10% de ambos


```{r}
tipo_escritura <- c("zurdo", "diestro", "ambos")
ponderaciones <- c(0.2, 0.7, 0.1)
muestra_ponderada <- sample(tipo_escritura, size = 10000, prob = ponderaciones, replace = TRUE)
muestra_ponderada |> table()
```
+ Se puede hacer en un dataframe con la librería `dplyr`





```{r}
tibble(IDs = 18:75) |>
  group_by(IDs) |>
  dplyr::mutate(escritura = sample(tipo_escritura, size = 1, prob = ponderaciones)) |>
  ungroup()
```


### Muestreo estratificado

+ En este caso tenemos una poblacion que esta segmentada en grupitos a.k. estats

+ Y en cada strato queremos una muestra

+ Para esto, vamos a ocupar la funcion by()


+ La función by() aplica una función a un subconjunto específico de un data frame basado en uno o más factores.

```{r}
datos <- data.frame(
  grupo = c("1o", "1o", "1o", "1o", "2o", "2o", "2o", "3o", "3o"),
  estudiante = c("Ariel", "Enrique", "Elena", "Fenando", "Julian",
                 "Eugenia", "Rocio", "David", "Felipe"),
  calificacion = c(85, 90, 78, 88, 92, 95, 75, 68, 100)
)

datos
```

+ Para ver como opera la funcion by() calculare la media de las calificaciones de cada uno de los grupos (la media de 1o, la media de 2do y 3er)

```{r}
calif_promedio <- by(data = datos$calificacion,
                     INDICES = datos$grupo, #Variable que indica los grupitos
                     FUN = mean) #La funcion que aplicare en cada grupito 
calif_promedio
```

+ by() aplica una funcion a un "grupito"

```{r}
calif_promedio |> str()
```

+ Ahora si usemosla para hacer muestreo estratificado 

```{r}
by(data = datos$calificacion, # Quiero sacar una muestra de las calificaciones, pero la quiero para cada grupito 
   INDICES = datos$grupo,
   FUN = function(x) sample(x, size = 2) # Quiero obtener una muestra de tamaño 2 de cada grupito 
    )
```

```{r}
by(data = datos$calificacion,
   INDICES = datos$grupo,
   FUN = function(x) sample(x, size = 2)
    ) |> unlist()
```

# Una pequeña ayuda para hacer visualizaciones

+ La libreria {esquisse} tiene basicamente una funcion, que se llama ` esquisser` que nos depliega un IDE, 

```{r}
library(esquisse)
library(palmerpenguins)
```

```{r}
datos <- palmerpenguins::penguins
```

```{r}
esquisser(datos)
```

```{r}
ggplot(datos) +
  aes(x = body_mass_g, fill = sex) +
  geom_density(adjust = 1L) +
  geom_density(aes(x = body_mass_g), adjust = 1L) +
  scale_fill_hue(direction = 1) +
  labs(
    x = "Masa Corporal",
    y = " ",
    title = "Mi favulosa grafica",
    subtitle = "Cada vez mas fabulosa"
  ) +
  ggthemes::theme_calc() +
  theme(
    legend.position = "top",
    legend.text = element_text(face = "italic",
    size = 12L),
    legend.title = element_text(face = "bold.italic")
  ) +
  facet_wrap(vars(species))

```



# Actividad usando squisser

```{r}
library(titanic)

datos2 <- titanic::titanic_train
datos2 |> head()

```


```{r}
esquisser(datos2)
```

```{r}
ggplot(datos2) +
  aes(x = Sex, y = Survived, fill = Embarked) +
  geom_col() +
  scale_fill_hue(direction = 1) +
  labs(
    title = "Supervivientes y no Suvervivientes",
    subtitle = "del Titanic"
  ) +
  ggthemes::theme_base() +
  theme(
    legend.text = element_text(face = "italic",
    size = 13L)
  ) +
  facet_wrap(vars(Pclass))

```



```{r}
library(ggplot2) # Visualizaciones
library(ggExtra) # Visualizaciones
library(corrplot) # Visualizaciones de la matriz de correlación
library(dplyr) # Operaciones entre dataframes
library(magrittr) # Algunos operadores de asignación
library(palmerpenguins) # El dataset de los pingüinitos
library(visdat) # Visualización de los datos faltantes
library(skimr) # Para generer métricas
library(janitor) # Para embellecer
library(moments) # Calcular la kurtosis y la skewness
library(hexbin) # Auxiliar para visualización
```

+ Vamos a hacer unas graficas sencillas

```{r}
datos <- ggplot2::msleep
```

```{r}
datos |> ggplot() +
  geom_histogram(aes(x = sleep_total, y = ..density..),
                 bins = 40, fill = "blue", alpha = 0.5) +
  geom_density(aes(x = sleep_total), color = "red", size = 0.5) +
  theme_light()
```

```{r}
datos |> ggplot() +
  geom_histogram(aes(x = sleep_total, y = ..density..),
                 bins = 40, fill = "blue", alpha = 0.5) +
  geom_density(aes(x = sleep_total), color = "red", size = 0.5) +
  facet_wrap(~vore) +
  theme_light()
```


```{r}
datos |> dplyr::select(where(is.numeric)) |>
  cor(use = "complete.obs") |> corrplot.mixed(order = 'AOE')
```

```{r}
datos |> dplyr::select(where(is.numeric)) |>
  cor(use = "complete.obs")
```

```{r}
# Correlación (Relación lineal de toda la vida)
datos |> dplyr::select(where(is.numeric)) |>
  cor(use = "complete.obs", method = "pearson") |> corrplot.mixed(order = 'AOE')
```

```{r}
# Correlación (Relación monótona)
datos |> dplyr::select(where(is.numeric)) |>
  cor(use = "complete.obs", method = "spearman") |> corrplot.mixed(order = 'AOE')
```


```{r}
datos |> ggplot() +
  geom_point(aes(x = sleep_total, y = brainwt)) +
  theme_light()
```

```{r}
graf <- datos |> ggplot(aes(x = sleep_total, y = brainwt)) +
  geom_point() +
  theme_light()

graf <- ggMarginal(graf, type = "histogram")
```

```{r}
graf
```

```{r}
graf <- datos |> ggplot(aes(x = sleep_total, y = brainwt, color = vore)) +
  geom_point() +
  theme_light()

graf <- ggMarginal(graf, type = "histogram",
                   groupColour = TRUE,
                   groupFill = TRUE)
```

```{r}
graf
```


```{r}
datos |> ggplot() +
  geom_point(aes(x = sleep_total, y = brainwt, color = vore)) +
  facet_wrap(~vore) +
  theme_light()
```



```{r}
datos |> ggplot() +
  geom_hex(aes(x = sleep_total, y = brainwt), bins = 20, color = "white") +
  theme_light()
```

```{r}
datos |> ggplot() +
  geom_hex(aes(x = sleep_total, y = brainwt), bins = 20) +
  scale_fill_viridis_c() +
  theme_light()
```



```{r}
datos |> ggplot() +
  geom_density_2d(aes(x = sleep_total, y = brainwt))
```
```{r}
datos |> ggplot() +
  geom_density_2d(aes(x = sleep_total, y = brainwt), binwidth = 0.04)
```

```{r}
datos |> ggplot() +
  geom_density_2d(aes(x = sleep_total, y = brainwt), binwidth = 0.04) +
  facet_wrap(~vore) +
  theme_light()
```
```{r}
datos |> ggplot() +
  geom_density_2d(aes(x = sleep_total, y = brainwt), binwidth = 0.05) +
  facet_wrap(~conservation) +
  theme_light()
```

```{r}
datos |> ggplot() +
  geom_density_2d(aes(x = sleep_rem, y = brainwt), binwidth = 0.04) +
  facet_wrap(~vore) +
  theme_light()
```

```{r}
datos |> ggplot() +
  geom_density_2d(aes(x = sleep_cycle, y = brainwt)) +
  facet_wrap(~vore) +
  theme_light()
```

```{r}
datos |> ggplot() +
  geom_density_2d(aes(x = sleep_cycle, y = bodywt)) +
  facet_wrap(~vore) +
  theme_light()
```


#Hacer graficacion arrastando cosas, es como tablue

```{r}
library(GWalkR)
```


```{r}
gwalkr(datos)
```

