---
title: "Sesión 07"
author: "Eduardo Martínez"
date: "2025-02-20"
output: html_document
---

```{r}
switch(EXPR = "dog", dog = "perrito", cat = "gatito", fish = "pececillo")
```

```{r}
switch(EXPR = "fish", dog = "perrito", cat = "gatito", fish = "pececillo")
```

```{r}
x <- switch(EXPR = "cow", dog = "perrito", cat = "gatito", fish = "pececillo")
```

```{r}
x
```

```{r}
mi_vector <- 3:17
metrica <- "media"

switch(metrica, media = mean(mi_vector),
       mediana = median(mi_vector),
       maximo = max(mi_vector))
```

```{r}
mi_vector <- 3:17
metrica <- "maximo"

switch(metrica, media = mean(mi_vector),
       mediana = median(mi_vector),
       maximo = max(mi_vector))
```

```{r}
x <- 5
y <- 3
operacion <- "producto"  
resultado <- switch(operacion,
                   "suma" = paste("Addition =", x+y),
                   "resta" = paste("Subtraction =", x-y),
                   "cociente" = paste("Division = ", x/y),
                   "producto" = paste("Multiplication =", x*y),
                   "residuo" = paste("Modulus =", x%%y),
                   "potencia" = paste("Power =", x^y)
)

resultado
```

```{r}
x <- 5
y <- 3
operacion <- " "  
resultado <- switch(operacion,
                   "suma" = paste("Addition =", x+y),
                   "resta" = paste("Subtraction =", x-y),
                   "cociente" = paste("Division = ", x/y),
                   "producto" = paste("Multiplication =", x*y),
                   "residuo" = paste("Modulus =", x%%y),
                   "potencia" = paste("Power =", x^y)
)

resultado
```

```{r}
switch(
   5,
   "El uno soy",
   "El dos soy",
   "El tres soy",
   "El cuatro soy",
   "El cinco soy",
   "El seis soy"
)
```

```{r}
library(dplyr)
```

```{r}
x <- 1:25
x < 10
```
```{r}
x <- 1:25
dplyr::case_when(
  x < 10 ~ "menor que 10")
```

```{r}
x <- 1:25
dplyr::case_when(
  x < 10 ~ "menor que 10",
  x > 20 ~ "mayor que 20")
```

```{r}
x <- 1:25
dplyr::case_when(
  x < 10 ~ "menor que 10",
  x > 20 ~ "mayor que 20",
  x == 23 ~ "exactmente 23"
)
```

```{r}
x <- 1:25
dplyr::case_when(
  x < 10 ~ "menor que 10",
  x == 23 ~ "exactmente 23",
  x > 20 ~ "mayor que 20"
  )
```

```{r}
edades <- 18:100
edades < 25
```

```{r}
dplyr::between(edades, 25, 80)
```



```{r}
edades <- 18:100
dplyr::case_when(
  edades < 25 ~ "joven",
  dplyr::between(edades, 25, 80) ~ "adulto"
)
```

```{r}
edades <- 18:100
dplyr::case_when(
  edades < 25 ~ 20,
  dplyr::between(edades, 25, 80) ~ 55
)
```

```{r}
edades <- 18:100
dplyr::case_when(
  edades > 80 ~ 90,
  .default = as.numeric(edades)
)
```



```{r}
medallas <- c(1,1,1,3,3,3,3,1,2,NA,NA,2,2,1,4)
# 1 = oro
# 2 = plata
# 3 = bronce
```

```{r}
dplyr::case_when(
  medallas == 1 ~ "oro",
  medallas == 2 ~ "plata",
  medallas == 3 ~ "bronce"
)
```
+ Hay otra manera de hacer esto que acabmos de hacer, pero no me encanta

```{r}
medallas
```


```{r}
dplyr::case_match(medallas,
  1 ~ "oro",
  2 ~ "plata",
  3 ~ "bronce"
)
```

```{r}
dplyr::case_match(medallas,
  1 ~ "oro",
  2 ~ "plata",
  3 ~ "bronce",
  NA ~ NA,
  .default = "error de registro"
)
```


```{r}
dplyr::case_when(
  medallas == 1 ~ "oro",
  medallas == 2 ~ "plata",
  medallas == 3 ~ "bronce",
  medallas > 3 ~ "error de registro"
)
```

```{r}
dplyr::case_when(
  medallas == 1 ~ "oro",
  medallas == 2 ~ "plata",
  medallas == 3 ~ "bronce",
  medallas > 3 ~ "error de registro",
  is.na(medallas) ~ "no lo anoté"
)
```


  
```{r}
datos <- palmerpenguins::penguins
```

```{r}
datos |> mutate(alita_cm = flipper_length_mm/10)
```

```{r}
datos |> mutate(alita_cm = flipper_length_mm/10, masa_kg = body_mass_g/1000,
                area_pico = bill_length_mm*bill_depth_mm)
```
```{r}
datos <- datos |> mutate(alita_cm = flipper_length_mm/10, masa_kg = body_mass_g/1000,
                area_pico = bill_length_mm*bill_depth_mm)
```

```{r}
library(ggplot2)
```


```{r}
datos %>% ggplot(aes(x = masa_kg, y = alita_cm)) +
  geom_point(color = "navyblue", shape = "diamond", size = 2)
```

```{r}
datos |> mutate(ID_pingui = paste0("pingui", 1:n()))
```

```{r}
datos |> mutate(capturista = "Lalo")
```


```{r}
datos |> mutate(alita = case_when(
  flipper_length_mm < quantile(flipper_length_mm, probs = 0.25, na.rm = TRUE) ~ "chica",
  flipper_length_mm > quantile(flipper_length_mm, probs = 0.75, na.rm = TRUE) ~ "grande",
  is.na(flipper_length_mm) ~ NA,
  .default = "mediana")
  )
```

```{r}
datos |> mutate(genero = if_else(sex == "female", "hembra", "macho"))
```

```{r}
(datos <- palmerpenguins::penguins)
```

```{r}
datos |> dplyr::select(species, island, flipper_length_mm, body_mass_g)
```

+ Hay un operador de pipa muy popular

+ Se encuentra en la librería {magrittr}, que se pronuncia con acento francés

```{r}
library(magrittr)
```


```{r}
datos %<>% dplyr::select(species, island, flipper_length_mm, body_mass_g)
```

```{r}
datos
```
+ Hay otra pipa muy popular en esta librería

```{r}
(datos <- palmerpenguins::penguins)
```

¿Cómo obtendrían la media de la columna `flipper_length_mm` de sólo los pingüinos de la isla Torgersen?

+ Cómo calcularían la correlación entre las variables `flipper_length_mm` y `body_mass_g` sólo de los pingüinos de la isla Torgersen?

# Introducción a funciones definidas por lxs usuarixs

```
nombre_de_la_funcion <- function(variables, parametros){
  cuerpo_de_la_funcion
}
```

```{r}
funcion_perim_circulo <- function(r){
  2*pi*r
}
```

```{r}
funcion_perim_circulo(r=2)
```

```{r}
funcion_perim_circulo(2)
```

```{r}
numerillo <- 2
funcion_perim_circulo(numerillo)
```

```{r}
varios_radios <- c(2,4,7,8)
funcion_perim_circulo(varios_radios)
```

```{r}
perimetros <- funcion_perim_circulo(varios_radios)
perimetros
```


```{r}
funcion_perim_circulo_chafa <- function(r){
  pi_chafa <- 3.1416
  2*pi_chafa*r
}
```

```{r}
varios_radios <- c(2,4,7,8)
funcion_perim_circulo_chafa(varios_radios)
```
¿Cuánto vale pi_chafa?

```{r}
pi_chafa
```

```{r}
funcion_perim_circulo_chafa2 <- function(r){
  pi_chafa <<- 3.1416
  2*pi_chafa*r
}
```

```{r}
varios_radios <- c(2,4,7,8)
funcion_perim_circulo_chafa2(varios_radios)
```
```{r}
pi_chafa
```

```{r}
funcion_hola_mundo <- function(){
    'Hola mundo!!!'
}
```

```{r}
funcion_hola_mundo()
```

```{r}
fn_conteo_NAs_dos_vectores <- function(x,y){
  n_x <- is.na(x) |> sum()
  n_y <- is.na(y) |> sum()
  n_x + n_y
}
```

```{r}
primer_vector <- c(1:3, NA, NA, 7, 9, 6)
segundo_vector <- c(NA, NA, 4:8, NA, NA, NA)
fn_conteo_NAs_dos_vectores(primer_vector, segundo_vector)
```

```{r}
fn_conteo_NAs_dos_vectores2 <- function(x,y){
  n_x <- is.na(x) |> sum()
  n_y <- is.na(y) |> sum()
  c(n_x,n_y)
}
```

```{r}
primer_vector <- c(1:3, NA, NA, 7, 9, 6)
segundo_vector <- c(NA, NA, 4:8, NA, NA, NA)
fn_conteo_NAs_dos_vectores2(primer_vector, segundo_vector)
```

```{r}
funcion_area_circulo <- function(r){
  pi*(r^2)
}
```
```{r}
funcion_volumen_cilindro <- function(r,h){
  area_base <- funcion_area_circulo(r)
  volumen <- area_base*h
  return(volumen)
}
```


```{r}
funcion_volumen_cilindro(4,5)
```

```{r}
funcion_volumen_cilindro(r = 4, h = 5)
```


```{r}
funcion_volumen_anillo <- function(radio_mayor, radio_menor, h){
  vol_mayor <- funcion_volumen_cilindro(r = radio_mayor, h)
  vol_menor <- funcion_volumen_cilindro(r = radio_menor, h)
  vol_total <- vol_mayor - vol_menor
  return(vol_total)
}
```

```{r}
funcion_volumen_anillo(10,5,20)
```

```{r}
funcion_volumen_anillo(radio_mayor = 10, radio_menor = 5,h = 20)
```
