---
title: "Sesión 05"
date: "2025-03-27"
output: html_document
---

# Algunas herramientas para validación de datos

```{r}
library(dplyr)
library(validate)
library(ggplot2)
library(fivethirtyeight) #Libreria para algunos datasets
```

+ La sesion del martes revisamos la libreria {dlookr}. Facilite el diagnostico de variables: existencia de NAs, Outliers, normalidad, medidad de tendencia central, medidad de disvaion y tambien por grupos de alguna o algunas variables categoricas

+ Hoy trabajaremos con la libreria validate, que nos ayuda a ir estableciendo reglas que deben de cumplir, nuestros datos, esta pensada, para analisis que no se hace solo una vez, si no que son analisis que se realizan frecuentemente 


+ La librería {validate} tiene el objetivo de facilitar la verificación de datos, haciéndola mantenible y reproducible, haciendola **mantenible** y **repuducible**

+ Pensada para, para formar parte de un **pipeline** de ciencia de datos, en el que se hace data adquisition de manera frecuente

+ Evalua datos con respecto a un conjunto reutilizable de reglas de validación.

+ Analiza, resume y visualiza los resultados de la validación de datos.

+ Importa y exporta conjuntos de reglas desde y hacia varios formatos.

+ Filtra, selecciona y manipula reglas de validación de datos.

+ Analiza, resume y visualiza diferentes conjuntos de reglas.

+ Si se fija eh utilizado la pabral "reglas" demasiadas veces, por que es el crazon de esta libreria.

```{r}
datos <- palmerpenguins::penguins
datos |> head()
```


+ Dijimos que el corazon de este paquete es la creacion de reglas.

+ Son reglas que indican LO QUE ESPERAMOS DE UN DATASET, en terminos de tipo de datos, rango de datos, dependiendo lo que se nos prometio 

+ Supogamos que el ingeniero de datos de nuestra organizacion, despues de recolectar la informacion me dijo que los datos deben tener las siguientes caracteristicas:

1.- Todas la mediciones de las alas de los pinguinos es al menos de 185 mm
2.- No habia ningun NA, a menos en la columna de longitud del pico
3.- Siempre se satisface que la longitud del pico es menor a 1.5 veces la anchura del pico
4.- Todos los datos de las alas son extrañamente menores a la media que se espera

¿Le creemos?

+ Para evaluar si nos esta mintiendo o no, ocuparemos la funcion `validator`.

+ Esta funcion recibe cualquier operacion que derive en valores logico (TRUE/FALSE)

```{r}
reglas <- validate::validator(
  flipper_length_mm >= 185,                     # Condición #1
  !is.na(bill_length_mm),                       # Condición #2
  bill_length_mm / bill_depth_mm <= 1.5,        # Condición #3
  flipper_length_mm <= mean(flipper_length_mm, na.rm = TRUE)  # Condición #4
)
```

Si voy al panel me dice que es ....

¿Que significa eso?

```{r}
reglas |> str()
```
+ Una vez que yo defino las reglas, me dispongo a validar que efectivamente el datast que me pasaron cumple esas reglas o no, i.e. si hay alguna discrepancia


+ Aplicare la funcion `confront`
```{r}
validate::confront(dat = datos, x = reglas)
```

+ Vamos a analizar un poco mas ese objeto

```{r}
validacion <- validate::confront(datos, reglas)
validacion |> str()
```

+ Me regresa un monton de informacion que es dificil de entender, afortunadamente tiene un metodo de sumary

```{r}
validacion |> summary()
```

+ Hara un visualizacion para ver que tanto se cumplen nuestra espectativas

```{r}
validacion |> plot()
```

+ Con la funcion violatin, vemos cuales son las observaciones que incumplen con la espectativas

+ Cuales observaciones incumplen la regla 4 (Ser menos que la media)

```{r}
validate::violating(datos, validacion[4])
```


+ Tu investigador de datos decides si las dejas o las quitas en case de ser demasiadas, si son pocas, si no haras nada hasta que las "arreglen" (cumplan con lo que prometieron)

+ Cuales son las observaciones

```{r}
validate::violating(datos, validacion[1:3])
```

+ Ouch, en este caso es todo el dataset, o se arregla el proceso de Data acquisition o corrigues la regla que me diste

+ Podemos ver que celdas fallaron en la validacion 

```{r}
validacion |> values() #Esta metriz puede servir en caso de que necesitemos filtrar la base de datos
```


```{r}
validacion |> as.data.frame()
```

+ Supongamos que el mismo ingeniero, me prometio que la columna `sex` solo es posible que venga "male" o "females", tambien me prometio que la columna del año siempre tiene 4 digitos y finalemente me prometio que la columna de masa coorporal es un flotante con dos cifra decimales 

+ Voy a crear un nuevo conjunto de reglas, para ver si me estan mintiendo o no 

```{r}
otras_reglas <- validate::validator(field_format(sex, "*male"),
                                    number_format(year, format="dddd"),
                                    number_format(body_mass_g, format="d.dd"))
```

+ Voy a verificar si se cumplen esas reglas o no 

```{r}
otra_validacion <- validate::confront(datos, otras_reglas)
```

+ VInedo que tan bien se pasan esas reglas

```{r}
otra_validacion |> summary()
```
+ La regla 3, la del formato de la masa corporal, no se cumple en ninguna observacion...
eso quiere decir que me mintio el ingeniero... el sabra si revisa su proceso de data aquisition o me cambie la regla 


```{r}
#datos |> dplyr:: select()

```



```{r}
otra_validacion |> plot()
```

+ Podemos ver quienes incumplieron cada regla

```{r}
#Regla 1: male o female
validate::violating(datos, otra_validacion[1])
```

Claro que lo inclumplen son NAs

```{r}
#Formato del año
validate::violating(datos, otra_validacion[2])
```
+ Efectivamente nadie incumplo la regla 

```{r}
validate::violating(datos, otra_validacion[3])
```

+ Solo por curiosidad, veamos como son los formatos del año 
 
```{r}
datos |> dplyr::select(year) |> unique()
```

+ Algunos ejemplo de otros formatos son:

+ `format = "0.dddd"` -> "0.4321" sí cumple, pero "0.123","1.4563" no.
+ `format = "d.ddEdd"` -> "3.14E00" sí cumple, pero "31.14E00" no.
+ `format = "d.*Edd"` -> "0.314E01" y "3.1415297E00" sí cumplen, pero "3.1415230" no.
+ `format = "d.dd*"` -> "1.23" y "1.234" sí cumplen, pero "1.2" no.
 
 
+ Supongamos que ese mismo ingeniero me promete que la columna de la longitud de la ala siempre tiene mas de dos caracteres, tambien me promete que la anchura del pico tiene formato de dos digitos - punto decimal - dos digitos, Ademas me diceque solo me esta mandando datos del 2008 y 2009 

¿Me estara engañanado?
 
```{r}
mas_reglas <- validate::validator(nchar(as.character(flipper_length_mm)) >= 2,
                                  field_length(flipper_length_mm, n = 3),
                                  number_format(bill_depth_mm, format="dd.dd"),
                                  in_range(year, min=2008, max=2009))
mas_validacion <- validate::confront(datos, mas_reglas)
mas_validacion |> summary()
```

```{r}
mas_validacion |> plot()
```

```{r}
validate::violating(datos, mas_validacion[1])
```

```{r}
validate::violating(datos, mas_validacion[3])
```

+ Antes usabamos inragne

+ Pero esta funcion tambien detecta valores numericos

+ Creare un dataset para ejemplificar esto 

```{r}
anios_q <- c("2024Q1", "2024Q2", "2024Q3", "2024Q4",
             "2025Q1", "2025Q2", "2025Q3", "2025Q4")
set.seed(1234)
x <- runif(8)*1000
ventas <- signif(x, digits = 5)
ventas2 <- round(x, digits = 4)
df_ventas <- data.frame(periodo = anios_q,
                        ventas = ventas, ventas_exac = ventas2)
df_ventas
```

+ Supongamos que me prometieron datos del Q3 y del Q4 del 2024 y del Q1 y Q2 del 2025 ... 
Tambien puedo usar la funcion `in_range`. Tambien se me dijo que las ventas no pueden ser menores de 50 ni mayores a 232.6

```{r}
reglas <- validate::validator(in_range(periodo, min="2024Q3", max="2025Q2"),#1
                              in_range(ventas_exac, min=50, max=232.6))#2

#Hare la validacion con mi df_ventas
validacion <- validate::confront(df_ventas, reglas)
validacion |> summary()
```

```{r}
validacion |> plot()
```

```{r}
#Quines incumplen la regla 1 (fechas)
validate::violating(df_ventas, reglas[1])
```

```{r}
validate::violating(df_ventas, reglas[2])
```

```{r}
validacion |> plot()
```














```{r}
datos <- fivethirtyeight::avengers
head(datos)
```






```{r}
reglas <- validate::validator(field_format(url, "http://marvel.wikia*"),
                              !is.na(name_alias),
                              gender == "MALE")
validacion <- validate::confront(datos, reglas)
validacion |> summary()
```
```{r}
validacion |> plot()
```

```{r}
validate::violating(datos, reglas[3])
```

```{r}
validate::violating(datos, reglas[2])
```

```{r}
regla_verdadero_personaje <- validate::validator(honorary == "Full")
validacion_verdadero_personaje <- validate::confront(datos, regla_verdadero_personaje)
validacion_verdadero_personaje |> summary()
```

```{r}
validacion_verdadero_personaje |> plot()
```

```{r}
validate::violating(datos, regla_verdadero_personaje[1])
```

```{r}
todas_mis_reglas <- regla_verdadero_personaje + reglas
todas_mis_reglas
```

```{r}
validacion_purista <- validate::confront(datos, todas_mis_reglas)
validacion_purista |> summary()
```

```{r}
validacion_purista |> plot()
```

```{r}
validate::violating(datos, todas_mis_reglas['V1'])
```

```{r}
validate::violating(datos, todas_mis_reglas["V1.1"])
```

```{r}
validate::violating(datos, todas_mis_reglas["V2"])
```

```{r}
validate::violating(datos, todas_mis_reglas["V3"])
```

```{r}
reglas2 <- validate::validator(in_range(full_reserve_avengers_intro,
                                        min="Nov-88", max="Sep-92"))
validacion2 <- validate::confront(datos, reglas2)
validacion2 |> summary()
```

```{r}
reglas3 <- validate::validator(grepl("^[0-9]", full_reserve_avengers_intro))
validacion3 <- validate::confront(datos, reglas3)
validacion3 |> summary()
```

```{r}
validate::violating(datos, reglas3[1])
```

```{r}
fechas_malvadas <- validate::violating(datos, reglas3[1]) |>
  dplyr::select(full_reserve_avengers_intro) |>
  unique() |> pull()

fechas_malvadas
```
```{r}
datos_buen_formato <- datos |> 
  dplyr::filter(!(full_reserve_avengers_intro %in% fechas_malvadas))

datos_buen_formato
```
```{r}
reglas2 <- validate::validator(in_range(full_reserve_avengers_intro,
                                        min="5-Mar", max="10-May"))
validacion2 <- validate::confront(datos_buen_formato, reglas2)
validacion2 |> summary()
```


```{r}
datos <- palmerpenguins::penguins

summary(datos)
```

```{r}
mi_indicador <- validate::indicator(
  BMI = (bill_length_mm/2.2046)/(bill_depth_mm*0.0254)^2,
  coef_variacion_ala = sd(flipper_length_mm)/mean(flipper_length_mm),
  anchura_media_pico  = mean(bill_depth_mm, na.rm = TRUE),
  indice_loco  = sum(bill_length_mm,na.rm = TRUE)/year,
  indice_mas_loco = body_mass_g/nchar(as.character(species)))
```

```{r}
validacion <- confront(datos, mi_indicador)
validacion |> summary()
```
```{r}
add_indicators(datos, validacion)
```


