---
title: "Sesion 6"
author: "Eduardo Martínez"
date: "2025-02-18"
output: 
  prettydoc::html_pretty:
    theme: hpstr
    toc: yes
---

```{r}
library(ggplot2movies)
library(ggplot2)
library(dplyr)
library(palmerpenguins)
```

# Tareita

+ Explorar la tabla `Batting` de la librería `{Lahman}`

+ Ejecuta los siguientes chunks de código:

```{r}
library(Lahman)
```

```{r}
Batting |> head()
```

¿Pero y de qué son los datos?

```{r}
Batting |> str()
```

```{r}
help(Batting)
```

```{r}
datos <- Batting
```

```{r}
datos %>% dplyr::group_by(playerID) %>% 
  summarise(conteo = n()) %>% # cuantas veces aparece cada ID de jugador en la tabla
  top_n(20, wt = conteo) %>% # top 20 con respecto a la variable conteo
  arrange(desc(conteo)) # ordenamos de mayor a menor
```

Vamos a quedarnos sólo con los datos del jugador "mcguide01"

+ La sesión pasada ya vimos uno de los verbos más populares del {dplyr}: filter. Filtra renglones, basándose en una condición

```{r}
datos <- datos |> dplyr::filter(playerID == "mcguide01")
```

Ahora sólo tenemos datos del jugador con ID "mcguide01"

```{r}
datos
```
Para dar una pista de lo que pueden hacer, voy a hacer una gráfica... muy sencilla

```{r}
datos %>% ggplot() +
  geom_point(aes(x = yearID, y = R))
```

Vamos a entender un poquito de lo que me dijeron verbalmente

```{r}
datos %>% dplyr::filter(yearID <= 1890)
```
+ Viendo el año 1988, vemos que estuvo en 3 equipos diferentes y por tanto aparecen 3 puntos en la gráfica anterior.

```{r}
datos %>% dplyr::filter(yearID >= 1890 & yearID <= 1900)
```

**Objetivo:** Empieza a mejorar esta gráfica. Hint: Intenta entender las variables `teamID`, `lgID`, `G`, `AB` y `R`

# Continuemos

Pendiente para la siguiente sesión

+ Ya hemos hablado varias veces de "condiciones lógicas" cuando estudiamos: if, while, dplyr::filter.

+ Pero no hablamos mucho de las condiciones lógicas en R. a.k.a booleanos

```{r}
# ¿5 es menor que 7?
5<7
```
```{r}
# La negación del ejemplo anterior
!(5 < 7)
```
```{r}
6 <= 6
```

```{r}
!(5 < 7) & (5 > 6)
# FALSE & FALSE
```

```{r}
(5 < 7) & (5 > 6)
# TRUE & FALSE
```
+ Por supuesto, podemos combinar varias condiciones

```{r}
(!(5 < 7) & (5 > 6)) | (6 <= 6) & !(5 < 7) & ((5 > 6) | (6 <= 6))
# & es Y - AND
# ! es negación
# | es O - OR
```
## Regresemos a nuestro curso normal...

+ Ya que estábamos en la table del baseball

```{r}
datos_bateo <- Batting # El nombre Batting ya esta definido
datos_personas <- People # El nombre People ya esta definido
```

```{r}
# Ya la habíamos visto justo arriba
datos_bateo
```

```{r}
datos_personas
```
Ohh!! Ya se dieron cuenta que dentro de la librería {Lahman} hay varias tablas

```{r}
help(Lahman)
```

+ Vemos que tiene 4 tablas: People, Batting, Pitching y Fielding.

+ Vamos a practicar los verbos de dplyr que hemos visto

```{r}
datos_personas %>% dplyr::select(playerID) %>% unique()
```

+ Podemos confirmar que esta tabla tiene IDs únicos

```{r}
sub_datos_bateo <- datos_bateo %>% dplyr::select(1:8)
sub_datos_bateo
```

Observación: En el chunk anterior, la primera línea es para asignar y la segunda para mostrarlo

+ Truquito de RMarkdown

```{r}
(sub_datos_bateo <- datos_bateo %>% dplyr::select(1:8))
```

+ Con el () asignamos y mostramos a la vez

```{r}
# Se puede combinar la sintaxis numérica y de nombre de la columna
# Aquí quiero las primeras 6 columnas, la columna "nameGiven", la columna "nameFirst" y la columna 7
(sub_datos_personas <- datos_personas %>% dplyr::select(1:6, nameGiven, nameFirst, 7))
```

+ Como dijo su compañero, nos gustaría hacer un join como el de SQL para juntar dos tablas

+ Hay varias maneras de hacerlo, a mí me gusta el left_join

```{r}
(tabla_junta <- sub_datos_personas %>% left_join(sub_datos_bateo, by = "playerID"))
```

+ La sintaxis cuando los nombre de la variable llave primaria no son los mismos la sintaxis es

```
tablaA %>% left_join(tablaB, by = c("nombre_en_la_tabla_A" = "nombre_en_la_tabla_b"))
```

+ Hay otros joins:

```{r}
sub_datos_personas %>% inner_join(sub_datos_bateo, by = "playerID")
```

```{r}
sub_datos_personas %>% right_join(sub_datos_bateo, by = "playerID")
```

```{r}
sub_datos_personas %>% full_join(sub_datos_bateo, by = "playerID")
```

+ ¿Qué queremos saber de tabla_junta?

+ Aprovecho para presentarle otro verbo del {dplyr}: group_by i.e. agrupar

```{r}
tabla_junta %>% group_by(playerID)
```
+ Aquí aparentemente no paso nada pero sí pasó algo. ¿Qué paso? Ahora internamente, estan "amarrados" todos los renglones que tengan el mismo ID de jugador.

+ ¿y esto para qué?... Generalmente, para hacer operaciones agrupadas

+ La función gropu_by, generalmente viene acompañada de la función summarise

```{r}
tabla_junta %>% group_by(playerID, nameGiven) %>% 
  summarise(promedio_carreras = mean(R), max_num_juego = max(G))
```

+ Hagamos una visulización sencilla

```{r}
tabla_junta %>% group_by(playerID, nameGiven) %>% 
  summarise(promedio_carreras = mean(R), max_num_juego = max(G)) %>%
  head(n = 20) %>% # como son 21000 renglones, sólo me quedaré con 20
  ggplot() +
  geom_bar(aes(x = promedio_carreras, y = nameGiven), stat = "identity")
```

+ Nos disgusta el fondo y los colores
+ No están ordenadas las barras
+ El fondo cuadrículado


```{r}
tabla_junta %>% group_by(playerID, nameGiven) %>% 
  summarise(promedio_carreras = mean(R), max_num_juego = max(G)) %>%
  head(n = 20) %>%
  ggplot() +
  geom_bar(aes(x = promedio_carreras, y = reorder(nameGiven, -promedio_carreras)),
           stat = "identity",
           color = "pink") +
  theme_light()
```

+ No era lo que esperábamos, pero no pasa nada... Al menos ya tenemos una gráfica
```{r}
tabla_junta %>% group_by(playerID, nameGiven) %>% 
  summarise(promedio_carreras = mean(R), max_num_juego = max(G)) %>%
  head(n = 20) %>%
  ggplot() +
  geom_bar(aes(x = promedio_carreras, y = reorder(nameGiven, +promedio_carreras)),
           stat = "identity",
           fill = "pink")  +
  theme_minimal()
```

Le podemos agregar más cositas

```{r}
tabla_junta %>% group_by(playerID, nameGiven) %>% 
  summarise(promedio_carreras = mean(R), max_num_juego = max(G)) %>%
  head(n = 20) %>%
  ggplot() +
  geom_bar(aes(x = promedio_carreras, y = reorder(nameGiven, +promedio_carreras)),
           stat = "identity",
           fill = "#ff5733") +
  labs(x= "carreras", y = "jugador") +
  ggtitle("Mi fabulosa gráfica") +
  theme_minimal()
```

Ya que empezamos a graficar..

# Librerías para visualización

+ [R Base](https://rstudio-pubs-static.s3.amazonaws.com/7953_4e3efd5b9415444ca065b1167862c349.html)
+ [ggplot2](https://ggplot2.tidyverse.org/)
+ [plotly](https://plot.ly/r/)
+ [lattice](http://lattice.r-forge.r-project.org/Vignettes/src/lattice-intro/lattice-intro.pdf)
+ [rCharts](https://ramnathv.github.io/rCharts/)
+ [corrplot](https://cran.r-project.org/web/packages/corrplot/vignettes/corrplot-intro.html)
+ [rbokeh](http://hafen.github.io/rbokeh/index.html)
+ [leaflet](https://rstudio.github.io/leaflet/)
+ [highcharter](http://jkunst.com/highcharter/)
+ [ggiraph](https://davidgohel.github.io/ggiraph/index.html)
+ [gganimate](https://github.com/thomasp85/gganimate)
+ [gghighlight](https://cran.r-project.org/web/packages/gghighlight/vignettes/gghighlight.html)
+ [dygraphs](https://rstudio.github.io/dygraphs/index.html)
+ [trelliscopejs](https://github.com/hafen/trelliscopejs)
+ [esquisse](https://github.com/dreamRs/esquisse)

# La interacción siempre vende

+ [Shiny](https://shiny.rstudio.com/gallery/)
+ [Shiny](https://shiny.rstudio.com/gallery/see-more.html)
+ [Shiny dashboards](https://rstudio.github.io/shinydashboard/index.html)
+ [Flexdashboard](https://rmarkdown.rstudio.com/flexdashboard/examples.html)

# Empecemos

## Las librerías iniciales

```{r message=FALSE, warning=FALSE}
library(ggplot2)
library(readr)
library(dplyr)
library(palmerpenguins)
```

+ Voy a ocupar la tabla penguins que está dentro de la librería {palmerpenguins}

```{r}
head(penguins)
```

```{r}
datos <- penguins
```

```{r}
summary(datos)
```
+ Vamos a empezar de a poco

```{r}
# Sólo le digo que las dimensiones que me interesan con la masa corporal (X) y longitud del ala (Y)
datos %>% ggplot(aes(x = body_mass_g, y = flipper_length_mm))
```

+ Vamos agregándole poco a poco cositas..
+ Con sólo una línea de código, pasamos a esto

```{r}
datos %>% ggplot(aes(x = body_mass_g, y = flipper_length_mm)) +
  geom_point()
```
+ Podríamos ver otra figura

```{r}
datos %>% ggplot(aes(x = body_mass_g, y = flipper_length_mm)) +
  geom_line()
```
+ No me gusta mucho, pero el punto es ver qué puedo

```{r}
datos %>% ggplot(aes(x = body_mass_g, y = flipper_length_mm)) +
  geom_line() + 
  geom_point()
```

+ Tampoco me gusta mucho, pero el punto es probar

+ Le puedo cambiar los colores y formas a los puntos

```{r}
datos %>% ggplot(aes(x = body_mass_g, y = flipper_length_mm)) +
  geom_point(color = "navyblue", shape = "diamond", size = 2)
```
+ VAmos a agregarle edición a las líneas

```{r}
datos %>% ggplot(aes(x = body_mass_g, y = flipper_length_mm)) +
  geom_point(color = "red", shape = "diamond", size = 2) +
  geom_line(color = "blue", linetype = "dotted", lwd = .3)
```

+ Se ve bonito?? No estoy seguro, pero estamos probando

```{r}
datos %>% ggplot(aes(x = body_mass_g, y = flipper_length_mm)) +
  geom_point(color = "red", shape = "diamond", size = 2) +
  geom_line(color = "blue", linetype = "dotted", lwd = .3) +
  theme_bw()# tema blanco y negro
```

Hay que ponerle título, pues no somos adivinos

```{r}
datos %>% ggplot(aes(x = body_mass_g, y = flipper_length_mm)) +
  geom_point(color = "red", shape = "diamond", size = 2) +
  geom_line(color = "blue", linetype = "dotted", lwd = .3) +
  labs(x = "Masa corporal (g)", y = "Longitud de la ala (mm)") +
  theme_dark()
```

```{r}
datos %>% ggplot(aes(x = body_mass_g, y = flipper_length_mm)) +
  geom_point(color = "red", shape = "diamond", size = 2) +
  geom_line(color = "blue", linetype = "dotted", lwd = .3) +
  labs(x = "Masa corporal (g)", y = "Longitud de la ala (mm)") +
  theme_classic()
```

```{r}
datos %>% ggplot(aes(x = body_mass_g, y = flipper_length_mm)) +
  geom_point(color = "red", shape = "diamond", size = 2) +
  geom_line(color = "blue", linetype = "dotted", lwd = .3) +
  labs(x = "Masa corporal (g)", y = "Longitud de la ala (mm)") +
  theme_gray()
```

+ Le quiero cambiar el tamaño y color a los títulos de los ejes

```{r}
datos %>% ggplot(aes(x = body_mass_g, y = flipper_length_mm)) +
  geom_point(color = "red", shape = "diamond", size = 2) +
  geom_line(color = "blue", linetype = "dotted", lwd = .3) +
  labs(x = "Masa corporal (g)", y = "Longitud de la ala (mm)") +
  theme_light() +
  theme(axis.title = element_text(size = 15,
                                  color = "purple", face = "italic"))
```

+ Si quisiera un color diferente para los dos ejes

```{r}
datos %>% ggplot(aes(x = body_mass_g, y = flipper_length_mm)) +
  geom_point(color = "red", shape = "diamond", size = 2) +
  geom_line(color = "blue", linetype = "dotted", lwd = .3) +
  labs(x = "Masa corporal (g)", y = "Longitud de la ala (mm)") +
  theme_light() +
  theme(axis.title.x = element_text(color = "sienna", size = 15, face = "italic"),
        axis.title.y = element_text(color = "orangered", size = 15))
```
+ Le quiero cambiar el color a los valores de los ejes

```{r}
datos %>% ggplot(aes(x = body_mass_g, y = flipper_length_mm)) +
  geom_point(color = "red", shape = "diamond", size = 2) +
  geom_line(color = "blue", linetype = "dotted", lwd = .3) +
  labs(x = "Masa corporal (g)", y = "Longitud de la ala (mm)") +
  theme_light() +
  theme(axis.title.x = element_text(color = "sienna", size = 15, face = "italic"),
        axis.title.y = element_text(color = "orangered", size = 15),
        axis.text = element_text(color = "dodgerblue", size = 12),
        axis.text.x = element_text(face = "italic")
        )
```


```{r}
datos %>% ggplot(aes(x = body_mass_g, y = flipper_length_mm)) +
  geom_point(color = "red", shape = "diamond", size = 2) +
  geom_line(color = "blue", linetype = "dotted", lwd = .3) +
  labs(x = "Masa corporal (g)", y = "Longitud de la ala (mm)") +
  theme_light() +
  theme(axis.title.x = element_text(color = "sienna", size = 15, face = "italic"),
        axis.title.y = element_text(color = "orangered", size = 15),
        axis.text = element_text(color = "dodgerblue", size = 12),
        axis.text.x = element_text(angle = 50, vjust = 1, hjust = 1, size = 12)
        )
```

## Juntemos gráficas

```{r}
graf1 <- datos %>% ggplot(aes(x = body_mass_g, y = flipper_length_mm)) +
  geom_point(color = "red", shape = "diamond", size = 2) +
  geom_line(color = "blue", linetype = "dotted", lwd = .3) +
  labs(x = "Masa corporal (g)", y = "Longitud de la ala (mm)") +
  theme_light()

graf2 <- datos %>% ggplot(aes(x = body_mass_g, y = flipper_length_mm)) +
  geom_point(color = "purple", shape = "diamond", size = 2) +
  labs(x = "Masa corporal (g)", y = "Longitud de la ala (mm)") +
  theme_gray()
```

```{r}
library(patchwork)
```

```{r}
graf1 + graf2
```

```{r}
graf1 / graf2
```

+ Si yo quisiera una tercera gráfica

```{r}
graf3 <- datos %>% ggplot(aes(x = body_mass_g, y = flipper_length_mm)) +
  geom_line(color = "orange") +
  labs(x = "Masa corporal (g)", y = "Longitud de la ala (mm)") +
  theme_minimal()

(graf1 | graf2 ) / graf3
```


```{r}
datos %>% ggplot(aes(x = body_mass_g, y = flipper_length_mm, color = species)) +
  geom_point() +
  labs(x = "Masa corporal (g)", y = "Longitud de la ala (mm)") +
  theme_minimal()

#ggsave("mi_super_grafica.png")
```


```{r}
datos %>% ggplot() +
  geom_point(aes(x = body_mass_g, y = flipper_length_mm, color = island)) +
  labs(x = "Masa corporal (g)", y = "Longitud de la ala (mm)") +
  theme_minimal()
```

```{r}
datos %>% ggplot() +
  geom_point(aes(x = body_mass_g, y = flipper_length_mm, color = island)) +
  labs(x = "Masa corporal (g)", y = "Longitud de la ala (mm)") +
  theme_minimal() +
  theme(legend.position = "none")
```

```{r}
datos %>% ggplot() +
  geom_point(aes(x = body_mass_g, y = flipper_length_mm, color = island)) +
  labs(x = "Masa corporal (g)", y = "Longitud de la ala (mm)") +
  theme_minimal() +
  theme(legend.position = "top")
```


```{r}
datos %>% ggplot() +
  geom_point(aes(x = body_mass_g, y = flipper_length_mm, color = island)) +
  labs(x = "Masa corporal (g)", y = "Longitud de la ala (mm)") +
  theme_minimal() +
  theme(legend.position = c(.65, .65),
        legend.background = element_rect(fill = "transparent"))
```

```{r}
datos %>% ggplot() +
  geom_point(aes(x = body_mass_g, y = flipper_length_mm, color = island)) +
  labs(x = "Masa corporal (g)", y = "Longitud de la ala (mm)") +
  theme_minimal() +
  theme(legend.position = c(.85, .25),
        legend.background = element_rect(fill = "transparent"))
```


```{r}
datos %>% ggplot() +
  geom_point(aes(x = body_mass_g, y = flipper_length_mm, color = island)) +
  labs(x = "Masa corporal (g)", y = "Longitud de la ala (mm)") +
  theme_minimal() +
  theme(legend.title = element_text(family = "sans", color = "red",
                                    size = 14, face = "bold"))
```
+ Ahora pintaré los puntos con respecto al sexo

```{r}
datos %>% ggplot() +
  geom_point(aes(x = body_mass_g, y = flipper_length_mm, color = sex)) +
  labs(x = "Masa corporal (g)", y = "Longitud de la ala (mm)") +
  theme_minimal()
```


```{r}
datos %>% ggplot() +
  geom_point(aes(x = body_mass_g, y = flipper_length_mm, color = sex)) +
  labs(x = "Masa corporal (g)", y = "Longitud de la ala (mm)") +
  scale_color_discrete(
    name = "Género:",
    labels = c("Hembra", "Macho")
  ) + theme_minimal()
```


```{r}
datos %>% ggplot(aes(x = body_mass_g, y = flipper_length_mm, color = species)) +
  geom_point() +
  geom_rug() +
  theme_minimal()
```


```{r}
datos %>% ggplot(aes(x = body_mass_g, y = flipper_length_mm, color = species)) +
  geom_point() +
  labs(x = "Masa corporal (g)", y = "Longitud de la ala (mm)") +
  facet_wrap(~ island) +
  theme_minimal()
```


```{r}
datos %>% ggplot(aes(x = body_mass_g, y = flipper_length_mm, color = species)) +
  geom_point() +
  labs(x = "Masa corporal (g)", y = "Longitud de la ala (mm)") +
  facet_wrap(~ island, nrow = 2) +
  theme_minimal()
```


```{r}
datos %>% ggplot(aes(x = body_mass_g, y = flipper_length_mm, color = species)) +
  geom_point() +
  labs(x = "Masa corporal (g)", y = "Longitud de la ala (mm)") +
  facet_wrap(~ island, nrow = 2, scales = "free") +
  theme_minimal()
```


```{r}
datos %>% ggplot(aes(x = body_mass_g, y = flipper_length_mm, color = species)) +
  geom_point() +
  labs(x = "Masa corporal (g)", y = "Longitud de la ala (mm)") +
  facet_wrap(sex ~ island) +
  theme_minimal()
```


```{r}
datos %>% ggplot(aes(x = body_mass_g, y = flipper_length_mm, color = species)) +
  geom_point() +
  labs(x = "Masa corporal (g)", y = "Longitud de la ala (mm)") +
  facet_wrap(sex ~ island, scales = "free_x") +
  theme_minimal()
```
```{r}
datos |>
  dplyr::group_by(species) |>
  dplyr::summarize(body_mass_g = median(body_mass_g)) |>
  ggplot(aes(x = species, y = body_mass_g)) +
    geom_col(aes(fill = species), color = NA) +
    labs(x = "", y = "Masa corporal mediana") +
    coord_polar() +
  theme_light() +
    guides(fill = "none")
```

```{r}
datos |>
  dplyr::group_by(species) |>
  dplyr::summarize(body_mass_g = median(body_mass_g, na.rm = TRUE)) |>
  ggplot(aes(x = species, y = body_mass_g)) +
    geom_col(aes(fill = species), color = NA) +
    labs(x = "", y = "Masa corporal mediana") +
    coord_polar() +
  theme_light() +
    guides(fill = "none")
```
```{r}
set.seed(2025)

subconjunto <- datos |>
  dplyr::group_by(species) |>
  dplyr::sample_frac(0.05)

subconjunto %>% head(n=5)
```

subconjunto %>% ggplot(aes(x = date, y = temp, color = season)) +
  geom_point() +
  geom_label(aes(label = season), hjust = .5, vjust = -.5) +
  labs(x = "Año", y = "Temperatura (°F)") +
  xlim(as.Date(c('1997-01-01', '2000-12-31'))) +
  ylim(c(0, 90)) + theme_light() + theme(legend.position = "none")
  
```{r}
subconjunto %>% ggplot(aes(x = body_mass_g,
                           y = flipper_length_mm,
                           color = species)) +
  geom_point() +
  geom_label(aes(label = island), hjust = .5, vjust = -.5) +
  labs(x = "Masa corporal (g)", y = "Longitud de la ala (mm)") +
  theme_light()
```

```{r}
library(ggrepel)
```


```{r}
subconjunto %>% ggplot(aes(x = body_mass_g,
                           y = flipper_length_mm,
                           color = species)) +
  geom_point() +
  geom_label_repel(aes(label = island), fontface = "bold") +
  labs(x = "Masa corporal (g)", y = "Longitud de la ala (mm)") +
  labs(title = "Las etiquetas ayudan mucho", subtitle = "Pero no abusemos...") +
  theme_light()
```

```{r}
subconjunto %>% ggplot(aes(x = body_mass_g, y = flipper_length_mm)) +
  geom_point(data = datos, size = .5) +
  geom_point(aes(color = island), size = 1.5) +
  geom_label_repel(aes(label = species, fill = island),
                   color = "white", fontface = "bold",
                   segment.color = "grey30") +
  labs(x = "Masa corporal (g)", y = "Longitud de la ala (mm)") +
  labs(title = "Las etiquetas ayudan mucho", subtitle = "Pero no abusemos...") +
  theme_light()
```

```{r}
subconjunto %>% ggplot(aes(x = body_mass_g, y = flipper_length_mm)) +
  geom_point(data = datos, size = .5) +
  geom_point(aes(color = island), size = 1.5) +
  geom_label_repel(aes(label = species, fill = island),
                   color = "white", fontface = "bold",
                   segment.color = "grey30") +
  annotate(geom = "text", x = 5500, y = 180,
           fontface = "bold", label = "Un mensaje importante") +
  labs(x = "Masa corporal (g)", y = "Longitud de la ala (mm)") +
  labs(title = "Las etiquetas ayudan mucho", subtitle = "Pero no abusemos...") +
  theme_light()
```

```{r}
subconjunto %>% ggplot(aes(x = body_mass_g, y = flipper_length_mm)) +
  geom_point(data = datos, size = .5) +
  geom_point(aes(color = island), size = 1.5) +
  geom_label_repel(aes(label = species, fill = island),
                   color = "white", fontface = "bold",
                   segment.color = "grey30") +
  geom_text(aes(x = 5500, y = 180, label = "Mensaje importante"),
            stat = "unique", family = "sans",
            size = 7, color = "darkcyan") +
  labs(x = "Masa corporal (g)", y = "Longitud de la ala (mm)") +
  labs(title = "Las etiquetas ayudan mucho", subtitle = "Pero no abusemos...") +
  theme_light()
```
```{r}
library(ggtext)
```

```{r}
subconjunto %>% ggplot(aes(x = body_mass_g, y = flipper_length_mm)) +
  geom_point(data = datos, size = .5) +
  geom_point(aes(color = island), size = 1.5) +
  geom_label_repel(aes(label = species, fill = island),
                   color = "white", fontface = "bold",
                   segment.color = "grey30") +
  geom_richtext(aes(x = 4000, y = 200, label = "Mensaje aún más importante"),
                stat = "unique", angle = 30,
                color = "white", fill = "magenta",
                label.color = NA, hjust = 0, vjust = 0, family = "sans") +
  labs(x = "Masa corporal (g)", y = "Longitud de la ala (mm)") +
  labs(title = "Las etiquetas ayudan mucho", subtitle = "Pero no abusemos...") +
  theme_light()
```
```{r}
subconjunto %>% ggplot(aes(x = body_mass_g,
                           y = flipper_length_mm, color = island), size = 1.5) +
  geom_point(data = datos, size = .5) +
  geom_label_repel(aes(label = species, fill = island),
                   color = "white", fontface = "bold",
                   segment.color = "grey30") +
  scale_color_manual(values=c("yellow", "orange", "violet")) +
  labs(x = "Masa corporal (g)", y = "Longitud de la ala (mm)") +
  labs(title = "Los colores ayudan mucho", subtitle = "Pero no abusemos...") +
  theme_light()
```

```{r}
subconjunto %>% ggplot(aes(x = body_mass_g,
                           y = flipper_length_mm, color = island), size = 1.5) +
  geom_point(data = datos, size = .5) +
  geom_label_repel(aes(label = species, fill = island),
                   color = "white", fontface = "bold",
                   segment.color = "grey30") +
  scale_color_manual(values=c("yellow", "orange", "violet")) +
  scale_fill_manual(values=c("aquamarine", "royalblue", "chocolate")) +
  labs(x = "Masa corporal (g)", y = "Longitud de la ala (mm)") +
  labs(title = "Los colores ayudan mucho", subtitle = "Pero no abusemos...") +
  theme_light()
```

```{r}
library(RColorBrewer)
```

```{r}
subconjunto %>% ggplot(aes(x = body_mass_g,
                           y = flipper_length_mm, color = island), size = 1.5) +
  geom_point(data = datos, size = .5) +
  geom_label_repel(aes(label = species, fill = island),
                   color = "white", fontface = "bold",
                   segment.color = "grey30") +
  scale_color_brewer(palette = "Dark2") +
  labs(x = "Masa corporal (g)", y = "Longitud de la ala (mm)") +
  labs(title = "Los colores ayudan mucho", subtitle = "Pero no abusemos...") +
  theme_light()
```

```{r}
subconjunto %>% ggplot(aes(x = body_mass_g,
                           y = flipper_length_mm, color = island), size = 1.5) +
  geom_point(data = datos, size = .5) +
  geom_label_repel(aes(label = species, fill = island),
                   color = "white", fontface = "bold",
                   segment.color = "grey30") +
  scale_color_brewer(palette = "Greys") +
  labs(x = "Masa corporal (g)", y = "Longitud de la ala (mm)") +
  labs(title = "Los colores ayudan mucho", subtitle = "Pero no abusemos...") +
  theme_light()
```

```{r}
subconjunto %>% ggplot(aes(x = body_mass_g,
                           y = flipper_length_mm, color = island), size = 1.5) +
  geom_point(data = datos, size = .5) +
  geom_label_repel(aes(label = species, fill = island),
                   color = "white", fontface = "bold",
                   segment.color = "grey30") +
  scale_color_brewer(palette = "Greys") +
  scale_fill_brewer(palette = "Pastel1") +
  labs(x = "Masa corporal (g)", y = "Longitud de la ala (mm)") +
  labs(title = "Los colores ayudan mucho", subtitle = "Pero no abusemos...") +
  theme_light()
```

```{r}
subconjunto %>% ggplot(aes(x = body_mass_g,
                           y = flipper_length_mm, color = island), size = 1.5) +
  geom_point(data = datos, size = .5) +
  geom_label_repel(aes(label = species, fill = island),
                   color = "blue", fontface = "bold",
                   segment.color = "grey30") +
  scale_color_brewer(palette = "PiYG") +
  scale_fill_brewer(palette = "Greys") +
  labs(x = "Masa corporal (g)", y = "Longitud de la ala (mm)") +
  labs(title = "Los colores ayudan mucho", subtitle = "Pero no abusemos...") +
  theme_light()
```

```{r}
library(babynames)
```

```{r}
str(babynames)
```

```{r}
datos <- babynames
```

```{r}
datos
```

```{r}
glimpse(datos)
```

```{r}
help("babynames")
```


```{r}
datos %>%
  filter(name %in% c("Barack", "Donald", "Mickey", "Minnie", "Taylor"),
    year >= 2000) %>%
  arrange(n)
```

```{r}
datos %>%
  filter(name %in% c("Barack", "Donald", "Mickey", "Minnie", "Taylor"),
    year >= 2000) %>% ggplot() +
  geom_line(aes(x = year, y = n, group = name, color = name))
```

```{r}
datos %>%
  filter(name %in% c("Taylor"))
```

```{r}
datos %>%
  filter(name %in% c("Barack", "Donald", "Mickey", "Minnie", "Taylor"),
    year >= 2000) %>% ggplot() +
  geom_point(aes(x = year, y = n, color = name))
```

```{r}
datos %>%
  filter(name %in% c("Barack", "Donald", "Mickey", "Minnie", "Taylor"),
    year >= 2000) %>% ggplot() +
  geom_point(aes(x = year, y = n, color = name, shape = sex))
```


```{r}
datos %>%
  filter(name %in% c("Barack", "Donald", "Mickey", "Minnie", "Taylor"),
    year >= 2000) %>% ggplot() +
  geom_point(aes(x = year, y = n, color = name, shape = sex)) +
  facet_wrap(~sex, scales = "free_y") +
  theme_light()
```

```{r}
datos %>% 
  filter(name %in% c('Nick', 'Kevin', 'Brian', 'Howie', "AJ"), year >= 2000) %>% 
  ggplot(aes(x = year, y = n, color = name)) + geom_point() +
  facet_wrap(~sex, scales = "free_y") +
  theme_light()
```


```{r}
datos %>% 
  filter(name %in% c('Ringo', 'John', 'George', 'Paul')) %>% 
  ggplot(aes(x = year, y = prop, color = name)) + geom_line() +
  facet_wrap(~sex, scales = "free_y") +
  theme_light()
```

```{r}
datos %>% 
  filter(name %in% c('Mick', 'Keith', "Celia", "Olivia", "Sandy", "Danny")) %>% 
  ggplot(aes(x = year, y = prop, color = name)) + geom_line() +
  facet_wrap(~sex, scales = "free_y") +
  theme_light()
```

```{r}
datos <- readr::read_csv("NetflixDailyTop10.csv")
```
slice(5000:5100)

```{r}
datos %>% head()
```

```{r}
datos %>% dplyr::filter(Title == "Bridgerton")
```

