---
title: "Sesión 4"
author: "Eduardo Martínez"
date: "2025-02-13"
output: html_document
---

# Librerías para visualización

+ [R Base](https://rstudio-pubs-static.s3.amazonaws.com/7953_4e3efd5b9415444ca065b1167862c349.html)
+ [ggplot2](https://ggplot2.tidyverse.org/)
+ [plotly](https://plot.ly/r/)
+ [lattice](http://lattice.r-forge.r-project.org/Vignettes/src/lattice-intro/lattice-intro.pdf)
+ [rCharts](https://ramnathv.github.io/rCharts/)
+ [corrplot](https://cran.r-project.org/web/packages/corrplot/vignettes/corrplot-intro.html)
+ [rbokeh](http://hafen.github.io/rbokeh/index.html)
+ [leaflet](https://rstudio.github.io/leaflet/)
+ [highcharter](http://jkunst.com/highcharter/)
+ [ggiraph](https://davidgohel.github.io/ggiraph/index.html)
+ [gganimate](https://github.com/thomasp85/gganimate)
+ [gghighlight](https://cran.r-project.org/web/packages/gghighlight/vignettes/gghighlight.html)
+ [dygraphs](https://rstudio.github.io/dygraphs/index.html)
+ [trelliscopejs](https://github.com/hafen/trelliscopejs)
+ [esquisse](https://github.com/dreamRs/esquisse)

# La interacción siempre vende

+ [Shiny](https://shiny.rstudio.com/gallery/)
+ [Shiny](https://shiny.rstudio.com/gallery/see-more.html)
+ [Shiny dashboards](https://rstudio.github.io/shinydashboard/index.html)
+ [Flexdashboard](https://rmarkdown.rstudio.com/flexdashboard/examples.html)

# Empecemos {.tabset .tabset-pills}

## Las librerías iniciales

```{r message=FALSE, warning=FALSE}
library(ggplot2)
library(readr)
library(dplyr)
library(palmerpenguins)
```

```{r}
head(penguins)
```

```{r}
datos <- penguins
```



```{r}
summary(datos)
```


```{r}
datos %>% ggplot(aes(x = body_mass_g, y = flipper_length_mm))
```


```{r}
datos %>% ggplot(aes(x = body_mass_g, y = flipper_length_mm)) +
  geom_point()
```


```{r}
datos %>% ggplot(aes(x = body_mass_g, y = flipper_length_mm)) +
  geom_line()
```

```{r}
datos %>% ggplot(aes(x = body_mass_g, y = flipper_length_mm)) +
  geom_line() + geom_point()
```


```{r}
datos %>% ggplot(aes(x = body_mass_g, y = flipper_length_mm)) +
  geom_point(color = "pink", shape = "diamond", size = 2)
```


```{r}
datos %>% ggplot(aes(x = body_mass_g, y = flipper_length_mm)) +
  geom_point(color = "red", shape = "diamond", size = 2) +
  geom_line(color = "blue", linetype = "dotted", lwd = .3)
```


```{r}
datos %>% ggplot(aes(x = body_mass_g, y = flipper_length_mm)) +
  geom_point(color = "red", shape = "diamond", size = 2) +
  geom_line(color = "blue", linetype = "dotted", lwd = .3) +
  theme_bw()
```


```{r}
datos %>% ggplot(aes(x = body_mass_g, y = flipper_length_mm)) +
  geom_point(color = "red", shape = "diamond", size = 2) +
  geom_line(color = "blue", linetype = "dotted", lwd = .3) +
  labs(x = "Masa corporal (g)", y = "Longitud de la ala (mm)") +
  theme_dark()
```


```{r}
datos %>% ggplot(aes(x = body_mass_g, y = flipper_length_mm)) +
  geom_point(color = "red", shape = "diamond", size = 2) +
  geom_line(color = "blue", linetype = "dotted", lwd = .3) +
  labs(x = "Masa corporal (g)", y = "Longitud de la ala (mm)") +
  theme_light() +
  theme(axis.title = element_text(size = 15,
                                  color = "purple", face = "italic"))
```

```{r}
datos %>% ggplot(aes(x = body_mass_g, y = flipper_length_mm)) +
  geom_point(color = "red", shape = "diamond", size = 2) +
  geom_line(color = "blue", linetype = "dotted", lwd = .3) +
  labs(x = "Masa corporal (g)", y = "Longitud de la ala (mm)") +
  theme_light() +
  theme(axis.title.x = element_text(color = "sienna", size = 15, face = "italic"),
        axis.title.y = element_text(color = "orangered", size = 15))
```


```{r}
datos %>% ggplot(aes(x = body_mass_g, y = flipper_length_mm)) +
  geom_point(color = "red", shape = "diamond", size = 2) +
  geom_line(color = "blue", linetype = "dotted", lwd = .3) +
  labs(x = "Masa corporal (g)", y = "Longitud de la ala (mm)") +
  theme_light() +
  theme(axis.title.x = element_text(color = "sienna", size = 15, face = "italic"),
        axis.title.y = element_text(color = "orangered", size = 15),
        axis.text = element_text(color = "dodgerblue", size = 12),
        axis.text.x = element_text(face = "italic")
        )
```

---

```{r}
datos %>% ggplot(aes(x = body_mass_g, y = flipper_length_mm)) +
  geom_point(color = "red", shape = "diamond", size = 2) +
  geom_line(color = "blue", linetype = "dotted", lwd = .3) +
  labs(x = "Masa corporal (g)", y = "Longitud de la ala (mm)") +
  theme_light() +
  theme(axis.title.x = element_text(color = "sienna", size = 15, face = "italic"),
        axis.title.y = element_text(color = "orangered", size = 15),
        axis.text = element_text(color = "dodgerblue", size = 12),
        axis.text.x = element_text(angle = 50, vjust = 1, hjust = 1, size = 12)
        )
```

## Juntemos gráficas

```{r}
graf1 <- datos %>% ggplot(aes(x = body_mass_g, y = flipper_length_mm)) +
  geom_point(color = "red", shape = "diamond", size = 2) +
  geom_line(color = "blue", linetype = "dotted", lwd = .3) +
  labs(x = "Masa corporal (g)", y = "Longitud de la ala (mm)") +
  theme_light()

graf2 <- datos %>% ggplot(aes(x = body_mass_g, y = flipper_length_mm)) +
  geom_point(color = "purple", shape = "diamond", size = 2) +
  labs(x = "Masa corporal (g)", y = "Longitud de la ala (mm)") +
  theme_gray()
```

```{r}
library(patchwork)
```

```{r}
graf1 + graf2
```

---

```{r}
graf3 <- datos %>% ggplot(aes(x = body_mass_g, y = flipper_length_mm)) +
  geom_line(color = "orange") +
  labs(x = "Masa corporal (g)", y = "Longitud de la ala (mm)") +
  theme_minimal()

(graf1 | graf2 ) / graf3
```


```{r}
datos %>% ggplot(aes(x = body_mass_g, y = flipper_length_mm, color = species)) +
  geom_point() +
  labs(x = "Masa corporal (g)", y = "Longitud de la ala (mm)") +
  theme_minimal()
```
```{r}
datos %>% ggplot() +
  geom_point(aes(x = body_mass_g, y = flipper_length_mm, color = island)) +
  labs(x = "Masa corporal (g)", y = "Longitud de la ala (mm)") +
  theme_minimal()
```

```{r}
datos %>% ggplot() +
  geom_point(aes(x = body_mass_g, y = flipper_length_mm, color = island)) +
  labs(x = "Masa corporal (g)", y = "Longitud de la ala (mm)") +
  theme_minimal() +
  theme(legend.position = "none")
```
```{r}
datos %>% ggplot() +
  geom_point(aes(x = body_mass_g, y = flipper_length_mm, color = island)) +
  labs(x = "Masa corporal (g)", y = "Longitud de la ala (mm)") +
  theme_minimal() +
  theme(legend.position = "none")
```

```{r}
datos %>% ggplot() +
  geom_point(aes(x = body_mass_g, y = flipper_length_mm,
                 color = island, shape = species)) +
  labs(x = "Año", y = "Temperatura (°F)") +
  theme_minimal() +
  theme(legend.position = "none")
```

```{r}
datos %>% ggplot() +
  geom_point(aes(x = body_mass_g, y = flipper_length_mm, color = island)) +
  labs(x = "Masa corporal (g)", y = "Longitud de la ala (mm)") +
  theme_minimal() +
  theme(legend.title = element_blank())
```

```{r}
datos %>% ggplot() +
  geom_point(aes(x = body_mass_g, y = flipper_length_mm, color = island)) +
  labs(x = "Masa corporal (g)", y = "Longitud de la ala (mm)") +
  theme_minimal() +
  theme(legend.position = "top")
```


```{r}
datos %>% ggplot() +
  geom_point(aes(x = body_mass_g, y = flipper_length_mm, color = island)) +
  labs(x = "Masa corporal (g)", y = "Longitud de la ala (mm)") +
  theme_minimal() +
  theme(legend.position = c(.15, .15),
        legend.background = element_rect(fill = "transparent"))
```

```{r}
datos %>% ggplot() +
  geom_point(aes(x = body_mass_g, y = flipper_length_mm, color = island)) +
  labs(x = "Masa corporal (g)", y = "Longitud de la ala (mm)") +
  theme_minimal() +
  theme(legend.position = c(.15, .15),
        legend.background = element_rect(fill = "transparent"))
```


```{r}
datos %>% ggplot() +
  geom_point(aes(x = body_mass_g, y = flipper_length_mm, color = island)) +
  labs(x = "Masa corporal (g)", y = "Longitud de la ala (mm)") +
  theme_minimal() +
  theme(legend.title = element_text(family = "sans", color = "red",
                                    size = 14, face = "bold"))
```
```{r}
datos %>% ggplot() +
  geom_point(aes(x = body_mass_g, y = flipper_length_mm, color = sex)) +
  labs(x = "Masa corporal (g)", y = "Longitud de la ala (mm)") +
  theme_minimal()
```


```{r}
datos %>% ggplot() +
  geom_point(aes(x = body_mass_g, y = flipper_length_mm, color = sex)) +
  labs(x = "Masa corporal (g)", y = "Longitud de la ala (mm)") +
  scale_color_discrete(
    name = "Género:",
    labels = c("Hembra", "Macho")
  ) + theme_minimal()
```


```{r}
datos %>% ggplot(aes(x = body_mass_g, y = flipper_length_mm, color = species)) +
  geom_point() +
  geom_rug() +
  theme_minimal()
```

datos %>% ggplot() +
  geom_point() +
   +

```{r}
datos %>% ggplot(aes(x = body_mass_g, y = flipper_length_mm, color = species)) +
  geom_point() +
  labs(x = "Masa corporal (g)", y = "Longitud de la ala (mm)") +
  facet_wrap(~ island) +
  theme_minimal()
```


```{r}
datos %>% ggplot(aes(x = body_mass_g, y = flipper_length_mm, color = species)) +
  geom_point() +
  labs(x = "Masa corporal (g)", y = "Longitud de la ala (mm)") +
  facet_wrap(~ island, nrow = 2) +
  theme_minimal()
```


```{r}
datos %>% ggplot(aes(x = body_mass_g, y = flipper_length_mm, color = species)) +
  geom_point() +
  labs(x = "Masa corporal (g)", y = "Longitud de la ala (mm)") +
  facet_wrap(~ island, nrow = 2, scales = "free") +
  theme_minimal()
```


```{r}
datos %>% ggplot(aes(x = body_mass_g, y = flipper_length_mm, color = species)) +
  geom_point() +
  labs(x = "Masa corporal (g)", y = "Longitud de la ala (mm)") +
  facet_wrap(sex ~ island) +
  theme_minimal()
```


```{r}
datos %>% ggplot(aes(x = body_mass_g, y = flipper_length_mm, color = species)) +
  geom_point() +
  labs(x = "Masa corporal (g)", y = "Longitud de la ala (mm)") +
  facet_wrap(sex ~ island, scales = "free_x") +
  theme_minimal()
```
```{r}
datos |>
  dplyr::group_by(species) |>
  dplyr::summarize(body_mass_g = median(body_mass_g)) |>
  ggplot(aes(x = species, y = body_mass_g)) +
    geom_col(aes(fill = species), color = NA) +
    labs(x = "", y = "Masa corporal mediana") +
    coord_polar() +
  theme_light() +
    guides(fill = "none")
```

```{r}
datos |>
  dplyr::group_by(species) |>
  dplyr::summarize(body_mass_g = median(body_mass_g, na.rm = TRUE)) |>
  ggplot(aes(x = species, y = body_mass_g)) +
    geom_col(aes(fill = species), color = NA) +
    labs(x = "", y = "Masa corporal mediana") +
    coord_polar() +
  theme_light() +
    guides(fill = "none")
```
```{r}
set.seed(2025)

subconjunto <- datos |>
  dplyr::group_by(species) |>
  dplyr::sample_frac(0.05)

subconjunto %>% head(n=5)
```

subconjunto %>% ggplot(aes(x = date, y = temp, color = season)) +
  geom_point() +
  geom_label(aes(label = season), hjust = .5, vjust = -.5) +
  labs(x = "Año", y = "Temperatura (°F)") +
  xlim(as.Date(c('1997-01-01', '2000-12-31'))) +
  ylim(c(0, 90)) + theme_light() + theme(legend.position = "none")
  
```{r}
subconjunto %>% ggplot(aes(x = body_mass_g,
                           y = flipper_length_mm,
                           color = species)) +
  geom_point() +
  geom_label(aes(label = island), hjust = .5, vjust = -.5) +
  labs(x = "Masa corporal (g)", y = "Longitud de la ala (mm)") +
  theme_light()
```

```{r}
library(ggrepel)
```


```{r}
subconjunto %>% ggplot(aes(x = body_mass_g,
                           y = flipper_length_mm,
                           color = species)) +
  geom_point() +
  geom_label_repel(aes(label = island), fontface = "bold") +
  labs(x = "Masa corporal (g)", y = "Longitud de la ala (mm)") +
  labs(title = "Las etiquetas ayudan mucho", subtitle = "Pero no abusemos...") +
  theme_light()
```

```{r}
subconjunto %>% ggplot(aes(x = body_mass_g, y = flipper_length_mm)) +
  geom_point(data = datos, size = .5) +
  geom_point(aes(color = island), size = 1.5) +
  geom_label_repel(aes(label = species, fill = island),
                   color = "white", fontface = "bold",
                   segment.color = "grey30") +
  labs(x = "Masa corporal (g)", y = "Longitud de la ala (mm)") +
  labs(title = "Las etiquetas ayudan mucho", subtitle = "Pero no abusemos...") +
  theme_light()
```

```{r}
subconjunto %>% ggplot(aes(x = body_mass_g, y = flipper_length_mm)) +
  geom_point(data = datos, size = .5) +
  geom_point(aes(color = island), size = 1.5) +
  geom_label_repel(aes(label = species, fill = island),
                   color = "white", fontface = "bold",
                   segment.color = "grey30") +
  annotate(geom = "text", x = 5500, y = 180,
           fontface = "bold", label = "Un mensaje importante") +
  labs(x = "Masa corporal (g)", y = "Longitud de la ala (mm)") +
  labs(title = "Las etiquetas ayudan mucho", subtitle = "Pero no abusemos...") +
  theme_light()
```

```{r}
subconjunto %>% ggplot(aes(x = body_mass_g, y = flipper_length_mm)) +
  geom_point(data = datos, size = .5) +
  geom_point(aes(color = island), size = 1.5) +
  geom_label_repel(aes(label = species, fill = island),
                   color = "white", fontface = "bold",
                   segment.color = "grey30") +
  geom_text(aes(x = 5500, y = 180, label = "Mensaje importante"),
            stat = "unique", family = "sans",
            size = 7, color = "darkcyan") +
  labs(x = "Masa corporal (g)", y = "Longitud de la ala (mm)") +
  labs(title = "Las etiquetas ayudan mucho", subtitle = "Pero no abusemos...") +
  theme_light()
```
```{r}
library(ggtext)
```

```{r}
subconjunto %>% ggplot(aes(x = body_mass_g, y = flipper_length_mm)) +
  geom_point(data = datos, size = .5) +
  geom_point(aes(color = island), size = 1.5) +
  geom_label_repel(aes(label = species, fill = island),
                   color = "white", fontface = "bold",
                   segment.color = "grey30") +
  geom_richtext(aes(x = 4000, y = 200, label = "Mensaje aún más importante"),
                stat = "unique", angle = 30,
                color = "white", fill = "magenta",
                label.color = NA, hjust = 0, vjust = 0, family = "sans") +
  labs(x = "Masa corporal (g)", y = "Longitud de la ala (mm)") +
  labs(title = "Las etiquetas ayudan mucho", subtitle = "Pero no abusemos...") +
  theme_light()
```
```{r}
subconjunto %>% ggplot(aes(x = body_mass_g,
                           y = flipper_length_mm, color = island), size = 1.5) +
  geom_point(data = datos, size = .5) +
  geom_label_repel(aes(label = species, fill = island),
                   color = "white", fontface = "bold",
                   segment.color = "grey30") +
  scale_color_manual(values=c("yellow", "orange", "violet")) +
  labs(x = "Masa corporal (g)", y = "Longitud de la ala (mm)") +
  labs(title = "Los colores ayudan mucho", subtitle = "Pero no abusemos...") +
  theme_light()
```

```{r}
subconjunto %>% ggplot(aes(x = body_mass_g,
                           y = flipper_length_mm, color = island), size = 1.5) +
  geom_point(data = datos, size = .5) +
  geom_label_repel(aes(label = species, fill = island),
                   color = "white", fontface = "bold",
                   segment.color = "grey30") +
  scale_color_manual(values=c("yellow", "orange", "violet")) +
  scale_fill_manual(values=c("aquamarine", "royalblue", "chocolate")) +
  labs(x = "Masa corporal (g)", y = "Longitud de la ala (mm)") +
  labs(title = "Los colores ayudan mucho", subtitle = "Pero no abusemos...") +
  theme_light()
```

```{r}
library(RColorBrewer)
```

```{r}
subconjunto %>% ggplot(aes(x = body_mass_g,
                           y = flipper_length_mm, color = island), size = 1.5) +
  geom_point(data = datos, size = .5) +
  geom_label_repel(aes(label = species, fill = island),
                   color = "white", fontface = "bold",
                   segment.color = "grey30") +
  scale_color_brewer(palette = "Dark2") +
  labs(x = "Masa corporal (g)", y = "Longitud de la ala (mm)") +
  labs(title = "Los colores ayudan mucho", subtitle = "Pero no abusemos...") +
  theme_light()
```

```{r}
subconjunto %>% ggplot(aes(x = body_mass_g,
                           y = flipper_length_mm, color = island), size = 1.5) +
  geom_point(data = datos, size = .5) +
  geom_label_repel(aes(label = species, fill = island),
                   color = "white", fontface = "bold",
                   segment.color = "grey30") +
  scale_color_brewer(palette = "Greys") +
  labs(x = "Masa corporal (g)", y = "Longitud de la ala (mm)") +
  labs(title = "Los colores ayudan mucho", subtitle = "Pero no abusemos...") +
  theme_light()
```

```{r}
subconjunto %>% ggplot(aes(x = body_mass_g,
                           y = flipper_length_mm, color = island), size = 1.5) +
  geom_point(data = datos, size = .5) +
  geom_label_repel(aes(label = species, fill = island),
                   color = "white", fontface = "bold",
                   segment.color = "grey30") +
  scale_color_brewer(palette = "Greys") +
  scale_fill_brewer(palette = "Pastel1") +
  labs(x = "Masa corporal (g)", y = "Longitud de la ala (mm)") +
  labs(title = "Los colores ayudan mucho", subtitle = "Pero no abusemos...") +
  theme_light()
```

```{r}
subconjunto %>% ggplot(aes(x = body_mass_g,
                           y = flipper_length_mm, color = island), size = 1.5) +
  geom_point(data = datos, size = .5) +
  geom_label_repel(aes(label = species, fill = island),
                   color = "blue", fontface = "bold",
                   segment.color = "grey30") +
  scale_color_brewer(palette = "PiYG") +
  scale_fill_brewer(palette = "Greys") +
  labs(x = "Masa corporal (g)", y = "Longitud de la ala (mm)") +
  labs(title = "Los colores ayudan mucho", subtitle = "Pero no abusemos...") +
  theme_light()
```

## Tareita

+ Explorar la tabla `Batting` de la librería `{Lahman}`

+ Ejecuta los siguientes chunks de código:

```{r}
library(Lahman)
```
```{r}
Batting |> head()
```

¿Pero y de qué son los datos?

```{r}
Batting |> str()
```


```{r}
help(Batting)
```

```{r}
datos <- Batting
```

```{r}
datos %>% dplyr::group_by(playerID) %>% 
  summarise(conteo = n()) %>%
  top_n(20, wt = conteo) %>%
  arrange(desc(conteo))
```

```{r}
datos <- datos |> dplyr::filter(playerID == "mcguide01")
```

Ahora sólo tenemos datos del jugador con ID "mcguide01"

```{r}
datos %>% ggplot() +
  geom_point(aes(x = yearID, y = R))
```

Empieza a mejorar esta gráfica. Hint: Intenta entender las variables `teamID`, `lgID`, `G`, `AB` y `R`

