---
title: "Sesion 04"
output: html_document
date: "2025-03-06"
---

```{r}
library(ggplot2)
```



## De EXCEL y sus infiernos con las fechas

Algunas veces se cargan datos desde Excel y se ve un valor como 42223 donde debería haber una fecha... ¿Qué hacemos?

Primero recuperarnos del micro-infarto

Luego usamos la función excel_numeric_to_date()

Esta función convierte esos números (seriales) a la clase Date

Tiene opciones para diferentes sistemas de codificación de fechas de Excel, preservando fracciones de una fecha como hora (en cuyo caso el valor devuelto es de clase POSIXlt) y especificando una zona horaria.

```{r}
excel_numeric_to_date(41103)
```

```{r}
excel_numeric_to_date(41103.01) # ignora los puntos decimales
```
El manejo de fechas en excel, se puede complicar bastante, ya que existen varia versiones de Excel 

```{r}
excel_numeric_to_date(41103.01, include_time = TRUE) # regresa un objeti POSIXlt
```

# Metiendo fechas, previo a una version 

```{r}
excel_numeric_to_date(41103.01, date_system = "mac pre-2011")
```

Las nuevas funciones convert_to_date() y convert_to_datetime() son más robustas ante una mezcla de tipos de entrada.

Particularmente útiles cuando se leen muchas excels que deberían tener los mismos formatos de columna, pero no los tienen.

```{r}
convert_to_date(c("2020-02-29", "40000.1"))
```

No puedo mexclar formatos de forma libre, me saca errores

```{r}
convert_to_date(c("2020-02-29", "40000.1", "26-04-2021"))
```


```{r}
convert_to_date(c("2020-02-29", "40000.1", "04-26-2021"))
```


#No sirve para todos los formatos

```{r}
convert_to_date(c("2020-02-29", "40000.1", "2021/04/26"))
```
# Variables de tipo Factor

Variables tipo string que se pueden ordenar o agrupar los datos bajo cierta logica


```{r}
mi_vector <- c("strongly agree", "agree", "neutral", "neutral", "disagree", "strongly agree", "agree", "neutral", "neutral")

mi_vector
```
Estros strign tiene orden bajo cierto contexto y este orden se le llama "niveles de factor"

```{r}
factor(mi_vector,
       levels = c("strongly agree", "agree", "neutral", "disagree", "strongly disagree"))
```

```{r}
mi_vector <- factor(mi_vector,
                    levels = c("strongly agree", "agree", "neutral", "disagree", "strongly disagree"))
```

```{r}
top_levels(mi_vector)
```

#Util cuando estamos agrupando variables categoricas

```{r}
top_levels(mi_vector, n = 1)
```

```{r}
top_levels(mi_vector, n = 2)
```

# Funciones de transformacion de datasets

```{r}
library(tidyr)
library(ggplot2)
```

```{r}
df <- data.frame(estudiante = c('Pedro', 'Pablo', 'Lorena', 'Eugenia'),
                 mes1 =c(8, 10, 6, 5),
                 mes2 =c(9, 4, 7, 8))

df
```

Me gustaria convertir algunas columnas en renglones 

Esto se conoce como: pasar de una tabla ancha a una tabla larga

para esto se usa la funcion pivot longer 

```{r}
df |> tidyr::pivot_longer(cols = c('mes1', 'mes2'), #qUE COLUMNAS quieroc onvertir a renglones
                    names_to = 'periodo', #Nombre de la nueva columna
                    values_to = 'calif') #Valores que lo voy a asignar
```


En este ejemplo, podemos leer un archivo separadado por tabuladoras, de una pagina web

```{r}
datos_genes <- read.delim(
  file = "https://davetang.org/file/TagSeqExample.tab",
  header = TRUE)
```

```{r}
datos_genes |> head()
```

```{r}
datos_genes |> tidyr::pivot_longer(cols = -gene, #Todas las columnas, execto gene
                                   names_to = "muestra",
                                   values_to = "conteo")
```

```{r}
datos <- billboard # Es un dataset del ranking de la canciones de billboard
```

```{r}
datos |> head()
```


```{r}
datos |> tidyr::pivot_longer(
  cols = starts_with("wk"),
  names_to = "week",
  values_to = "rank",
  values_drop_na = TRUE)
```
vamos a quitarle el wk en la columan week

```{r}
datos |> tidyr::pivot_longer(
  cols = starts_with("wk"),
  names_to = "week",
  names_prefix = "wk", #Le agregue esta linea para quitarle el elemento que hace molesto analizar los datos
  values_to = "rank",
  values_drop_na = TRUE)
```

#Guardando el Dataset

```{r}
datos_largos <- datos |> tidyr::pivot_longer(
  cols = starts_with("wk"),
  names_to = "week",
  names_prefix = "wk",
  values_to = "rank",
  values_drop_na = TRUE)
```



```{r}
library(dplyr)
datos_largos <- datos_largos |> dplyr::mutate(week = as.numeric(week))
```


```{r}
datos_resumen <- datos_largos |> dplyr::group_by(artist, track, date.entered) |>
  dplyr::summarise(max_sem = max(week), min_ranking = min(rank), max_ranking = max(rank))
```

```{r}
datos_resumen <- datos_resumen |> ungroup()
```

```{r}
datos_resumen <- datos_resumen |> mutate(dia_anio = lubridate::yday(date.entered))
```

```{r}
datos_resumen
```



```{r}
datos_resumen |> dplyr::filter(date.entered <= "1999-12-31") |> ggplot() +
  geom_bar(aes(x = reorder(track, -dia_anio), y = max_sem), stat = "identity") +
  coord_flip()
```


```{r}
datos_resumen |> 
  dplyr::filter(date.entered > "1999-12-31", date.entered <= "2000-02-28") |> 
  ggplot() +
  geom_bar(aes(x = reorder(track, -dia_anio), y = max_sem),
           stat = "identity", fill = "lightblue") +
  geom_text(aes(x = track, y = max_sem, label = artist), size = 3) +
  coord_flip() +
  theme_light()
```

```{r}
datos_resumen |> 
  dplyr::filter(date.entered > "2000-10-30", date.entered <= "2000-12-31") |> 
  ggplot() +
  geom_bar(aes(x = reorder(track, -dia_anio), y = max_sem),
           stat = "identity", fill = "lightblue") +
  geom_text(aes(x = track, y = max_sem, label = artist), size = 3) +
  coord_flip() +
  theme_light()
```

```{r}
datos_resumen |> 
  dplyr::filter(date.entered >= "2000-07-01", date.entered <= "2000-08-31") |> 
  ggplot() +
  geom_bar(aes(x = reorder(track, -dia_anio), y = max_sem),
           stat = "identity", fill = "lightblue") +
  geom_text(aes(x = track, y = max_sem, label = artist), size = 3) +
  coord_flip() +
  theme_light()
```

```{r}
quantile(datos_resumen$max_sem, probs = c(0.8, 0.9, 1))
```

```{r}
datos_resumen |> dplyr::filter(max_sem >= 25) |>
  dplyr::filter(date.entered <= "1999-12-31") |> 
  ggplot() +
  geom_bar(aes(x = reorder(track, -dia_anio), y = max_sem),
           stat = "identity", fill = "lightblue") +
  geom_text(aes(x = track, y = max_sem, label = artist), size = 3) +
  coord_flip() +
  theme_light()
```
```{r}
datos_resumen |> dplyr::filter(max_sem >= 25) |>
  dplyr::filter(date.entered > "1999-12-31") |> 
  ggplot() +
  geom_bar(aes(x = reorder(track, -dia_anio), y = max_sem),
           stat = "identity", fill = "lightblue") +
  geom_text(aes(x = track, y = max_sem, label = artist), size = 3) +
  coord_flip() +
  theme_light()
```

```{r}
datos <- billboard::lyrics
datos |> head()
```

```{r}
datos |> mutate(year = as.numeric(year)) |> dplyr::filter(year >= 2010)
```

```{r}
billboard::spotify_track_data |> mutate(year = as.numeric(year)) |> dplyr::filter(year >= 2010)
```


```{r}
who
```


```{r}
who %>% pivot_longer(
  cols = new_sp_m014:newrel_f65,
  names_to = c("diagnosis", "gender", "age"),
  names_pattern = "new_?(.*)_(.)(.*)",
  values_to = "count"
)
```

```{r}
anscombe
```

```{r}
datos_anscombe <- anscombe %>%
  pivot_longer(
    everything(),
    names_to = c(".value", "set"),
    names_pattern = "(.)(.)"
  )
```

```{r}
datos_anscombe
```

```{r}
datos_anscombe |> ggplot() +
  geom_point(aes(x = x, y = y, color = set)) +
  facet_wrap(~set) +
  theme_light()
```

```{r}
datos_anscombe |> dplyr::group_by(set) |> summarise(x_media = mean(x), y_media = mean(y))
```
```{r}
datos_ventas <- data.frame(
  producto = c("A", "A", "B", "B", "B", "C", "C"),
  region = c("Norte", "Sur", "Norte", "Este", "Sur", "Norte", "Sur"),
  enero = c(500, NA, 600, NA, 580, 300, 350),
  febrero = c(450, 490, NA, 260, 700, 320, 400)
)

datos_ventas
```



```{r}
df <- data.frame(estudiante = rep(c('Ariana', 'Daniel'), each=4),
                 anio = rep(c(1, 1, 2, 2), times=2),
                 semestre = rep(c('primavera', 'otonio'), times=4),
                 calif =c(84, 60, 78, 77, 62, 99, 88, 74))

df
```
```{r}
df |> tidyr::pivot_wider(names_from = semestre, values_from = calif)
```

```{r}
df <- data.frame(
  anio = rep(2024:2025, each = 12),
  mes = rep(month.name, times = 2))

df
```

```{r}
set.seed(06032025)

df <- df |> mutate(medicion = 100*runif(n()))
```

```{r}
df
```

```{r}
df |> pivot_wider(names_from = "mes", values_from = "medicion")
```


```{r}
fish_encounters
```


```{r}
fish_encounters %>%
  pivot_wider(names_from = station, values_from = seen)
```

```{r}
fish_encounters %>%
  pivot_wider(names_from = station, values_from = seen, values_fill = 0)
```

```{r}
us_rent_income
```


```{r}
us_rent_income %>%
  pivot_wider(
    names_from = variable,
    values_from = c(estimate, moe))
```


```{r}
df <- data.frame(estudiante = c('Berenice', 'Berenice', 'Leo', 'Leo', 'Frida', 'Frida'),
                 anio = c(2024, 2025, 2024, 2025, 2024, 2025),
                 puntos = c(22, 29, 18, 11, 12, 19),
                 retardos = c(2, 3, 6, 8, 5, 2))

df
```

```{r}
df |> tidyr::unite(c('puntos', 'retardos'), col = 'puntos_y_retardos', sep='-')
```

```{r}
df <- df |> mutate(reportes = c(2, 3, 3, 2, 1, 0))

df
```

```{r}
df |> tidyr::unite(c('puntos', 'retardos', 'reportes'), col='mounstrosa', sep='/')
```

```{r}
url <- "https://raw.githubusercontent.com/rfordatascience/tidytuesday/master/data/2022/2022-01-25/details.csv"
datos <- readr::read_csv(url)
```

```{r}
datos |> head()
```

```{r}
datos |> select(id, primary, boardgamecategory)
```

```{r}
datos <- datos |> select(id, primary, boardgamecategory)
```

```{r}
datos |> head()
```


```{r}
datos |> separate_longer_delim(cols = boardgamecategory, delim = ", ")
```

```{r}
library(stringr)
```

```{r}
patron <- c(`[` = "", `]` = "", `"` = "", `'` = "") |> coll()
```

```{r}
datos |> separate_longer_delim(cols = boardgamecategory, delim = ", ") |>
  dplyr::mutate(boardgamecategory_limpio = 
           stringr::str_replace_all(boardgamecategory, pattern = patron)
         )
```

```{r}
datos <- data.frame(anio = c(2024, 2024, 2025),
                    inventario = c("vanilla,1.30", "chocolate,1.50", "fresa,1.00"))

datos
```

```{r}
datos |> separate_wider_delim(cols = inventario, delim = ",",
                              names = c("sabor", "precio")
  )
```

```{r}
df <- data.frame(x1 = c("A", "B", "C", "D", "E", "F"),
                 x2 = c(1, NA, NA, 4, NA, 7))

df
```

```{r}
df |> tidyr::drop_na(x2)
```
```{r}
df |> tidyr::fill(x2)
```


```{r}
df |> tidyr::fill(x2, .direction = "up")
```


```{r}
df |> replace_na(replace = list(x2 = pi))
```

```{r}
starwars |> head()
```



```{r}
starwars |> dplyr::select(name, films)
```

```{r}
sub_datos <- starwars |> head(n = 15)
```


```{r}
sub_datos$films
```



```{r}
sub_datos |> dplyr::select(name, films) |>
  tidyr::unnest_longer(films)
```

```{r}
sub_datos |> dplyr::select(name, films) |>
  tidyr::unnest_wider(films, names_sep = "_")
```

```{r}
sub_datos |> dplyr::select(name, films) |>
  tidyr::hoist(films, primera = 1, segunda = 2)
```

```{r}
sub_datos
```

```{r}
starwars |>
  dplyr::rowwise() |>
  mutate(num_transportes = length(c(vehicles, starships)))
```


```{r}
sub_datos |>
  dplyr::rowwise() |>
  mutate(transporte = list(append(vehicles, starships))) |>
  tidyr::unnest_longer(transporte) #|> dplyr::select(name, transporte)
```

